---
title: "Demografisches zur Ulmer Gemeinderatswahl 2024 (Arbeitstitel)"
output:
  html_document:
    toc: TRUE
    code_folding: hide
    
---

```{r echo=FALSE, message=FALSE}
library(ggridges)
library(ggplot2)
library(viridis)
library(hrbrthemes)
library(dplyr)
library(DT)


data <- read.csv('kandidat_innen.csv')
colnames(data) <- c('Nr', 'Name', 'Beruf', 'Geburtsjahr', 'Stadtteil', 'Partei')
data$Stadtteil <- as.factor(data$Stadtteil)
data$Partei <- as.factor(data$Partei)
data <- data %>% mutate(Alter = 2024 - Geburtsjahr)

```

## Einleitung

Diesdas.


## Überblick und Highlights

Total wild.


## Bericht

### Kandidat:innen für den XX. Ulmer Gemeinderat

Insgesamt kandidieren `r nrow(data)` Kandidat_innen auf `r length(levels(data$Partei))` Listen für den Ulmer Gemeinderat.

```{r}

data %>%
  group_by(Partei) %>%
  summarise(Kandidat_innen = n()) %>%
  datatable(style = 'bootstrap')

```

#### Altersverteilung

```{r}

plotAge <- ggplot(data, aes(x = Alter, y = Partei, fill = after_stat(x))) +
  geom_density_ridges_gradient(scale = 2, rel_min_height = 0.01, bandwidth = 4) +
  scale_fill_viridis() +
  labs(title = 'Altersanteil je Liste') +
  theme_ipsum() +
    theme(
      legend.position="none",
      panel.spacing = unit(0.1, "lines"),
      strip.text.x = element_text(size = 8)
    )
plotAge
```


#### Top Berufe

```{r}

berufe <- data %>%
            mutate(Beruf = replace(Beruf, Beruf == "Student" | Beruf == 'Studentin', "Student_in")) %>%
            mutate(Beruf = replace(Beruf, Beruf == "Schüler" | Beruf == 'Schülerin', "Schüler_in")) %>%
            mutate(Beruf = replace(Beruf, Beruf == "Auszubildender" | Beruf == 'Auszubildende', "Auszubildende_r")) %>%
            mutate(Beruf = replace(Beruf, Beruf == "Arzt" | Beruf == 'Ärztin', "Ärzt_in")) %>%
            mutate(Beruf = replace(Beruf, Beruf == "Architekt" | Beruf == 'Architektin', "Architekt_in")) %>%
            mutate(Beruf = replace(Beruf, Beruf == "Fraktionsgeschäftsführer" | Beruf == 'Fraktionsgeschäftsführerin', "Fraktionsgeschäftsführer_in")) %>%
            mutate(Beruf = replace(Beruf, Beruf == "Lehrer" | Beruf == 'Lehrerin', "Lehrer_in")) %>%
            group_by(Beruf) %>%
            mutate(Beruf = replace(Beruf, Beruf == "Psychologe" | Beruf == 'Psychologin', "Psycholog_in")) %>%
            group_by(Beruf) %>%
            summarise(n = n()) %>%
            arrange(desc(n))

berufe %>%
  datatable(style = 'bootstrap', filter = 'top')
```

## Vorgehensweise und Begriffe

Statistiksoftware R, R Markdown, GitHub Actions

* [Demografie](https://www.bpb.de/kurz-knapp/lexika/das-junge-politik-lexikon/320066/demografie)


## Quellen und Mitarbeit

Quellen:
* Öffentliche Bekanntmachung der Wahlvorschläge zur Wahl des Gemeinderats und der Ortschaftsräte am 09. Juni 2024, Stadt Ulm, 04.04.2024, https://www.ulm.de/-/media/ulm/zdv/downloads/oeffentliche-bekanntmachungen/2024/april-2024/20240404zugelassene-wahlvorschlge-zur-wahl-des-gemeinderats-und-der-ortschaftsrte-am-09-juni-2024sig.pdf
* Tabelle 12411-0018 "Bevölkerung: Kreise, Stichtag, Geschlecht, Altersgruppen" für 08421	"Ulm, kreisfreie Stadt", per 31.12.2022, Statistisches Bundesamt, https://www-genesis.destatis.de/genesis//online?operation=table&code=12411-0018&bypass=true&levelindex=0&levelid=1716154099952#abreadcrumb
* Zusammensetzung Ulmer Gemeinderat Wahlperiode 2019-2024:
  * Webseiten der Stadt Ulm, https://www.ulm.de/rathaus/stadtpolitik/gemeinderat
  * Alter aus Internetrecherche, diverse Quellen

Mitarbeit:
* Jakob Pietron
* Simon Lüke
