---
title: "ENTWURF! Datenanalyse zur Ulmer Gemeinderatswahl 2024"
subtitle: "Vergleich Altersstruktur von Bevölkerung, Wahllisten und Gemeinderat"
date: "28.5.2024"
author: "Jakob Pietron, Simon Lüke"
output:
  html_document:
    toc: true
    code_folding: hide
    number_sections: true
  pdf_document:
    toc: true
    number_sections: true
---


```{r message=FALSE}

# DIE SCHULTERN VIELER ANDERER, DANKE
# ===================================

library(ggridges)
library(ggplot2)
library(knitr)
library(viridis)
library(hrbrthemes)
library(dplyr)
library(DT)
library(forcats)
library(ggpubr)
library(ragg)


# DATEN EINLESEN UND AUFBEREITEN
# ==============================

# Lokal wird/wurde zur Datenminimierung einmalig clean.R auf unseren Ausgangsdaten ausgeführt.


# KANDIDAT_INNEN/LISTEN:
#TODO Lfd.-Nr. wieder reinnehmen?
listen <- read.csv('daten/kandidat_innen-2024-09-06.csv')
colnames(listen) <- c('Beruf', 'Geburtsjahr', 'Stadtteil', 'Liste')
listen$Stadtteil <- as.factor(listen$Stadtteil)
listen$Liste <- as.factor(listen$Liste)
# Alter aus Geburtsjahr errechnen:
listen <- listen %>% mutate(Alter = 2024 - Geburtsjahr)
# Urspr. Berufsangabe in neue Spalte sichern:
listenHelper <- cbind(NA, listen$Beruf, listen)
names(listenHelper) <- c("Tätigkeit", "BerufAngabe", names(listen))
listen <- listenHelper
rm(listenHelper)
# Nach Median aufsteigend sortieren (schonmal hier, wird in den meisten Plots so gemacht):
listen <- listen %>% 
  mutate(Liste = fct_reorder(Liste, Alter, .fun='median'))
# n zählen:
listenLabels <- listen %>%
  group_by(Liste) %>%
  summarise(n = n()) %>%
  mutate(text = paste0(Liste, ' (n=', n, ')'))


# WAHLBERECHTIGTE:
#TODO offizielle Quelle finden/anfragen
wahlberechtigte=92000 # SWP-Artikel [6]


#AKTUELLER GEMEINDERAT:
aktRat <- read.csv('daten/aktueller_gemeinderat_2024-03.csv')
aktRat <- aktRat %>% mutate(Alter = 2024 - Geburtsjahr)


# ALTER ULM, Ulmer Statisitik 2023:
demografieUlm2023 <- read.csv('daten/demografie_ulm-2023-12-31-ulmer_statistik.csv')
names(demografieUlm2023)[11] <- "Wohnbevölkerung"
# Upsampling, so irgendwie (das geht sicher besser?)
demografieUlm2023Distr <- vector()
for (i in seq_along(demografieUlm2023$Wohnbevölkerung)) {
  demografieUlm2023Distr <- c(demografieUlm2023Distr, rep(demografieUlm2023$Alter.von[i], round(demografieUlm2023$Wohnbevölkerung[i])))
}
demografieUlm2023Distr <- as.data.frame(demografieUlm2023Distr)
demografieUlm2023Distr <- cbind(demografieUlm2023Distr,'Ulm')
names(demografieUlm2023Distr) <- c('Alter', 'Liste')
demografieUlm2023Distr <- cbind(NA, NA, NA, NA, NA, demografieUlm2023Distr)
names(demografieUlm2023Distr) <- c('Tätigkeit', 'BerufAngabe', 'Beruf', 'Geburtsjahr', 'Stadtteil', 'Alter', 'Liste')

# Extra data.frame: listen + demografieUlmDistr:
listenMitDemografieUlm2023 <- rbind(demografieUlm2023Distr, listen)

# Median ermitteln:
demografieUlm2023Median = median(demografieUlm2023Distr$Alter)


# ALTER ULM, DESTATIS:
demografieUlmGenderBi <- read.csv('daten/demografie_ulm-2022-12-31-statistisches_bundesamt.csv')
demografieUlmGenderBi$Geschlecht <- as.factor(demografieUlmGenderBi$Geschlecht)
# Nur zwei Geschlechter? Raus damit:
demografieUlmAnzAltersgruppen <- length(unique(demografieUlmGenderBi$Altersgruppe))
demografieUlmMtx <- matrix(nrow = demografieUlmAnzAltersgruppen, ncol = 2)
demografieUlmMtx[,1] <- sort(unique(demografieUlmGenderBi$Altersgruppe))
for (pos in seq(demografieUlmAnzAltersgruppen)) {
  demografieUlmMtx[pos,2] <- sum(demografieUlmGenderBi$Personen[demografieUlmGenderBi$Altersgruppe == demografieUlmMtx[pos,1]])
}
demografieUlm <- data.frame(demografieUlmMtx)
names(demografieUlm) <- names(demografieUlmGenderBi)[2:3]
# Altersgruppen in Schritten von zehn Jahren:
demografieUlm <- demografieUlm %>% mutate(AltersgruppeZehner = cut(Altersgruppe, breaks = seq(from = 0, to = 80, by = 10), right = FALSE))
levels(demografieUlm$AltersgruppeZehner)[levels(demografieUlm$AltersgruppeZehner) == "[70,80)"]  <- "[70,...)" 
demografieUlmZehner <- demografieUlm %>% select(any_of(c("AltersgruppeZehner", "Personen"))) %>%
  group_by(AltersgruppeZehner) %>% 
  summarise(across(everything(), sum))
rm(pos, demografieUlmMtx, demografieUlmAnzAltersgruppen)
# Upsampling, so irgendwie (das geht sicher besser?)
demografieUlmDistr <- vector()
for (i in seq_along(demografieUlm$Personen)) {
  mittleresAlter <- demografieUlm$Altersgruppe[i] + (demografieUlm$Altersgruppe[i+1] - demografieUlm$Altersgruppe[i]) / 2
  if (is.na(mittleresAlter)) mittleresAlter <- 75
  demografieUlmDistr <- c(demografieUlmDistr, rep(mittleresAlter ,round(demografieUlm$Personen[i])))
}
demografieUlmDistr <- as.data.frame(demografieUlmDistr)
demografieUlmDistr <- cbind(NA, NA, NA, NA, 'Ulm', demografieUlmDistr)
names(demografieUlmDistr) <- c('BerufAngabe', 'Beruf', 'Geburtsjahr', 'Stadtteil', 'Liste', 'Alter')

```


# Einleitung

Für die eigene Wahlentscheidung können ganz verschiedene Faktoren herangezogen werden.
Im Vordergrund stehen oft die Inhalte und Ziele der antretenden Listen bzw. Parteien.
Für die Gemeinderatswahl gibt es [dieses Jahr](https://www.ulmapi.de/mobil-o-mat/) zwar leider keinen Wahl-o-Maten, über die Inhalte des Wahlkampfs kann man sich aber auf den Websites der Listen, bei Diksussionsveranstaltungen und in der Presse informieren.
Die einzelnen zur Wahl antretenden Personen bzw. deren Bekanntheit sowie ihre bisherigen Standpunkte und Aktivitäten werden gerade bei Kommunalwahlen als ein weiterer sehr wichtiger Faktor genannt.
Nicht zuletzt werden die Entscheidungen und die Arbeit unserer Politiker:innen aber auch durch die persönlichen Perspektiven und Lebenserfahrungen geprägt.
Auf diesen Faktor wollen wir in diesem Bericht einen "statistischen Blick" werfen.
Dabei ist jeder Mensch natürlich erstmal sehr inidviudell.
Bei einer größeren Gruppe, wie den 40 am 9. Juni zu wählenden Gemeinderät:innen, kann der Blick in die Statistik aber helfen, sich vor der Stimmangabe ein noch detaillierteres Bild zu verschaffen.

Als Grundlage haben wir die bekannt gemachten Wahlvorschläge [1] und zum Vergleich die Statistik über die `r length(demografieUlm2023Distr$Alter)` Ulmer:innen [2] sowie die Zusammensetzung des aktuellen Gemeinderats [4] verwendet.
Diese Daten haben wir vor allem bzgl. der Altersstruktur ausgewertet.
<!-- TODO Motivation Alterstruktur -->
Außedem gibt es einen ganz kurzen Einblick in die bei den Wahlvorschlägen gemachten Berufsangaben.

Nach einer Zusammenfassung folgt weiter unten eine ausführlicherer Bericht mit Tabellen und mehrern Grafiken.
Am Ende finden sich natürlich auch Informationen zur Vorgehensweise und den verwendeten Quellen.
Wir möchten mit diesem Bericht dazu einladen selber durch die Darstellungen zu blättern und an den Stellen tiefer reinzuschauen, die Dich interessieren.
Die [hier zusammengestellten](https://github.com/semaphor/politische-demografie-ulm) Daten aus öffentlichen Quellen bieten noch weitere Auswertungsmöglichkeiten.
Möglisch scheint uns eine tiefergehende Analyse der beruflichen Hintergründe und evtl. auch aktuellen Tätigkeiten der Kandidat:innen.
Auch eine Auswertung nach Stadtteilen könnte weitere Einblicke in die Ulmer Kommunialpolitik liefern.
Wir möchten also nicht nur zum reinschauen, sondern gerne auch zum [Mitmachen einladen](https://temporaerhaus.de/gruppen/ulmapi/)!
Unsere direkten Kontaktdaten findst Du ganz unten.

<!-- Vor's losgeht möchten wir allen demokratischen Kandidat_innen danken! Aufstellung, Job machen, Diskussion, Öffentlichkeit! -->


# Zusammenfassung

Um die Altersstruktur der zur Wahl stehenden Listen und Kandidat_innen Vergleichen zu können bietet sich als Alters-Mittelwert der Median an.
Diesen Median erhält man, wenn man alle Personen der gewünschten Gruppe dem Alter nach in einer Reihe aufstellt und die Person genau in der Mitte nach ihrem Alter fragt.
**Die mittlere Ulmerin ist aktuell `r demografieUlm2023Median` Jahre alt**.
Ein weiterer wichtiger Wert ist natürlich das Wahlalter von 16 Jahren, ab dem man bei dieser Wahl in Baden-Württemberg wählen gehen darf und gewählt werden kann.
(Baden-Württemberg geht mit diesem neidrigen Wahlater übrigens bundesweit voran [5].)

Die **`r nrow(listen)` zur Wahl stehenden Kandidat_innen sind im Mittel `r median(listen$Alter)` Jahre alt** bzw. `r abs(demografieUlm2023Median - median(listen$Alter))` Jahre älter als die Ulmer Wohnbevölkerung.
Die Jüngste(n) sind `r min(listen$Alter)`, die Älteste(n) `r max(listen$Alter)`.
Die folgenden Grafik zeigt die Altersverteilung der Kandidat_innen (unten) im Vergleich mit der Ulmer Bevölkerung (oben).
Im unteren Diagramm ist für jede Kandidat_in auf der x-Achse ein schwarzer Punkt eingetragen.
Die Kurven fassen die Verteilung des Alters annäherungsweise zusammen.
Hier und in allen weiteren Grafiken zeigen die farbigen Linien außerdem folgendes an:

* Blaue Linien stellen Medianwerte dar.
* Die gestrichelte blaue Linie markiert immer das Median-Alter der Ulmer Bevölkerung (`r demografieUlm2023Median` Jahre).
* Die etwas dickeren blauen Linien zeigen jeweils den Medianwert für die jeweilige Kurve/Gruppe an.
* Die orangen Linie markiert das Wahlalter 16.

```{r fig.width=10, fig.height=2.3, fig.align = 'center'}

# PLOT ULMER BEVÖLKERUNG
# ======================

#TODO Hohen leeren Bereich unterhalb x-Achse verkleinern.
#TODO Verbesserung: Quantile einzeichnen.
#TODO bandwidth = in allen Plots und immer = 1.5

plotDemografieUlmDistr <- demografieUlm2023Distr %>%
  mutate(Liste = paste0('Ulm\n(n = ', length(demografieUlm2023Distr$Alter), ')')) %>%
  ggplot(aes(x = Alter, y = Liste)) +
  geom_density_ridges_gradient(
    bandwidth = 1.5,
    scale = 45,
    rel_min_height = 0.01,
    quantile_lines = TRUE,
    vline_color = c("#56B4E9"),
    vline_width = 1.5,
    quantile_fun = median
    ) +
  geom_vline(xintercept = 16, colour="#E69F00", linewidth = 0.8) +
  geom_vline(xintercept = demografieUlm2023Median, colour="#56B4E9", linetype = "longdash", linewidth = 0.8) +
  #scale_fill_viridis() +
  #scale_y_discrete(limits=rev, labels=rev(listenLabels$text)) +
  scale_x_continuous(limits=c(0, 100), breaks=seq(0, 90, by=5)) +
  #labs(title = 'Altersverteilung Ulmer Bevölkerung') +
  theme_ipsum() +
  theme(
    legend.position="none",
    panel.spacing = unit(0.1, "lines"),
    strip.text.x = element_text(size = 8),
    axis.title.y=element_blank(),
    axis.title.x=element_blank()
  )
#plotDemografieUlmDistr

```

```{r fig.width=10, fig.align = 'center'}

# PLOT ALLE KANDIDAT_INNEN
# ========================

#TODO (nice to have) Quantile einzeichnen.

#TODO (nice to have) Vereinzelte Codeblöcke zusammenfassen.

plotAgeListenAlle <- listen %>%
  mutate(Liste = paste0('Alle Kandidat_innen\n(n = ', length(listen$Alter), ')')) %>%
  ggplot(aes(x = Alter, y = Liste)) +
  geom_density_ridges_gradient(
    scale = 45, 
    rel_min_height = 0.01, 
    bandwidth = 1.5,
    quantile_lines = TRUE,
    vline_color = c("#56B4E9"),
    vline_width = 1.5,
    quantile_fun = median,
    jittered_points = TRUE, #https://cran.r-project.org/web/packages/ggridges/vignettes/introduction.html
    position = position_points_jitter(width = 0.7, height = 0),
    point_shape = 20, #https://ggplot2.tidyverse.org/reference/aes_linetype_size_shape.html
    point_size = 2, point_alpha = .5, alpha = 0.7#,
    ) +
  geom_vline(xintercept = 16, colour="#E69F00", linewidth = 0.8, show.legend = TRUE) +
  geom_vline(xintercept = demografieUlm2023Median, colour="#56B4E9", linetype = "longdash", linewidth = 0.8, show.legend = TRUE) +
  scale_fill_viridis() +
  #scale_y_discrete(limits=rev, labels=rev(listenLabels$text)) +
  scale_x_continuous(limits=c(0, 100), breaks=seq(0, 90, by=5)) +
  theme_ipsum() +
  theme(
    legend.position="none",
    panel.spacing = unit(0.1, "lines"),
    strip.text.x = element_text(size = 8),
    axis.title.y=element_blank(),
    axis.title.x=element_blank()
  )
#plotAgeListenAlle

```

```{r fig.width=10, fig.asp=0.5, message=FALSE, warning=FALSE, results='hide', fig.keep='all', fig.align = 'center'}

# PLOT ULMER BEVÖLKERUNG versus ALLE KANDIDAT_INNEN (Variante: einzelne Diagramme)

plotOben <- ggarrange(
  NA, plotDemografieUlmDistr,
  labels = c(NA, NA),
  nrow = 1, ncol = 2,
  widths = c(0.062, 1) #TODO (nice to have) Verhältnis berechnen.
  )

plotUnten <- ggarrange(
  NA, plotAgeListenAlle,
  labels = c(NA, NA),
  nrow = 1, ncol = 2,
  widths = c(0, 1)
  )

suppressWarnings(
ggarrange(
  plotOben,
  plotUnten,
  nrow = 2, ncol = 1,
  heights = c(1,1),
  vjust = 0
  )
)

# http://www.sthda.com/english/articles/24-ggpubr-publication-ready-plots/81-ggplot2-easy-way-to-mix-multiple-graphs-on-the-same-page/
```

Die 41 Mitglieder des aktuellen Gemeinderats (Wahlperiode 2019-2024) sind zwischen `r min(aktRat$Alter)` und `r max(aktRat$Alter)` Jahre alt, der Alters-Median liegt bei `r demografieUlm2023Median`.
Also ist **der aktuelle Gemeinderat im Mittel um `r abs(demografieUlm2023Median - median(aktRat$Alter))` Jahre älter als die Ulmer:innen**.
Die Altersverteilung ist in der folgenden Grafik dargestellt:

```{r fig.width=10, fig.asp=1, fig.align = 'center'}

plotAktRat <- aktRat %>%
  mutate(Fraktion = paste0('Gemeinderat\n2019-2024\n(n = ', length(Alter), ',\nMedian = ', median(Alter), ')')) %>%
  ggplot(aes(x = Alter, y = Fraktion)) + #, fill = after_stat(x))) +
  geom_density_ridges_gradient(
    scale = 45,
    rel_min_height = 0.01,
    bandwidth = 1.5,
    quantile_lines = TRUE,
    vline_color = c("#56B4E9"),
    vline_width = 1.5,
    quantile_fun = median,
    jittered_points = TRUE, #https://cran.r-project.org/web/packages/ggridges/vignettes/introduction.html
    position = position_points_jitter(width = 0.7, height = 0),
    point_shape = 20, #https://ggplot2.tidyverse.org/reference/aes_linetype_size_shape.html
    point_size = 2, point_alpha = .5, alpha = 0.7
    ) +
  geom_vline(xintercept = 16, colour="#E69F00", linewidth = 0.8) +
  geom_vline(xintercept = demografieUlm2023Median, colour="#56B4E9", linetype = "longdash", linewidth = 0.8) +
  #scale_fill_viridis() +
  #scale_y_discrete(limits=rev, labels=rev(listenLabels$text)) +
  scale_x_continuous(limits=c(0,100), breaks=seq(0, 90, by=5)) +
  #labs(title = 'Altersverteilung Ulmer Bevölkerung') +
  theme_ipsum() +
  theme(
    legend.position="none",
    panel.spacing = unit(0.1, "lines"),
    strip.text.x = element_text(size = 8),
    axis.title.y = element_blank(),
    axis.title.x = element_blank()
  )
#plotAktRat

```

```{r fig.width=10, fig.asp=0.4, message=FALSE, warning=FALSE, results='hide', fig.keep='all', fig.align = 'center'}

plotOben <- ggarrange(
  NA, plotDemografieUlmDistr,
  labels = c(NA, NA),
  nrow = 1, ncol = 2,
  widths = c(0, 1)
  )

plotUnten <- ggarrange(
  NA, plotAktRat,
  labels = c(NA, NA),
  widths = c(0, 1),
  nrow = 1, ncol = 2
  )

suppressWarnings(
ggarrange(
  plotOben,
  plotUnten,
  nrow = 2, ncol = 1,
  vjust = 0,
  heights = c(1,1)
  )
)

# http://www.sthda.com/english/articles/24-ggpubr-publication-ready-plots/81-ggplot2-easy-way-to-mix-multiple-graphs-on-the-same-page/
```

Wäre dieser Rat nicht 2019, sondern in in diesem Jahr worden, müsste man 5 Jahre vom Alter abziehen, wodurch sich ein theoretischer Median von `r median(aktRat$Alter) - 5` Jahren ergibt.
Damit wäre der aktuelle Rat immer noch `r abs(demografieUlm2023Median - median(aktRat$Alter)) - 5` Jahre älter als die Ulmer Bevölkerung.

Zwischenfazit zur Altersstruktur:

* Der aktuelle Rat ist 22 bzw. 17 Jahre älter als die Ulmer Bevölkerung.
* Die zur Wahl stehenden Kandidat_innen sind im Median jünger und nur 11 Jahre älter als die Ulmer:innen.

Interessant wäre an dieser Stelle noch ein Vergleich der Alterststruktur der Kandidat:innen bei einer Ulmer Gemeinderatswahl mit den den dann in dieser Wahl gewählten Vertreter:innen. Leider liegen uns aktuell die Wahlvorschläge von 2019 nicht inklusive Angabe des Geburtsjahres vor, um diesen Vergleich anhand der letzten Wahl hier vorzustellen.

Welches Bild ergibt sich nun, wenn man auf die Alterststruktur der  `r length(levels(listen$Liste))` Listen schaut?
**Im Median sind nur 2 der 16 Listen jünger also die Ulmer Bevölkerung**:
Die Junge Ulmer Liste (JUL) mit `r median(listen$Alter[listen$Liste == "JUL"])` und die Tierschutzpartei mit `r median(listen$Alter[listen$Liste == "Tierschutzpartei"])` Jahren (relativ zur Bevölkerung sind sie `r abs(demografieUlm2023Median - median(listen$Alter[listen$Liste == "JUL"]))` bzw. `r abs(demografieUlm2023Median - median(listen$Alter[listen$Liste == "Tierschutzpartei"]))` Jahre jünger).
Die 14 anderen Listen sind sozusagen älter als die Ulmer:innen:
die Median-Werte liegen zwischen `r median(listen$Alter[listen$Liste == "BLO"])` und `r median(listen$Alter[listen$Liste == "UfA"])` Jahren (relativ zur Bevölkerung also zwischen `r abs(demografieUlm2023Median - median(listen$Alter[listen$Liste == "BLO"]))` und `r abs(demografieUlm2023Median - median(listen$Alter[listen$Liste == "UfA"]))`).
Austeigend nach Median-Alter sotiert sind das die Listen BLO, ... TODO, ... UfA.
Auch mit einem um fünf Jahr nach unten korrgierten Median-Alter von 57 Jahren liegt der aktuelle Gemeindrat über dem  Median-Alter der "ältesten" Liste Ulm für Alle (UfA).

Um ein runderes Bild zu bekommen, sollte man neben den Mittlwerten, auch die Altersverteilung^[
Zur Veranschaulitung des Themas Verteilungen ein Gedankenexperiment:
Zuerst sortiert man die Listen nach per Median und dabei den jüngsten zuerst nach Alter und merkt sich aus dieser die ersten fünf Plätze.
Dann nochmal umgekehrt sortieren, also mit den ältesten Listen zuerst.
Schaut man nun wieder auf die ersten fünf Plätze, seht man im Vergleich, dass FIXME (GRÜNE) und Ulm für Alle (UfA) beides mal in den ersten fünf Plätzen mit dabei sind.
Schaut man wiederum auf den Median sieht man dass GRÜNE mit `r median(listen$Alter[listen$Liste == "GRÜNE"])` Jahren (relativ `r abs(demografieUlm2023Median - median(listen$Alter[listen$Liste == "GRÜNE"]))` Jahre älter) sehr "mittig" sind, UfA aber die "älteste" Liste im Feld stellt (`r median(listen$Alter[listen$Liste == "UfA"])`; relativ `r abs(demografieUlm2023Median - median(listen$Alter[listen$Liste == "UfA"]))`).
Beide haben also eine sehr weite Bandbreit beim Alter ihrer Kandidat:innen, aber jeweils einen ganz unterschiedlichen Mittelwert.
Über das Alter der anderen Kandidat:innen zwischen jüngstem, mittlerer und ältester ist damit aber auch noch nichts gesagt.
An diesem Gedankenexperiment erkannt man wie einfach es ist mit "Statsitiken zu lügen" (wie das Sprichwort sagt), wenn man nur ganz bestimmte Werte auswählt und wiedergibt.]
 betrachten.
In der folgenden Grafik sind die Altersverteilungen aller Listen dargestellt, aufsteigend nach Median sortiert und im Verlgeich mit der Ulmer Bevölkerung (oben).

```{r fig.width=10, fig.asp=1.5, warning=FALSE, fig.align = 'center'}

# PLOT LISTEN EINZELN

plotAgeListen <- listen %>%
  ggplot(aes(x = Alter, y = Liste)) +
  geom_density_ridges_gradient(
    scale = 2.1, 
    rel_min_height = 0.01, 
    bandwidth = 1.5,
    quantile_lines = TRUE,
    vline_color = c("#56B4E9"),
    vline_width = 1.5,
    quantile_fun = median,
    jittered_points = TRUE, #https://cran.r-project.org/web/packages/ggridges/vignettes/introduction.html
    position = position_points_jitter(width = 0.7, height = 0),
    point_shape = 20, #https://ggplot2.tidyverse.org/reference/aes_linetype_size_shape.html
    point_size = 2, point_alpha = .5, alpha = 0.7#,
    ) +
  #scale_colour_manual(values = c("#999999", "#E69F00", "#56B4E9", "#E69F00", "#F0E442", "#0072B2", "#D55E00", "#CC79A7", "#999999", "#E69F00", "#56B4E9", "#E69F00", "#F0E442", "#0072B2", "#D55E00", "#CC79A7", "#999999")) +
  geom_vline(xintercept = 16, colour="#E69F00", linewidth = 1, show.legend = TRUE) +
  geom_vline(xintercept = demografieUlm2023Median, colour="#56B4E9", linetype = "longdash", linewidth = 1, show.legend = TRUE) +
  scale_fill_viridis() +
  scale_y_discrete(limits=rev, labels=rev(listenLabels$text)) +
  scale_x_continuous(limits=c(0, 100), breaks=seq(0, 90, by=5)) +
  #labs(title = 'Altersverteilungen') +
  theme_ipsum() +
  theme(
    legend.position="none",
    panel.spacing = unit(0.1, "lines"),
    strip.text.x = element_text(size = 8),
    axis.title.y=element_blank(),
    axis.title.x=element_blank()
  )
#plotAgeListen

```

```{r fig.width=10, fig.asp=1.6, message=FALSE, warning=FALSE, results='hide', fig.keep='all', fig.align = 'center'}

plotOben <- ggarrange(
  NA, plotDemografieUlmDistr,
  labels = c(NA, NA),
  widths = c(0.1, 1),
  nrow = 1, ncol = 2
  )

plotUnten <- ggarrange(
  NA, plotAgeListen,
  labels = c(NA, NA),
  widths = c(0, 1),
  nrow = 1, ncol = 2
  )

suppressWarnings( #TODO Wird das noch benötigt?
ggarrange(
  plotOben, plotUnten,
  vjust = 0,
  heights = c(2,12),
  nrow = 2, ncol = 1
  )
)

# http://www.sthda.com/english/articles/24-ggpubr-publication-ready-plots/81-ggplot2-easy-way-to-mix-multiple-graphs-on-the-same-page/
```


Beruflicher Hintergrund/Tätigkeit: TODO



# Ausführlicher Bericht


## Altersstruktur

Da der Gemeinderat uns Ulmer:innen vertreten soll, ziehen wir die Bevölkerungsdaten aus der Ulmer Statistik 2023 [2] zum Vergleich heran.
Diese enthält Daten mit dem Stichtag 31.12.2023 mit den folgenden Eckpunkten (weiter unten findest du noch etwas mehr Analyse).

* Personen insgesamt: `r length(demografieUlm2023Distr$Alter)`
* Median-Alter: `r demografieUlm2023Median`

Grafisch dargestellt ergibt sich folgendes Bild für die Altersverteilung:

```{r echo=FALSE}
#, message=FALSE, warning=FALSE, results='hide',fig.keep='all'} TODO Zeile könnte evtl. gelöscht werden?

# NOTIZEN ZUM CODE
# ================

# Knittr Options für Chunks:
# https://yihui.org/knitr/options/


# Fabenblindenfreundliche Farbpaletten:

#http://www.cookbook-r.com/Graphs/Colors_(ggplot2)/#a-colorblind-friendly-palette
# The palette with grey:
cbPalette <- c("#999999", "#E69F00", "#56B4E9", "#009E73", "#F0E442", "#0072B2", "#D55E00", "#CC79A7")

# The palette with black:
cbbPalette <- c("#000000", "#E69F00", "#56B4E9", "#009E73", "#F0E442", "#0072B2", "#D55E00", "#CC79A7")

#https://www.datanovia.com/en/blog/ggplot-colors-best-tricks-you-will-love/#set-custom-color-palettes
anotherPalette <- c("#FFDB6D", "#C4961A", "#F4EDCA", "#D16103", "#C3D7A4", "#52854C", "#4E84C4", "#293352")

```

```{r fig.width=10, fig.height=2.3, fig.align = 'center'}

plotDemografieUlmDistr

```

TODO Bildunterschrift: orange = Wahlalter 16; blau = Medianalter `r demografieUlm2023Median`


### Kandidat:innen zur Ulmer Gemeinderatswahl

Insgesamt kandidieren für die Wahl am 9. Juni `r nrow(listen)` Kandidat_innen auf `r length(levels(listen$Liste))` Listen für den nächsten Ulmer Gemeinderat (Wahlperiode 2024-2029).

<!-- TODO evtl. off by one, da keine Geburtstage, sondern nur -jahre vorliegen. -->

Tabelle mit statistischen Altersangaben **über alle Kandidat_innen**:

```{r}

# TABELLE ALTERSSTATISTIK ALLE KANDIDAT_INNEN
# ===========================================

listen %>%
 summarise(
    "Kandidat_innen" = n(),
    "min. Alter" = min(Alter),
    "max. Alter" = max(Alter),
    "Alter, Median" = median(Alter),
    "Alter, Durchschnitt" = round(mean(Alter),1),
    "Alter, Standardabw." = round(sd(Alter))
    ) %>%
  kable(style = 'bootstrap')
  #TODO Statt hart gecodetem 16 wäre eine Funktion schöner.
  # https://stackoverflow.com/questions/64684661/can-you-change-the-r-default-table-length-when-outputting-with-the-dt-package

```


#### Vergleich Bevölkerung und alle Kanditat_innen

Grafische Darstellung der Alterstruktur aller Kandidat:innen zusammengefasst (unten) im Vergleich mit der Ulmer Bevölkerung (oben):

```{r fig.width=10, fig.asp=0.5, message=FALSE, warning=FALSE, results='hide', fig.keep='all', fig.align = 'center'}

# PLOT ULMER BEVÖLKERUNG versus ALLE KANDIDAT_INNEN (Variante: einzelne Diagramme)

plotOben <- ggarrange(
  NA, plotDemografieUlmDistr,
  labels = c(NA, NA),
  nrow = 1, ncol = 2,
  widths = c(0.062, 1) #TODO (nice to have) Verhältnis berechnen.
  )

plotUnten <- ggarrange(
  NA, plotAgeListenAlle,
  labels = c(NA, NA),
  nrow = 1, ncol = 2,
  widths = c(0, 1)
  )

suppressWarnings(
ggarrange(
  plotOben,
  plotUnten,
  nrow = 2, ncol = 1,
  heights = c(1,1),
  vjust = 0
  )
)

# http://www.sthda.com/english/articles/24-ggpubr-publication-ready-plots/81-ggplot2-easy-way-to-mix-multiple-graphs-on-the-same-page/
```


#### Vergleich der Listen


Tabelle mit Anzahl der Kandidatin_innen und statistischen Altersangaben **je Liste**:

```{r}

# TABELLE ALTERSSTATISTIK LISTEN
# ==============================

listen %>%
  group_by(Liste) %>%
  #TODO (nice to have) Nicht nach Median, z.B. alphabetisch sortieren? mutate(Liste = fct_reorder(Liste, Liste, .fun='sort(unique())')) %>%
  summarise(
    "Kandidat_innen" = n(),
    "min. Alter" = min(Alter),
    "max. Alter" = max(Alter),
    "Alter, Median" = median(Alter),
    "Alter, Durchschnitt" = round(mean(Alter),1),
    "Alter, Standardabw." = round(sd(Alter))
    ) %>%
  datatable(style = 'bootstrap', options = list(pageLength = 16))
  #TODO Statt hart gecodetem 16 wäre eine Funktion schöner.
  # https://stackoverflow.com/questions/64684661/can-you-change-the-r-default-table-length-when-outputting-with-the-dt-package

```

Grafische Darstellung je Liste (unten, `r length(levels(listen$Liste))` Kurven) im Vergleich mit der Ulmer Bevölkerung (oberes Diagramm). *TODO beschreiben, ausformulieren: Kurve -> Annährung zur bessere Darstellung. Normierung auf Fläche unter der Kurve. Da es sich um eine Annäherung und nicht um eine exakt Reprästentazion der Alterswerte handelt, verläuft die Kurz bspw. teilw. in Bereiche < 16 Jahre, also unter das Wahlalter.*

```{r fig.width=10, fig.asp=1.6, message=FALSE, warning=FALSE, results='hide', fig.keep='all', fig.align = 'center'}

plotOben <- ggarrange(
  NA, plotDemografieUlmDistr,
  labels = c(NA, NA),
  widths = c(0.1, 1),
  nrow = 1, ncol = 2
  )

plotUnten <- ggarrange(
  NA, plotAgeListen,
  labels = c(NA, NA),
  widths = c(0, 1),
  nrow = 1, ncol = 2
  )

suppressWarnings( #TODO Wird das noch benötigt?
ggarrange(
  plotOben, plotUnten,
  vjust = 0,
  heights = c(2,12),
  nrow = 2, ncol = 1
  )
)

# http://www.sthda.com/english/articles/24-ggpubr-publication-ready-plots/81-ggplot2-easy-way-to-mix-multiple-graphs-on-the-same-page/
```


### Aktueller Gemeinderat

Der aktuelle Gemeinderat (Wahlperiode 2019-2024) setzt sich aus `r length(aktRat$Alter)` Mitgliedern zusammen (40 + 1 Oberbürgermeister).

Tabelle mit statistischen Altersangaben **zum aktuellen Gemeinderat**:

```{r}

# TABELLE ALTERSSTATISTIK ALLE KANDIDAT_INNEN
# ===========================================

aktRat %>%
  summarise(
    "Mitglieder" = n(),
    "min. Alter" = min(Alter),
    "max. Alter" = max(Alter),
    "Alter, Median" = median(Alter),
    "Alter, Durchschnitt" = round(mean(Alter),1),
    "Alter, Standardabw." = round(sd(Alter))
    ) %>%
  kable(style = 'bootstrap')
  #TODO Statt hart gecodetem 16 wäre eine Funktion schöner.
  # https://stackoverflow.com/questions/64684661/can-you-change-the-r-default-table-length-when-outputting-with-the-dt-package

```

Grafische Darstellung im Vergleich mit der Ulmer Bevölkerung (oben) der Altersstruktur des aktuellen Gemeinderats (mitte) und des aktuellen Gemeinderats, wenn er dieses Jahr gewählt werden würde ("-5 Jahre", unten):

```{r fig.width=10, fig.asp=1, fig.align = 'center'}

plotAktRatMinus5 <- aktRat %>%
  mutate(Alter = Alter - 5) %>%
  mutate(Fraktion = paste0('Gemeinderat\n2019-2024\n-5 Jahre\n(n = ', length(Alter), ',\nMedian = ', median(Alter), ')')) %>%
  ggplot(aes(x = Alter, y = Fraktion)) + #, fill = after_stat(x))) +
  geom_density_ridges_gradient(
    scale = 45,
    rel_min_height = 0.01,
    bandwidth = 1.5,
    quantile_lines = TRUE,
    vline_color = c("#56B4E9"),
    vline_width = 1.5,
    quantile_fun = median,
    jittered_points = TRUE, #https://cran.r-project.org/web/packages/ggridges/vignettes/introduction.html
    position = position_points_jitter(width = 0.7, height = 0),
    point_shape = 20, #https://ggplot2.tidyverse.org/reference/aes_linetype_size_shape.html
    point_size = 2, point_alpha = .5, alpha = 0.7
    ) +
  geom_vline(xintercept = 16, colour="#E69F00", linewidth = 0.8) +
  geom_vline(xintercept = demografieUlm2023Median, colour="#56B4E9", linetype = "longdash", linewidth = 0.8) +
  #scale_fill_viridis() +
  #scale_y_discrete(limits=rev, labels=rev(listenLabels$text)) +
  scale_x_continuous(limits=c(0,100), breaks=seq(0, 90, by=5)) +
  #labs(title = 'Altersverteilung Ulmer Bevölkerung') +
  theme_ipsum() +
  theme(
    legend.position="none",
    panel.spacing = unit(0.1, "lines"),
    strip.text.x = element_text(size = 8),
    axis.title.y=element_blank(),
    #axis.title.x=element_blank()
  )
#plotAktRatMinus5
```

```{r fig.width=10, fig.asp=0.6, message=FALSE, warning=FALSE, results='hide', fig.keep='all', fig.align = 'center'}

plotOben <- ggarrange(
  NA, plotDemografieUlmDistr,
  labels = c(NA, NA),
  nrow = 1, ncol = 2,
  widths = c(0, 1)
  )

plotUnten <- ggarrange(
  NA, plotAktRat,
  labels = c(NA, NA),
  widths = c(0, 1),
  nrow = 1, ncol = 2
  )

plotGanzUnten <- ggarrange(
  NA, plotAktRatMinus5,
  labels = c(NA, NA),
  widths = c(0, 1),
  nrow = 1, ncol = 2
  )

suppressWarnings(
ggarrange(
  plotOben,
  plotUnten,
  plotGanzUnten,
  nrow = 3, ncol = 1,
  vjust = 0,
  heights = c(1,1,1)
  )
)

# http://www.sthda.com/english/articles/24-ggpubr-publication-ready-plots/81-ggplot2-easy-way-to-mix-multiple-graphs-on-the-same-page/
```


### Ulmer Bevölkerung und Wahlberechtigte


<!--
#TODO Dezimalpunkte in der Zahlenausgabe
#TODO Altersgruppen/Quantile, evtl. als Tabelle.
-->


Wohnbevölkerung:

  * Gesamt: `r if (sum(demografieUlm2023$Wohnbevölkerung) == length(demografieUlm2023Distr$Alter)) {gesamt = sum(demografieUlm2023$Wohnbevölkerung); gesamt} else print("FEHLER: Ups, da ist was schief gegangen.")`
  * unter dem Wahlalter von 16 Jahren : `r { unterWahlalter = sum(demografieUlm2023$Wohnbevölkerung[demografieUlm2023$Alter.von <= 15]); unterWahlalter }` (`r round(( unterWahlalter / gesamt )*100, 1)` %)
  * über 16 Jahre: `r { imWahlalter = gesamt - unterWahlalter; imWahlalter }` (`r round(( imWahlalter/gesamt )*100, 1)` %), von diesen:
    * Anteil bis unter Median-Alter der Gesamtbevölkerung (16 bis unter `r demografieUlm2023Median` Jahre): `r sum(demografieUlm2023$Wohnbevölkerung[demografieUlm2023$Alter.von >= 16 & demografieUlm2023$Alter.von < demografieUlm2023Median])` (`r round(( sum(demografieUlm2023$Wohnbevölkerung[demografieUlm2023$Alter.von >= 16 & demografieUlm2023$Alter.von < demografieUlm2023Median]) / gesamt )*100, 1)` % der Gesamtbevölkerung bzw.  `r round(( sum(demografieUlm2023$Wohnbevölkerung[demografieUlm2023$Alter.von >= 16 & demografieUlm2023$Alter.von < demografieUlm2023Median]) / imWahlalter )*100, 1)` % der ab 16-jährigen).
    * Anteil ab Median-Alter Gesamtbevölkerung (ab `r demografieUlm2023Median` Jahre): `r sum(demografieUlm2023$Wohnbevölkerung[demografieUlm2023$Alter.von >= demografieUlm2023Median])` (`r round(( sum(demografieUlm2023$Wohnbevölkerung[demografieUlm2023$Alter.von >= demografieUlm2023Median]) / gesamt )*100, 1)` % der Gesamtbevölkerung bzw. `r round(( sum(demografieUlm2023$Wohnbevölkerung[demografieUlm2023$Alter.von >= demografieUlm2023Median]) / imWahlalter )*100, 1)` % der ab 16-jährigen).
    * Von 16 bis unter 18 Jahren: `r sum(demografieUlm2023$Wohnbevölkerung[demografieUlm2023$Alter.von >= 16 & demografieUlm2023$Alter.von < 18])` (`r round(( sum(demografieUlm2023$Wohnbevölkerung[demografieUlm2023$Alter.von >= 16 & demografieUlm2023$Alter.von < 18]) / imWahlalter )*100, 1)` %).


Wahlberechtigte:

* Gesamt: `r wahlberechtigte`, wodurch sich folgende Anteile ergeben:
  * `r round(( wahlberechtigte/gesamt )*100, 1)` % der gesamten Wohnbevölkerung sind wahlberechtigt.
  * Von der Wohnbevölkerung ab 16 Jahren/im Wahlalter sind `r round(( wahlberechtigte / imWahlalter )*100, 1)` % wahlberechtigt.


Vergleich mit Baden-Württemberg, nach Schätzungen des Statistischen Landesamtes [5] (Werte also ungefähr):

* Gesamtbevölkerung: 11,3 Millionen [6]
* Wahlberechtigte: 8,6 Millionen (`r round(( 8.6 / 11.3 )*100, 1)` %; 7,8 Mio. Deutsche, 0,8 Mio. Unionsbürger_innen).
* Wahlberechtigte unter 18 Jahren: 190.000 (2,3 % der Wahlberechtigten).
* "Insgesamt sind ca. 10,9 % der wahlberechtigten Bevölkerung Baden-Württembergs zwischen 16 und 24 Jahren. In den Parlamenten ist diese Altersgruppe allerdings kaum vertreten, so sind derzeit im Landtag nur 0,6 % und im Bundestag nur 0,8 % der Abgeordneten unter 25 Jahren."


Zum Datensatz:

* Quelle Wohnbevölkerung: Ulmer Statistik 2023 [2], mit Stichtag 31.12.2023.
  * Auflösung der Daten: Altersgruppen von je 1 Jahr, ab 0 Jahren.
  * Letzter Datenpunkt enthält alle Personen 90 Jahre und älter, deshalb sieht man hier ein Ausreißer nach oben.
* Quelle Anzahl Wahlberechtigten: SWP [6].


Grafische Darstellung der Altersstruktur der Ulmer Wohnbevölkerung:

```{r fig.width=7, fig.asp=0.33, fig.align = 'center'}

plotAgeUlm2023Distr <- ggplot(demografieUlm2023Distr, aes(Alter)) + 
  geom_histogram(binwidth = 1) +
  scale_x_continuous(breaks=seq(0, 90, by=10))

plotAgeUlm2023Distr

# Zum Vergleich hier optional eine Darstellung der ursprünglichen Daten aus [2]:
#plotAgeUlm2023 <- ggplot(demografieUlm2023, aes(Alter.von, Wohnbevölkerung)) + 
#  geom_col(width = 0.5)
#
#plotAgeUlm2023


```

Alternativ stellt das Statstische Bundesamt (DESTATIS) in der GENESIS-Datenbank folgende Altersdaten mit akttuell letztem Stand vom 31.12.2022 [3] zur Verfügung. Diese Daten sind also etwas älter und vor allem weniger fein aufgelöst. Alle Auswertungen in diesem Bericht basieren auf den Daten der Ulmer Statistik 2023, für Interessierte dennoch eine kurze Vorstellung:

Wohnbevölkerung DESTATIS:

* Gesamtzahl: `r sum(demografieUlmZehner$Personen)`

Grafische Darstellung der Altersstruktur der Ulmer Wohnbevölkerung nach DESTATIS-Datensatz:

```{r fig.width=7, fig.asp=0.4, fig.align = 'center'}
plotAgeUlm2022DES <- ggplot(demografieUlmZehner, aes(AltersgruppeZehner, Personen)) + 
  geom_col(width = 0.8)

plotAgeUlm2022DES


```


## Beruflicher Hintergrund

```{r}

# BERUFSANGABEN REDAKTIONELL BEREINIGEN:
#  * gegenderte Bezeichnungen
#  * rausschmeißen "i.R." "selbst." 

listen <- listen %>%
  mutate(Beruf = replace(Beruf, Beruf == "Student" | Beruf == 'Studentin', "Student_in")) %>%
  mutate(Beruf = replace(Beruf, Beruf == "Schüler" | Beruf == 'Schülerin', "Schüler_in")) %>%
  mutate(Beruf = replace(Beruf, Beruf == "Auszubildender" | Beruf == 'Auszubildende', "Auszubildende_r")) %>%
  mutate(Beruf = replace(Beruf, Beruf == "Arzt" | Beruf == 'Ärztin' | Beruf == 'Ärztin i.R.', "Ärzt_in")) %>%
  mutate(Beruf = replace(Beruf, Beruf == "Architekt" | Beruf == 'Architektin' | Beruf == "Freie Architektin", "Architekt_in")) %>%
  mutate(Beruf = replace(Beruf, Beruf == "Fraktionsgeschäftsführer" | Beruf == 'Fraktionsgeschäftsführerin', "Fraktionsgeschäftsführer_in")) %>%
  mutate(Beruf = replace(Beruf, Beruf == "Lehrer" | Beruf == 'Lehrerin' | Beruf == "Lehrer i.R." | Beruf == "Gymnasiallehrer" | Beruf == "Gymnasiallehrerin" | Beruf == "Kunstlehrerin", "Lehrer_in")) %>%
    mutate(Beruf = replace(Beruf,Beruf == "techn. Oberlehrer i.R." | Beruf == "techn. Oberlehrerin", "Berufsschullehrer_in")) %>%
  mutate(Beruf = replace(Beruf, Beruf == "Dipl. Betriebswirt (BA)" | Beruf == 'Dipl.- Betriebswirt (BA)' | Beruf == "	Dipl.-Betriebswirt (BA)", "Dipl. Betriebswirt_in (BA)")) %>%
  mutate(Beruf = replace(Beruf, Beruf == "selbst. Dipl.-Informatiker" | Beruf == 'Dipl.-Informatikerin', "Dipl.-Informatiker_in")) %>%
  mutate(Beruf = replace(Beruf, Beruf == "selbständig", "selbstständig")) %>%
  mutate(Beruf = replace(Beruf, Beruf == "Unternehmer" | Beruf == "Einzelunternehmer" | Beruf == "selbst. Unternehmer" | Beruf == "selbst. Unternehmerin" | Beruf == "Unternehmer IT-Services", "Unternehmer_in")) %>%
  mutate(Beruf = replace(Beruf, Beruf == "Geschäftsführer" | Beruf == "Geschäftsführerin", "Geschäftsführer_in")) %>%
  mutate(Beruf = replace(Beruf, Beruf == "Bankkaufmann" | Beruf == "Bankkauffrau", "Bankkaufleute")) %>%
  mutate(Beruf = replace(Beruf, Beruf == "Rechtsanwalt" | Beruf == "Rechtsanwältin" | Beruf == "Rechtsanwältin i.R.", "Rechtsanwält_in")) %>%
  mutate(Beruf = replace(Beruf, Beruf == "Rechtsanwaltsfach- angestellte", "Rechtsanwaltsfachangestellte")) %>%
  mutate(Beruf = replace(Beruf, Beruf == "kaufm. Angestellter", "kaufm. Angestellte_r")) %>%
  mutate(Beruf = replace(Beruf, Beruf == "Kaufmann" | Beruf == "IT-Systemkaufmann" | Beruf == "Speditionskaufmann" | Beruf == "selbst. Kaufmann", "Kaufleute")) %>%
  #mutate(Beruf = replace(Beruf, Beruf == "" | Beruf == "", "")) %>%
  #mutate(Beruf = replace(Beruf, Beruf == "" | Beruf == "", "")) %>%
  #mutate(Beruf = replace(Beruf, Beruf == "" | Beruf == "", "")) %>%
  mutate(Beruf = replace(Beruf, Beruf == "Psychologe" | Beruf == 'Psychologin' | Beruf == "Sportpsychologe" | Beruf == "Psychologin (B.sc.)", "Psycholog_in"))
#Psychologische Beraterin i.R.? Psychologische Psychotherapeutin?
```

In der Bekanntmachung der Wahlvorschläge [1] wird "Beruf oder Stand" angegeben.
Wertet man dieses Datenfeld aus, ergeben sich für die `r nrow(listen)` Kandidat_innen erstmal `r length(unique(listen$BerufAngabe))` verschiedene Berufsangaben.
Nach unserer ersten redaktionellen Bereinigung (siehe Code) erhalten wir `r length(unique(listen$Beruf))` verschiedene Angaben zu Ausbildung, Beruf bzw. Tätigkeit, die in der folgenden Tabelle zusammengefasst werden.
Diese Bereinigung haben wir noch nicht vollständig abgeschlossen.
Die vollständige Liste, die alle angegebenen Berufe enthält, findet sich der [Datei kandidat_innen-2024-09-06.csv auf GitHub](https://github.com/semaphor/politische-demografie-ulm/blob/main/daten/kandidat_innen-2024-09-06.csv).


``` {r}
# Redaktionelle Zusammenfassung:
berufe <- listen %>%
            group_by(Beruf) %>%
            summarise(n = n()) %>%
            arrange(desc(n))

berufe %>%
  datatable(style = 'bootstrap', filter = 'top')

```


<!-- TODO Evtl. noch ein Abschnitt zu "Future Work" -->


# Vorgehensweise, Quellen und Autor_innen


Datenverarbeitung und Visualisierung mit der Statistiksoftware R.
Automatisierte Erstellung des reproduzier- und nachvollziehbaren Berichts (diese Website) mit R Markdown.
Veröffentlichung im Web mit GitHub (Actions).
Tausend Dank an alle Autor_innen der unzähligen genutzten freien Softwarepakte!

Daten und nachvollziehbare Datenverarbeitung auf GitHub: <https://github.com/semaphor/politische-demografie-ulm>

<!-- TODO (nice to have) automatische und verlinkte Referenzen zu den Quellen, https://bookdown.org/ewhayewon1123/seoyewon/footnotes-and-citations.html#citations. -->

Quellen:

* [1] Öffentliche Bekanntmachung der Wahlvorschläge zur Wahl des Gemeinderats und der Ortschaftsräte am 09. Juni 2024, Stadt Ulm, 04.04.2024, [PDF](https://www.ulm.de/-/media/ulm/zdv/downloads/oeffentliche-bekanntmachungen/2024/april-2024/20240404zugelassene-wahlvorschlge-zur-wahl-des-gemeinderats-und-der-ortschaftsrte-am-09-juni-2024sig.pdf)
* [2] Die "Ulmer Statistik 2023" würde noch feiner aufgelöste und aktuellere Daten zur Alterstruktur enthalten [PDF](https://www.ulm.de/-/media/ulm/bd/bd-iv/statistik-und-wahlen/statistik/downloads/2023-ulmer-statistik-red/2023-ulmer-statistik-red1.pdf)
* [3] Tabelle 12411-0018 "Bevölkerung: Kreise, Stichtag, Geschlecht, Altersgruppen" für "Ulm, kreisfreie Stadt" (Code 08421), per 31.12.2022, Statistisches Bundesamt, [Website](https://www-genesis.destatis.de/genesis//online?operation=table&code=12411-0018&bypass=true&levelindex=0&levelid=1716154099952#abreadcrumb)
* [4] Zusammensetzung Ulmer Gemeinderat Wahlperiode 2019-2024:
  * Webseiten der Stadt Ulm, [Website](https://www.ulm.de/rathaus/stadtpolitik/gemeinderat)
  * Alter: Internetrecherche, diverse Quellen (auf Nachfrage bei den Autor\*innen)
* [5] Baden-Württemberg vor den Kommunalwahlen 2024, Monja Rinderle, Dirk Eisenreich, 
Statistisches Monatsheft Februar 2024, Statistisches Landesam Baden-Württemberg, [PDF](https://www.statistik-bw.de/Service/Veroeff/Monatshefte/PDF/Beitrag24_02_01.pdf)/ [Website](https://www.statistik-bw.de/Service/Veroeff/Monatshefte/20240201)
* [6] Es geht los! Die Unterlagen werden verschickt, 10.5.2024, Chirin Kolb, SWP, [Website](https://www.swp.de/lokales/ulm/kommunalwahl-in-ulm-es-geht-los-mit-der-wahl-73755939.html?refreshSession=1)
* [7] Bevölkerung nach Nationalität – vierteljährlich, Statistisches Landesam Baden-Württemberg, [Website](https://www.statistik-bw.de/BevoelkGebiet/Bevoelkerung/01035055.tab?R=LA)


Lizenz: [CC BY 4.0, Namensnennung und Verlinkung](https://creativecommons.org/licenses/by/4.0/)

Von: Jakob Pietron, Simon Lüke ([datalove/UlmAPI](http://www.ulmapi.de/) im [temporärhaus](https://temporaerhaus.de/))

Kontakt: datenanalyse-gemeinderat ÄTT resolution1.net

TODO Können wir hier die Anschrift vom temporärhaus oder die vn der Open Knowledge Foundation Deutschland e.V. (wie beim https://www.ulmapi.de/mobil-o-mat/#impressum) angeben?

\
\
\
**Fußnoten**