---
title: "ENTWURF | Datenanalyse zur Ulmer Gemeinderatswahl 2024"
subtitle: "Vergleich Altersstruktur von Bevölkerung, Wahllisten und Gemeinderat"
date: "30.5.2024"
author: "Simon Lüke, Jakob Pietron"
bibliography: quellen.bib
csl: eva-berlin-konferenz.csl
link-citations: true
lang: de-DE
output:
  html_document:
    toc: true
    code_folding: hide
    number_sections: true
  pdf_document:
    toc: true
    number_sections: true
header-includes:
  - \usepackage{icomma}
---

```{r message=FALSE}

# DIE SCHULTERN VIELER ANDERER, DANKE
# ===================================

library(ggridges)
library(ggplot2)
library(knitr)
library(viridis)
library(hrbrthemes)
library(dplyr)
library(DT)
library(forcats)
library(ggpubr)
library(ragg)


# OPTIONEN
# ========

# R:
# https://stat.ethz.ch/R-manual/R-devel/library/base/html/options.html
options(
  OutDec = ",",
  #warn = 10, # Auf negativen Wert setzen, um alle Warnungen zu unterdrücken.
  #TODO in den R chunks Einstellung für warn, error, message prüfen und sauber setzen.
  useFancyQuotes = "UTF-8"
  )

# Knittr:
# https://yihui.org/knitr/options/
# https://yihui.org/knitr/hooks/
knit_hooks$set(inline = function(x) {
  prettyNum(x, big.mark=".")
})
#TODO Funktioniert das auch global für den output der R chunks?


# DATEN EINLESEN UND AUFBEREITEN
# ==============================

# Lokal wird/wurde zur Datenminimierung einmalig clean.R auf unseren Ausgangsdaten ausgeführt.


# KANDIDAT_INNEN/LISTEN:
#TODO Lfd.-Nr. wieder reinnehmen?
listen <- read.csv('daten/kandidat_innen-2024-09-06.csv')
colnames(listen) <- c('Beruf', 'Geburtsjahr', 'Stadtteil', 'Liste')
listen$Stadtteil <- as.factor(listen$Stadtteil)
listen$Liste <- as.factor(listen$Liste)
# Alter aus Geburtsjahr errechnen:
listen <- listen %>% mutate(Alter = 2024 - Geburtsjahr)
# Urspr. Berufsangabe in neue Spalte sichern:
listenHelper <- cbind(NA, listen$Beruf, listen)
names(listenHelper) <- c("Tätigkeit", "BerufAngabe", names(listen))
listen <- listenHelper
rm(listenHelper)
# Nach Median aufsteigend sortieren (schonmal hier, wird in den meisten Plots so gemacht):
listen <- listen %>% 
  mutate(Liste = fct_reorder(Liste, Alter, .fun='median'))
# n zählen:
listenLabels <- listen %>%
  group_by(Liste) %>%
  summarise(n = n()) %>%
  mutate(text = paste0(Liste, ' (n=', n, ')'))


# WAHLBERECHTIGTE:
#TODO offizielle Quelle finden/anfragen
wahlberechtigte=92000 # SWP-Artikel [@swp:wahlunterlagen]


#AKTUELLER GEMEINDERAT:
aktRat <- read.csv('daten/aktueller_gemeinderat_2024-03.csv')
aktRat <- aktRat %>% mutate(Alter = 2024 - Geburtsjahr)


# ALTER ULM, Ulmer Statisitik 2023:
demografieUlm2023 <- read.csv('daten/demografie_ulm-2023-12-31-ulmer_statistik.csv')
names(demografieUlm2023)[11] <- "Wohnbevölkerung"
# Upsampling, so irgendwie (das geht sicher besser?)
demografieUlm2023Distr <- vector()
for (i in seq_along(demografieUlm2023$Wohnbevölkerung)) {
  demografieUlm2023Distr <- c(demografieUlm2023Distr, rep(demografieUlm2023$Alter.von[i], round(demografieUlm2023$Wohnbevölkerung[i])))
}
demografieUlm2023Distr <- as.data.frame(demografieUlm2023Distr)
demografieUlm2023Distr <- cbind(demografieUlm2023Distr,'Ulm')
names(demografieUlm2023Distr) <- c('Alter', 'Liste')
demografieUlm2023Distr <- cbind(NA, NA, NA, NA, NA, demografieUlm2023Distr)
names(demografieUlm2023Distr) <- c('Tätigkeit', 'BerufAngabe', 'Beruf', 'Geburtsjahr', 'Stadtteil', 'Alter', 'Liste')

# Extra data.frame: listen + demografieUlmDistr:
listenMitDemografieUlm2023 <- rbind(demografieUlm2023Distr, listen)

# Median ermitteln:
demografieUlm2023Median = median(demografieUlm2023Distr$Alter)


# ALTER ULM, DESTATIS:
demografieUlmGenderBi <- read.csv('daten/demografie_ulm-2022-12-31-statistisches_bundesamt.csv')
demografieUlmGenderBi$Geschlecht <- as.factor(demografieUlmGenderBi$Geschlecht)
# Nur zwei Geschlechter? Raus damit:
demografieUlmAnzAltersgruppen <- length(unique(demografieUlmGenderBi$Altersgruppe))
demografieUlmMtx <- matrix(nrow = demografieUlmAnzAltersgruppen, ncol = 2)
demografieUlmMtx[,1] <- sort(unique(demografieUlmGenderBi$Altersgruppe))
for (pos in seq(demografieUlmAnzAltersgruppen)) {
  demografieUlmMtx[pos,2] <- sum(demografieUlmGenderBi$Personen[demografieUlmGenderBi$Altersgruppe == demografieUlmMtx[pos,1]])
}
demografieUlm <- data.frame(demografieUlmMtx)
names(demografieUlm) <- names(demografieUlmGenderBi)[2:3]
# Altersgruppen in Schritten von zehn Jahren:
demografieUlm <- demografieUlm %>% mutate(AltersgruppeZehner = cut(Altersgruppe, breaks = seq(from = 0, to = 80, by = 10), right = FALSE))
levels(demografieUlm$AltersgruppeZehner)[levels(demografieUlm$AltersgruppeZehner) == "[70,80)"]  <- "[70,...)" 
demografieUlmZehner <- demografieUlm %>% select(any_of(c("AltersgruppeZehner", "Personen"))) %>%
  group_by(AltersgruppeZehner) %>% 
  summarise(across(everything(), sum))
rm(pos, demografieUlmMtx, demografieUlmAnzAltersgruppen)
# Upsampling, so irgendwie (das geht sicher besser?)
demografieUlmDistr <- vector()
for (i in seq_along(demografieUlm$Personen)) {
  mittleresAlter <- demografieUlm$Altersgruppe[i] + (demografieUlm$Altersgruppe[i+1] - demografieUlm$Altersgruppe[i]) / 2
  if (is.na(mittleresAlter)) mittleresAlter <- 75
  demografieUlmDistr <- c(demografieUlmDistr, rep(mittleresAlter ,round(demografieUlm$Personen[i])))
}
demografieUlmDistr <- as.data.frame(demografieUlmDistr)
demografieUlmDistr <- cbind(NA, NA, NA, NA, 'Ulm', demografieUlmDistr)
names(demografieUlmDistr) <- c('BerufAngabe', 'Beruf', 'Geburtsjahr', 'Stadtteil', 'Liste', 'Alter')

```

```{r echo=FALSE}

# NOTIZ Fabenblindenfreundliche Farbpaletten:

#http://www.cookbook-r.com/Graphs/Colors_(ggplot2)/#a-colorblind-friendly-palette
# The palette with grey:
cbPalette <- c("#999999", "#E69F00", "#56B4E9", "#009E73", "#F0E442", "#0072B2", "#D55E00", "#CC79A7")

# The palette with black:
cbbPalette <- c("#000000", "#E69F00", "#56B4E9", "#009E73", "#F0E442", "#0072B2", "#D55E00", "#CC79A7")

#https://www.datanovia.com/en/blog/ggplot-colors-best-tricks-you-will-love/#set-custom-color-palettes
anotherPalette <- c("#FFDB6D", "#C4961A", "#F4EDCA", "#D16103", "#C3D7A4", "#52854C", "#4E84C4", "#293352")

```

<!-- Hier ganz kurzer kursiver Text zum Geleit. -->

# Überblick Altersstruktur

Um die Altersstruktur der zur Wahl stehenden Listen und Kandidat_innen Vergleichen zu können wird in diesem Bericht als Alters-Mittelwert der Median verwendet (den umganssprachlich mit Mittelwert oft gemeinten Durchschnitt[^1] findet man zum Vergleich unter "Ausführlicher Bericht"). Diesen Median erhält man, wenn man alle Personen der gewünschten Gruppe dem Alter nach in einer Reihe aufstellt und die Person in der Mitte der Reihe nach ihrem Alter fragt. **Die mittlere Ulmerin ist damit aktuell `r demografieUlm2023Median` Jahre alt** und die eine Hälfte der Ulmer:innen ist jünger, die andere Hälfte älter als `r demografieUlm2023Median`. Ein weiterer wichtiger Wert ist natürlich das **Wahlalter von 16 Jahren**, ab dem man bei dieser Wahl in Baden-Württemberg wählen gehen darf und gewählt werden kann[^2].

[^1]: Also die Summe der jeweiligen Werte geteilt durch ihre Anzahl; siehe [arithmetischer Mittelwert](#0).

[^2]: Baden-Württemberg nimmt mit diesem niedrigen Wahlalter übrigens bundesweit eine Vorreiterrolle ein [@statlabw:kommwahlen2024].

<!-- TODO hier kurz Motivation Frage der Motivation -> Repräsentation. -->

Die **`r nrow(listen)` am 9. Juni zur Wahl stehenden Kandidat_innen sind im Mittel `r median(listen$Alter)` Jahre alt** bzw. gemittelt `r abs(demografieUlm2023Median - median(listen$Alter))` Jahre älter als die Ulmer Wohnbevölkerung. Die jüngste Kandidatin ist `r min(listen$Alter)`, der älteste `r max(listen$Alter)`.

Zum Vergleich: Die 41 Mitglieder des aktuellen Gemeinderats (Wahlperiode 2019-2024) sind zwischen `r min(aktRat$Alter)` und `r max(aktRat$Alter)` Jahre alt und der Alters-Median liegt bei `r median(aktRat$Alter)`. Also ist **der aktuelle Gemeinderat im Mittel um `r abs(demografieUlm2023Median - median(aktRat$Alter))` Jahre älter als die Ulmer:innen**. Das gilt für dieses Jahr, in dem der nächste Rat gewählt wird. Bei seiner Wahl 2019 war der aktuelle Gemeinderat natürlich 5 Jahre jünger, wobei die Ulmer Bevölkerung annähreungsweise (TODO unten im ausführlichen Bericht noch belegen) dieselbe Altersstruktur wie heute hatte. <!-- ... und damit wäre er immer noch `r abs(demografieUlm2023Median - median(aktRat$Alter)) - 5` Jahre älter die aktuelle Ulmer Bevölkerung. --> Der Anfang Dezember neu gewählte Oberbürgermeister und damit das 41. Ratsmitglied ist übrigens `r aktRat$Alter[aktRat$Fraktion == "OB"]` Jahre alt.

Die folgenden Grafik zeigt die Altersverteilung der zur Wahl stehenden Kandidat_innen (mitte) im Vergleich mit der Ulmer Bevölkerung (oben) und dem aktuellen Gemeinderat (unten). Dazu enthalten diese und allen weiteren Grafiken die folgenden Informationen:

-   Die *schwarzen Punkte* auf der x-Achse markieren das Alter jeder einzelnen Person der jeweiligen Gruppe. Allerdings nicht für die Ulmer Bevölkerung, denn die Darstellung von `r length(demografieUlm2023Distr$Alter)` Punkten würde nur eine dicke schwarze Linie ergeben, die wenig aussagt.
-   Die *schwarzen Kurven* stellen annäherungsweise die jeweilige Altersverteilung dar, fassen also sozsuagen die Punkte auf der x-Achse zusammen.
-   Die etwas *dickeren blauen Linien* zeigen das Median-Alter der jeweiligen Personengruppe an.
-   Die *gestrichelte blaue Linie* markiert durchgehend das Median-Alter der Ulmer Bevölkerung (`r demografieUlm2023Median` Jahre).
-   Die orange Linie markiert das Wahlalter 16.

```{r fig.width=10, fig.asp=0.8, message=FALSE, warning=FALSE, results='hide', fig.keep='all', fig.align = 'center'}

# PLOT ULMER BEVÖLKERUNG
# ======================

#TODO Hohen leeren Bereich unterhalb x-Achse verkleinern.
#TODO Verbesserung: Quantile einzeichnen.
#TODO bandwidth = in allen Plots und immer = 1.5

plotDemografieUlmDistr <- demografieUlm2023Distr %>%
  mutate(Liste = paste0('Ulm\n(n = ', length(demografieUlm2023Distr$Alter), ')')) %>%
  ggplot(aes(x = Alter, y = Liste)) +
  geom_density_ridges_gradient(
    bandwidth = 1.5,
    scale = 45,
    rel_min_height = 0.01,
    quantile_lines = TRUE,
    vline_color = c("#56B4E9"),
    vline_width = 1.5,
    quantile_fun = median
    ) +
  geom_vline(xintercept = 16, colour="#E69F00", linewidth = 0.8) +
  geom_vline(xintercept = demografieUlm2023Median, colour="#56B4E9", linetype = "longdash", linewidth = 0.8) +
  #scale_fill_viridis() +
  #scale_y_discrete(limits=rev, labels=rev(listenLabels$text)) +
  scale_x_continuous(limits=c(0, 100), breaks=seq(0, 90, by=5)) +
  #labs(title = 'Altersverteilung Ulmer Bevölkerung') +
  theme_ipsum() +
  theme(
    legend.position="none",
    panel.spacing = unit(0.1, "lines"),
    strip.text.x = element_text(size = 8),
    axis.title.y=element_blank(),
    axis.title.x=element_blank()
  )
#plotDemografieUlmDistr


# PLOT ALLE KANDIDAT_INNEN
# ========================

#TODO (nice to have) Quantile einzeichnen.

#TODO (nice to have) Vereinzelte Codeblöcke zusammenfassen.

plotAgeListenAlle <- listen %>%
  mutate(Liste = paste0('Alle Kandidat_innen\n(n = ', length(listen$Alter), ')')) %>%
  ggplot(aes(x = Alter, y = Liste)) +
  geom_density_ridges_gradient(
    scale = 45, 
    rel_min_height = 0.01, 
    bandwidth = 1.5,
    quantile_lines = TRUE,
    vline_color = c("#56B4E9"),
    vline_width = 1.5,
    quantile_fun = median,
    jittered_points = TRUE, #https://cran.r-project.org/web/packages/ggridges/vignettes/introduction.html
    position = position_points_jitter(width = 0.7, height = 0),
    point_shape = 20, #https://ggplot2.tidyverse.org/reference/aes_linetype_size_shape.html
    point_size = 2, point_alpha = .5, alpha = 0.7#,
    ) +
  geom_vline(xintercept = 16, colour="#E69F00", linewidth = 0.8, show.legend = TRUE) +
  geom_vline(xintercept = demografieUlm2023Median, colour="#56B4E9", linetype = "longdash", linewidth = 0.8, show.legend = TRUE) +
  scale_fill_viridis() +
  #scale_y_discrete(limits=rev, labels=rev(listenLabels$text)) +
  scale_x_continuous(limits=c(0, 100), breaks=seq(0, 90, by=5)) +
  theme_ipsum() +
  theme(
    legend.position="none",
    panel.spacing = unit(0.1, "lines"),
    strip.text.x = element_text(size = 8),
    axis.title.y=element_blank(),
    axis.title.x=element_blank()
  )
#plotAgeListenAlle


# PLOT AKTUELLER GEMEINDERAT
# ==========================

plotAktRat <- aktRat %>%
  mutate(Fraktion = paste0('Gemeinderat\n2019-2024\n(n = ', length(Alter), ')')) %>%
  # ',\nMedian = ', median(Alter),
  ggplot(aes(x = Alter, y = Fraktion)) + #, fill = after_stat(x))) +
  geom_density_ridges_gradient(
    scale = 45,
    rel_min_height = 0.01,
    bandwidth = 1.5,
    quantile_lines = TRUE,
    vline_color = c("#56B4E9"),
    vline_width = 1.5,
    quantile_fun = median,
    jittered_points = TRUE, #https://cran.r-project.org/web/packages/ggridges/vignettes/introduction.html
    position = position_points_jitter(width = 0.7, height = 0),
    point_shape = 20, #https://ggplot2.tidyverse.org/reference/aes_linetype_size_shape.html
    point_size = 2, point_alpha = .5, alpha = 0.7
    ) +
  geom_vline(xintercept = 16, colour="#E69F00", linewidth = 0.8) +
  geom_vline(xintercept = demografieUlm2023Median, colour="#56B4E9", linetype = "longdash", linewidth = 0.8) +
  #scale_fill_viridis() +
  #scale_y_discrete(limits=rev, labels=rev(listenLabels$text)) +
  scale_x_continuous(limits=c(0,100), breaks=seq(0, 90, by=5)) +
  #labs(title = 'Altersverteilung Ulmer Bevölkerung') +
  theme_ipsum() +
  theme(
    legend.position="none",
    panel.spacing = unit(0.1, "lines"),
    strip.text.x = element_text(size = 8),
    axis.title.y = element_blank(),
    axis.title.x = element_blank()
  )
#plotAktRat


# Darstellung aller drei Plos in einer Grafik:

plotOben <- ggarrange(
  NA, plotDemografieUlmDistr,
  labels = c(NA, NA),
  nrow = 1, ncol = 2,
  widths = c(0.062, 1)
  )

plotMitte <- ggarrange(
  NA, plotAgeListenAlle,
  labels = c(NA, NA),
  nrow = 1, ncol = 2,
  widths = c(0, 1)
  )

plotUnten <- ggarrange(
  NA, plotAktRat,
  labels = c(NA, NA),
  widths = c(0.062, 1),
  nrow = 1, ncol = 2
  )

suppressWarnings(
ggarrange(
  plotOben,
  plotMitte,
  plotUnten,
  nrow = 3, ncol = 1,
  vjust = 0,
  heights = c(1,1,1)
  )
)

```

An den Altersverteilung erkennt man, dass bei der Ulmer Bevölkerung ein Schwerpunkt bei den 20- bis 40-jährigen liegt. TODO Quantile. Bei den zur Wahl stehenden Kandidat:innen liegt der Schwerpunkt bei den 50- bis 70-jährigen liegt. Beim aktuellen Gemeinderat ... TODO

Für die anstehende Wahl und die Frage wie der Gemeinderat die Bevölkerung altersmäßig repräsentiert wäre interessant zu ermitteln, ob von den zur Wahl stehenden Kandidat:innen in Ulm üblicher Weise überproportional viele der älteren gewählt werden? Dafür liegen öffentlich auffindbar zwar die Wahlvorschläge von 2019 vor, allerdings leider ohne Angabe der Geburtsjahre. Damit kann zur Beantwortung dieser Fragestellung hier leider kein konkreter Vergleich anhand der letzten Wahl präsentiert werden und es stehen der Leser:in nur die oben stehenden Darstellungen zur Verfügung.

Welches Bild ergibt sich nun, wenn man auf die Alterststruktur der `r length(levels(listen$Liste))` Listen schaut? **Im Median sind nur 2 der 16 Listen jünger als die Ulmer Bevölkerung**: Die Junge Ulmer Liste (JUL) mit `r median(listen$Alter[listen$Liste == "JUL"])` und die Partei für Mensch Umwelt Tierschutz (Tierschutzpartei TODO vielleicht besser "MUT"?) mit `r median(listen$Alter[listen$Liste == "Tierschutzpartei"])` Jahren (relativ zur Bevölkerung sind sie `r abs(demografieUlm2023Median - median(listen$Alter[listen$Liste == "JUL"]))` bzw. `r abs(demografieUlm2023Median - median(listen$Alter[listen$Liste == "Tierschutzpartei"]))` Jahre jünger). Die 14 anderen Listen sind sozusagen älter als die Ulmer:innen. Die Median-Werte liegen zwischen `r median(listen$Alter[listen$Liste == "BLO"])` und `r median(listen$Alter[listen$Liste == "UfA"])` Jahren (relativ zur Bevölkerung also zwischen `r abs(demografieUlm2023Median - median(listen$Alter[listen$Liste == "BLO"]))` und `r abs(demografieUlm2023Median - median(listen$Alter[listen$Liste == "UfA"]))`). Aufsteigend nach Median-Altersotiert sind das die Listen (TODO hier einmal die Namen der Listen Ausschreiben) Bündnis für Lebenswerte Ortschaften (BLO), (GRÜNE), (FDP), (FWG), (KlimalisteBW), (PIRATEN), (CFD), (AfD), (UWS), (UVL), (LINKE), (SPD), (WWG), Ulm für Alle (UfA). Auch mit einem um fünf Jahr nach unten korrgierten Median-Alter von `r abs(demografieUlm2023Median - median(aktRat$Alter)) - 5` Jahren liegt der aktuelle Gemeindrat über dem Median-Alter der "ältesten" Liste Ulm für Alle (UfA).

Um sich ein besseres Bild machen zu können, sollte man neben den Mittlwerten, auch beim Vergleich der Listen die Altersverteilungen[^3] betrachten. Diese sind in der folgenden Grafik dargestellt, aufsteigend nach Median sortiert und im Verlgeich mit der Ulmer Bevölkerung (oben).

[^3]: Zur Veranschaulitung des Themas Verteilungen ein Gedankenexperiment: Zuerst sortiert man die Listen nach per Median und dabei den jüngsten zuerst nach Alter und merkt sich aus dieser die ersten fünf Plätze. Dann nochmal umgekehrt sortieren, also mit den ältesten Listen zuerst. Schaut man nun wieder auf die ersten fünf Plätze, seht man im Vergleich, dass FIXME (GRÜNE) und Ulm für Alle (UfA) beides mal in den ersten fünf Plätzen mit dabei sind. Schaut man wiederum auf den Median sieht man dass GRÜNE mit `r median(listen$Alter[listen$Liste == "GRÜNE"])` Jahren (relativ `r abs(demografieUlm2023Median - median(listen$Alter[listen$Liste == "GRÜNE"]))` Jahre älter) sehr "mittig" sind, UfA aber die "älteste" Liste im Feld stellt (`r median(listen$Alter[listen$Liste == "UfA"])`; relativ `r abs(demografieUlm2023Median - median(listen$Alter[listen$Liste == "UfA"]))`). Beide haben also eine sehr weite Bandbreit beim Alter ihrer Kandidat:innen, aber jeweils einen ganz unterschiedlichen Mittelwert. Über das Alter der anderen Kandidat:innen zwischen jüngstem, mittlerer und ältester ist damit aber auch noch nichts gesagt. An diesem Gedankenexperiment erkannt man wie einfach es ist mit "Statsitiken zu lügen" (wie das Sprichwort sagt), wenn man nur ganz bestimmte Werte auswählt und wiedergibt.

```{r fig.width=10, fig.asp=1.6, message=FALSE, warning=FALSE, results='hide', fig.keep='all', fig.align = 'center'}

# PLOT LISTEN EINZELN
# ===================

plotAgeListen <- listen %>%
  ggplot(aes(x = Alter, y = Liste)) +
  geom_density_ridges_gradient(
    scale = 2.1, 
    rel_min_height = 0.01, 
    bandwidth = 1.5,
    quantile_lines = TRUE,
    vline_color = c("#56B4E9"),
    vline_width = 1.5,
    quantile_fun = median,
    jittered_points = TRUE, #https://cran.r-project.org/web/packages/ggridges/vignettes/introduction.html
    position = position_points_jitter(width = 0.7, height = 0),
    point_shape = 20, #https://ggplot2.tidyverse.org/reference/aes_linetype_size_shape.html
    point_size = 2, point_alpha = .5, alpha = 0.7#,
    ) +
  #scale_colour_manual(values = c("#999999", "#E69F00", "#56B4E9", "#E69F00", "#F0E442", "#0072B2", "#D55E00", "#CC79A7", "#999999", "#E69F00", "#56B4E9", "#E69F00", "#F0E442", "#0072B2", "#D55E00", "#CC79A7", "#999999")) +
  geom_vline(xintercept = 16, colour="#E69F00", linewidth = 1, show.legend = TRUE) +
  geom_vline(xintercept = demografieUlm2023Median, colour="#56B4E9", linetype = "longdash", linewidth = 1, show.legend = TRUE) +
  scale_fill_viridis() +
  scale_y_discrete(limits=rev, labels=rev(listenLabels$text)) +
  scale_x_continuous(limits=c(0, 100), breaks=seq(0, 90, by=5)) +
  #labs(title = 'Altersverteilungen') +
  theme_ipsum() +
  theme(
    legend.position="none",
    panel.spacing = unit(0.1, "lines"),
    strip.text.x = element_text(size = 8),
    axis.title.y=element_blank(),
    axis.title.x=element_blank()
  )
#plotAgeListen


# Darstellung aller drei Plos in einer Grafik:

plotOben <- ggarrange(
  NA, plotDemografieUlmDistr,
  labels = c(NA, NA),
  widths = c(0.1, 1),
  nrow = 1, ncol = 2
  )

plotUnten <- ggarrange(
  NA, plotAgeListen,
  labels = c(NA, NA),
  widths = c(0, 1),
  nrow = 1, ncol = 2
  )

suppressWarnings( #TODO Wird das noch benötigt?
ggarrange(
  plotOben, plotUnten,
  vjust = 0,
  heights = c(2,12),
  nrow = 2, ncol = 1
  )
)

```

# Auflistung Berufe

Die folgende Tabelle erlaubt einen kurzen Blick auf die von den Kandidat\*innen in den Wahlvorschlägen angegebenen Berufe. Sie ist nach Häufigkeit sortiert. Eine tiefergehende Auswertung der Berufsangaben wurde soweit aus Zeitgründen (noch) nicht vorgenommen, scheint aber machbar und könnte weitere Einblicke ermöglichen.

```{r}

# BERUFSANGABEN REDAKTIONELL BEREINIGEN:
#  * gegenderte Bezeichnungen
#  * rausschmeißen "i.R." etc.
#  * rausschmeißen "selbständidg", "selbst." etc.
#  * rausschmeißen "gepr.". "staatl. anerkannte" etc.

listen <- listen %>%
  mutate(Beruf = replace(Beruf, Beruf == "Student" | Beruf == 'Studentin', "Student_in")) %>%
  mutate(Beruf = replace(Beruf, Beruf == "Schüler" | Beruf == 'Schülerin', "Schüler_in")) %>%
  mutate(Beruf = replace(Beruf, Beruf == "Auszubildender" | Beruf == 'Auszubildende', "Auszubildende_r")) %>%
  mutate(Beruf = replace(Beruf, Beruf == "Arzt" | Beruf == 'Ärztin' | Beruf == 'Ärztin i.R.', "Ärzt_in")) %>%
  mutate(Beruf = replace(Beruf, Beruf == "Kinderarzt" | Beruf == 'Kinderarzt i.R.' | Beruf == 'Kinderärztin i.R.', "Kinderärzt_in")) %>%
  mutate(Beruf = replace(Beruf, Beruf == "Architekt" | Beruf == 'Architektin' | Beruf == "Freie Architektin", "Architekt_in")) %>%
  mutate(Beruf = replace(Beruf, Beruf == "Fraktionsgeschäftsführer" | Beruf == 'Fraktionsgeschäftsführerin', "Fraktionsgeschäftsführer_in")) %>%
  mutate(Beruf = replace(Beruf, Beruf == "Lehrer" | Beruf == 'Lehrerin' | Beruf == "Lehrer i.R." | Beruf == "Gymnasiallehrer" | Beruf == "Gymnasiallehrerin" | Beruf == "Kunstlehrerin", "Lehrer_in")) %>%
    mutate(Beruf = replace(Beruf,Beruf == "techn. Oberlehrer i.R." | Beruf == "techn. Oberlehrerin", "Berufsschullehrer_in")) %>%
  mutate(Beruf = replace(Beruf, Beruf == "Dipl. Betriebswirt (BA)" | Beruf == 'Dipl.- Betriebswirt (BA)' | Beruf == "	Dipl.-Betriebswirt (BA)", "Dipl. Betriebswirt_in (BA)")) %>%
  mutate(Beruf = replace(Beruf, Beruf == "selbst. Dipl.-Informatiker" | Beruf == 'Dipl.-Informatikerin', "Dipl.-Informatiker_in")) %>%
  mutate(Beruf = replace(Beruf, Beruf == "selbständig", "selbstständig")) %>%
  mutate(Beruf = replace(Beruf, Beruf == "Unternehmer" | Beruf == "Einzelunternehmer" | Beruf == "selbst. Unternehmer" | Beruf == "selbst. Unternehmerin" | Beruf == "Unternehmer IT-Services", "Unternehmer_in")) %>%
  mutate(Beruf = replace(Beruf, Beruf == "Geschäftsführer" | Beruf == "Geschäftsführerin", "Geschäftsführer_in")) %>%
  mutate(Beruf = replace(Beruf, Beruf == "Bankkaufmann" | Beruf == "Bankkauffrau", "Bankkaufleute")) %>%
  mutate(Beruf = replace(Beruf, Beruf == "Rechtsanwalt" | Beruf == "Rechtsanwältin" | Beruf == "Rechtsanwältin i.R.", "Rechtsanwält_in")) %>%
  mutate(Beruf = replace(Beruf, Beruf == "Rechtsanwaltsfach- angestellte", "Rechtsanwaltsfachangestellte")) %>%
  mutate(Beruf = replace(Beruf, Beruf == "kaufm. Angestellter", "kaufm. Angestellte_r")) %>%
  mutate(Beruf = replace(Beruf, Beruf == "Kaufmann" | Beruf == "IT-Systemkaufmann" | Beruf == "Speditionskaufmann" | Beruf == "selbst. Kaufmann", "Kaufleute")) %>%
  mutate(Beruf = replace(Beruf, Beruf == "Zimmermeister", "Zimmerermeister")) %>%
  mutate(Beruf = replace(Beruf, Beruf == "Friseur" | Beruf == "Friseurin", "Friseur_in")) %>%
  mutate(Beruf = replace(Beruf, Beruf == "selbst. Web- und AppProgrammierer", "selbst. Web- und App-Programmierer")) %>%
  mutate(Beruf = replace(Beruf, Beruf == "Erzieherin" | Beruf == "Erzieherin i.R." | Beruf == "gepr. Erzieherin" | Beruf == "staatl. anerkannte Erzieherin", "Erzieherin_in")) %>%
  mutate(Beruf = replace(Beruf, Beruf == "Rentner" | Beruf == "Rentnerin" | Beruf == "Pensionär", "Rentner_in/Pensionär_in")) %>%
  mutate(Beruf = replace(Beruf, Beruf == "Steuerberater" | Beruf == "Steuerberaterin", "Steuerberater_in")) %>%
  mutate(Beruf = replace(Beruf, Beruf == "Schulleiter" | Beruf == "Schulleiter i.R." | Beruf == "Schulleiterin" | Beruf == "Schulleiterin i.R.", "Schulleiter_in")) %>%
  mutate(Beruf = replace(Beruf, Beruf == "Hochschullehrerin" | Beruf == "Hochschulprofessor" | Beruf == "Hochschulprofessor a.D." | Beruf == "	Professor", "Hochschullehrer_in")) %>%
  mutate(Beruf = replace(Beruf, Beruf == "Kriminalbeamter" | Beruf == "Kriminalbeamter i.R.", "Kriminalbeamte_r")) %>%
  mutate(Beruf = replace(Beruf, Beruf == "Politikwissenschaftler" | Beruf == "Politologin", "Politikwissenschaftler_in")) %>%
  mutate(Beruf = replace(Beruf, Beruf == "Arbeiter" | Beruf == "Arbeiterin", "Arbeiter_in")) %>%
  mutate(Beruf = replace(Beruf, Beruf == "Chemiker" | Beruf == "Chemikerin", "Chemiker_in")) %>%
  mutate(Beruf = replace(Beruf, Beruf == "Krankenschwester" | Beruf == "Krankenschwester i.R." | Beruf == "Gesundheits- und Krankenpflegerin" | Beruf == "Gesundheits-und Krankheitspflegerin", "Gesundheits- und Krankenpfleger_in")) %>%
  mutate(Beruf = replace(Beruf, Beruf == "Systemadministrator" | Beruf == "IT-Systemadministrator", "IT-Systemadministrator_in")) %>%
  mutate(Beruf = replace(Beruf, Beruf == "Key-Account-Manager" | Beruf == "Key-Account-Managerin", "Key-Account-Manager_in")) %>%
  mutate(Beruf = replace(Beruf, Beruf == "Physiker" | Beruf == "Physikerin", "Physiker_in")) %>%
  mutate(Beruf = replace(Beruf, Beruf == "Lagerist" | Beruf == "Lagerist i.R.", "Lagerist_in")) %>%
  mutate(Beruf = replace(Beruf, Beruf == "Qulitätsmanagerin" | Beruf == "Qualitätsmanagerin", "Qualitätsmanager_in")) %>%
  mutate(Beruf = replace(Beruf, Beruf == "Sozialwissenschaftlerin" | Beruf == "Soziologe", "Soziolog_in")) %>%
  #mutate(Beruf = replace(Beruf, Beruf == "" | Beruf == "", "")) %>%
  #mutate(Beruf = replace(Beruf, Beruf == "" | Beruf == "", "")) %>%
  #mutate(Beruf = replace(Beruf, Beruf == "" | Beruf == "", "")) %>%
  mutate(Beruf = replace(Beruf, Beruf == "Psychologe" | Beruf == 'Psychologin' | Beruf == "Sportpsychologe" | Beruf == "Psychologin (B.sc.)", "Psycholog_in"))

# Tabelle mit redaktioneller Zusammenfassung:
berufe <- listen %>%
            group_by(Beruf) %>%
            summarise(Anzahl = n()) %>%
            arrange(desc(Anzahl))

berufe %>%
  datatable(style = 'bootstrap', filter = 'top')
```

# Motivation und Hintergrund

## Motivation

Für die eigene Wahlentscheidung können ganz verschiedene Faktoren herangezogen werden. Oft sind es die Inhalte und Ziele der antretenden Listen bzw. Parteien[^4]. Gerade bei Kommunalwahlen werden die zur Wahl antretenden Personen (Bekanntheit, bisherige Standpunkte, Aktivitäten etc.) als ein weiterer sehr wichtiger Faktor genannt. Nicht zuletzt werden die Entscheidungen und die Arbeit unserer Politiker:innen aber auch durch ihre jeweiligen persönlichen Perspektiven und Lebenserfahrungen geprägt. Mit diesem Bericht versuchen wir auf diesen letzten Faktor einen "statistischen Blick" zu werfen. Auf Grundlage der öffentlich verfügbaren Daten versuchen wir grafisch und mit paar wenigen Kennzahen eine sachliche Darstellung zu präsentieren. Dabei ist jeder einzelne Mensch natürlich erstmal sehr inidviudell und wir sollten uns davor hüten ausgehend von Statistiken Urteile über Individuen zu fällen[^5]. Bei einer größeren Gruppe, wie den 40 am 9. Juni zu wählenden Gemeinderät:innen, kann ein Blick in die Statistik aber zur Meinungsbildung beitragen.

[^4]: Für die Gemeinderatswahl gibt es [dieses Jahr](https://www.ulmapi.de/mobil-o-mat/) zwar leider keinen Wahl-o-Maten, über die Inhalte des Wahlkampfs kann man sich aber auf den Websites der Listen, bei Diksussionsveranstaltungen und in der Presse informieren.

[^5]: TODO gutes Bsp., z.B. in einem Artikel zur Schufa

TODO Frage der Motivation:

-   Frage der Repräsentation (= Abbildung?) der Ulmer Bevölkerung im Gemeinderat.
-   Evtl. ergänzen mit letztendlicher/inhalticher Motivation: Rat trifft die Ulmer Entscheidungen/Antworten auf Fragen wie die folgenden...
    -   Die großen Themen und Probleme der nächsten Jahrzehnte:
        -   Klimawandel/notwendige Anpassung daran.
        -   Überalterung unserer Gesellschaft (dabei wird auch Ulm erstmal immer älter, bleibt aber eine *vergleichsweise* junge Stadt [@demogrportal:bw_demogr]).
    -   Und damit letztendlich Ulm als lebenswerte Stadt für alle.

Bevor wir in die Daten einsteigen möchten wir hier aber erstmal allen Kandidat_innen, die unsere Demokratie und die Menschenrechte ernst nehmen, danken! Und zwar schon dafür, dass Sie sich zur Wahl aufgestellt haben und damit bereit sind, sich zu engagieren und sich auch in der Öffentlichkeit den Diskussionen zu stellen. Aber nicht zuletzt auch für die Bereitschaft, in den nächsten fünf Jahren die herausfordernden und verantwortungsvollen Aufgaben einer Gemeinderät:in zu übernehmen.

## Hintergrund

Als Datengrundlage haben wir für diesen Bericht nur öffentlich zugängliche Quellen verwendet. Insbesondere waren dies:

-   die bekannt gemachten Wahlvorschläge [@ulm:wahlvorschlaege_grat_2024],
-   die Zusammensetzung des aktuellen Gemeinderats [@ulm:aktrat; @ulm:aktrat_gebjahr] und
-   zum Vergleich die aktuelle Ulmer Statistik 2023 [@ulm:statistik2023], mit Daten zu den `r length(demografieUlm2023Distr$Alter)` Ulmer:innen.

Diese Daten haben wir soweit vor allem bzgl. der Altersstruktur ausgewertet. Zeit ist immer knapp und deshalb haben wir auf die in den Wahlvorschlägen gemachten Berufsangaben bisher nur einen sehr kurzen Blick geworfen. Eine tiefergehende Analyse der beruflichen Hintergründe und evtl. auch der aktuellen Tätigkeiten der Kandidat:innen könnte sich lohnen. Ebenso haben wir noch keine Auswertung nach Stadtteilen versucht.

Dabei sind wir keine bezahlten Profis aus Journalismus, Verwaltung, Wissenschafft oder dergleichen, sondern im sogenannten [digitalen Ehrenamt](https://codefor.de/blog/fuenf-jahre-code-for-germany/) [engagierte](https://temporaerhaus.de/geschichte/) Bürger:innen. Wir möchten mit diesem Bericht dazu einladen auch Darstellungen zu blättern und an den Stellen tiefer reinzuschauen, die Dich interessieren. [Im Projekt auf GitHub](https://github.com/semaphor/politische-demografie-ulm) findest Du die aus den Quellen aufbereiteten Datensätze (Unterordner `/daten`) sowie den vollständigen Programmcode zur Auswertungen der Daten und Erstellung dieses Berichts (Startpunkt `overview.Rmd`). <!-- Kenntnisse in R --> Wir möchten also nicht nur zum reinschauen, sondern gerne auch zum [Mitmachen einladen](https://temporaerhaus.de/gruppen/ulmapi/)! Ansatzpunkte, über die wir bisher nachgedacht haben und auch direkte Kontaktdaten findst Du ganz unten.

# Ausführlicher Bericht

<!-- TODO Legende zu den Plots (Wdh.?): orange = Wahlalter 16; blau = Medianalter `r demografieUlm2023Median`, ... -->

## Altersstruktur

<!-- TODO, evtl.: graue Fläche unter der Kurve ist immer gleich -->

Zur Fragestellung der altersmäßigen Repräsentation der Ulmer Bevölkerung im Gemeinderat dienen die Bevölkerungsdaten aus der Ulmer Statistik 2023 [@ulm:statistik2023] als Vergleichsgrundlage. Diese Statistik enthält Daten mit dem Stichtag 31.12.2023, die bspw. die folgenden Kennzahlen ergeben:

-   Personen insgesamt: `r length(demografieUlm2023Distr$Alter)`
-   Median-Alter: `r demografieUlm2023Median`
-   Mehr im Abschnitt "Ulmer Bevölkerung und Wahlberechtigte".

Grafisch dargestellt ergibt sich folgendes Bild für die Altersverteilung:

```{r fig.width=10, fig.height=2.7, fig.align = 'center'}

plotDemografieUlmDistr

```

### Kandidat:innen zur Ulmer Gemeinderatswahl

Insgesamt kandidieren für die Wahl am 9. Juni `r nrow(listen)` Kandidat_innen auf `r length(levels(listen$Liste))` Listen für den nächsten Ulmer Gemeinderat (Wahlperiode 2024-2029) [@ulm:wahlvorschlaege_grat_2024].

<!-- TODO evtl. off by one, da keine Geburtstage, sondern nur -jahre vorliegen. -->

Tabelle mit statistischen Altersangaben **über alle Kandidat_innen**:

```{r}

# TABELLE ALTERSSTATISTIK ALLE KANDIDAT_INNEN
# ===========================================

listen %>%
 summarise(
    "Kandidat_innen" = n(),
    "min. Alter" = min(Alter),
    "max. Alter" = max(Alter),
    "Alter, Median" = median(Alter),
    "Alter, Durchschnitt" = round(mean(Alter),1),
    "Alter, Standardabw." = round(sd(Alter))
    ) %>%
  kable(style = 'bootstrap')

```

#### Vergleich Bevölkerung und alle Kanditat_innen

Grafische Darstellung der Alterstruktur aller Kandidat:innen zusammengefasst (unten) im Vergleich mit der Ulmer Bevölkerung (oben):

```{r fig.width=10, fig.asp=0.5, message=FALSE, warning=FALSE, results='hide', fig.keep='all', fig.align = 'center'}

# PLOT ULMER BEVÖLKERUNG versus ALLE KANDIDAT_INNEN (Variante: einzelne Diagramme)

plotOben <- ggarrange(
  NA, plotDemografieUlmDistr,
  labels = c(NA, NA),
  nrow = 1, ncol = 2,
  widths = c(0.062, 1) #TODO (nice to have) Verhältnis berechnen.
  )

plotUnten <- ggarrange(
  NA, plotAgeListenAlle,
  labels = c(NA, NA),
  nrow = 1, ncol = 2,
  widths = c(0, 1)
  )

suppressWarnings(
ggarrange(
  plotOben,
  plotUnten,
  nrow = 2, ncol = 1,
  heights = c(1,1),
  vjust = 0
  )
)

```

#### Vergleich der Listen

Tabelle mit Anzahl der Kandidatin_innen und statistischen Altersangaben **je Liste**:

```{r}

# TABELLE ALTERSSTATISTIK LISTEN
# ==============================

listen %>%
  group_by(Liste) %>%
  #TODO (nice to have) Nicht nach Median, z.B. alphabetisch sortieren? mutate(Liste = fct_reorder(Liste, Liste, .fun='sort(unique())')) %>%
  summarise(
    "Kandidat_innen" = n(),
    "min. Alter" = min(Alter),
    "max. Alter" = max(Alter),
    "Alter, Median" = median(Alter),
    "Alter, Durchschnitt" = round(mean(Alter),1),
    "Alter, Standardabw." = round(sd(Alter))
    ) %>%
  #TODO Statt hart gecodetem pageLength = 16 wäre eine Funktion schöner, https://stackoverflow.com/questions/64684661/can-you-change-the-r-default-table-length-when-outputting-with-the-dt-package
  datatable(style = 'bootstrap', options = list(pageLength = 16))


```

Grafische Darstellung je Liste (untere `r length(levels(listen$Liste))` Kurven) im Vergleich mit der Ulmer Bevölkerung (oben). Da es sich bei den Kurzen um eine Annäherung und nicht um eine exakte Reprästentation der Alterswerte handelt, verlaufen die Kurven z.B. teilweise in den Bereiche unterhalb des Wahlalters von 16 Jahren.

```{r fig.width=10, fig.asp=1.6, message=FALSE, warning=FALSE, results='hide', fig.keep='all', fig.align = 'center'}

plotOben <- ggarrange(
  NA, plotDemografieUlmDistr,
  labels = c(NA, NA),
  widths = c(0.1, 1),
  nrow = 1, ncol = 2
  )

plotUnten <- ggarrange(
  NA, plotAgeListen,
  labels = c(NA, NA),
  widths = c(0, 1),
  nrow = 1, ncol = 2
  )

suppressWarnings( #TODO Wird das noch benötigt?
ggarrange(
  plotOben, plotUnten,
  vjust = 0,
  heights = c(2,12),
  nrow = 2, ncol = 1
  )
)

```

### Aktueller Gemeinderat

Der aktuelle Gemeinderat (Wahlperiode 2019-2024) setzt sich aus `r length(aktRat$Alter)` Mitgliedern zusammen (40 + 1 Oberbürgermeister).

Tabelle mit statistischen Altersangaben **zum aktuellen Gemeinderat**:

```{r}

# TABELLE ALTERSSTATISTIK ALLE KANDIDAT_INNEN
# ===========================================

aktRat %>%
  summarise(
    "Mitglieder" = n(),
    "min. Alter" = min(Alter),
    "max. Alter" = max(Alter),
    "Alter, Median" = median(Alter),
    "Alter, Durchschnitt" = round(mean(Alter),1),
    "Alter, Standardabw." = round(sd(Alter))
    ) %>%
  kable(style = 'bootstrap')

```

Grafische Darstellung im Vergleich mit der Ulmer Bevölkerung (oben) der Altersstruktur des aktuellen Gemeinderats (mitte) und des aktuellen Gemeinderats, wenn er dieses Jahr gewählt werden würde ("-5 Jahre", unten):

```{r fig.width=10, fig.asp=1, fig.align = 'center'}

plotAktRatMinus5 <- aktRat %>%
  mutate(Alter = Alter - 5) %>%
  mutate(Fraktion = paste0('Gemeinderat\n2019-2024\n-5 Jahre\n(n = ', length(Alter), ',\nMedian = ', median(Alter), ')')) %>%
  ggplot(aes(x = Alter, y = Fraktion)) + #, fill = after_stat(x))) +
  geom_density_ridges_gradient(
    scale = 45,
    rel_min_height = 0.01,
    bandwidth = 1.5,
    quantile_lines = TRUE,
    vline_color = c("#56B4E9"),
    vline_width = 1.5,
    quantile_fun = median,
    jittered_points = TRUE, #https://cran.r-project.org/web/packages/ggridges/vignettes/introduction.html
    position = position_points_jitter(width = 0.7, height = 0),
    point_shape = 20, #https://ggplot2.tidyverse.org/reference/aes_linetype_size_shape.html
    point_size = 2, point_alpha = .5, alpha = 0.7
    ) +
  geom_vline(xintercept = 16, colour="#E69F00", linewidth = 0.8) +
  geom_vline(xintercept = demografieUlm2023Median, colour="#56B4E9", linetype = "longdash", linewidth = 0.8) +
  #scale_fill_viridis() +
  #scale_y_discrete(limits=rev, labels=rev(listenLabels$text)) +
  scale_x_continuous(limits=c(0,100), breaks=seq(0, 90, by=5)) +
  #labs(title = 'Altersverteilung Ulmer Bevölkerung') +
  theme_ipsum() +
  theme(
    legend.position="none",
    panel.spacing = unit(0.1, "lines"),
    strip.text.x = element_text(size = 8),
    axis.title.y=element_blank(),
    #axis.title.x=element_blank()
  )
#plotAktRatMinus5
```

```{r fig.width=10, fig.asp=0.8, message=FALSE, warning=FALSE, results='hide', fig.keep='all', fig.align = 'center'}

plotOben <- ggarrange(
  NA, plotDemografieUlmDistr,
  labels = c(NA, NA),
  nrow = 1, ncol = 2,
  widths = c(0, 1)
  )

plotUnten <- ggarrange(
  NA, plotAktRat,
  labels = c(NA, NA),
  widths = c(0, 1),
  nrow = 1, ncol = 2
  )

plotGanzUnten <- ggarrange(
  NA, plotAktRatMinus5,
  labels = c(NA, NA),
  widths = c(0, 1),
  nrow = 1, ncol = 2
  )

suppressWarnings(
ggarrange(
  plotOben,
  plotUnten,
  plotGanzUnten,
  nrow = 3, ncol = 1,
  vjust = 0,
  heights = c(1,1,1)
  )
)

```

### Ulmer Bevölkerung (Alter und Wahlberechtigte)

```{=html}
<!--
#TODO Altersgruppen/Quantile, evtl. als Tabelle.
-->
```
Wohnbevölkerung, nach Ulmer Statistik 2023 [@ulm:statistik2023]:

-   Gesamt: `r if (sum(demografieUlm2023$Wohnbevölkerung) == length(demografieUlm2023Distr$Alter)) {gesamt = sum(demografieUlm2023$Wohnbevölkerung); gesamt} else print("FEHLER: Ups, da ist was schief gegangen.")`
-   unter 16 Jahren (Wahlalter) : `r { unterWahlalter = sum(demografieUlm2023$Wohnbevölkerung[demografieUlm2023$Alter.von <= 15]); unterWahlalter }` (`r round(( unterWahlalter / gesamt )*100, 1)` %)
-   über 16 Jahre: `r { imWahlalter = gesamt - unterWahlalter; imWahlalter }` (`r round(( imWahlalter/gesamt )*100, 1)` %),\
    davon wiederum:
    -   Anteil bis unter Median-Alter der Gesamtbevölkerung (16 bis unter `r demografieUlm2023Median` Jahre): `r sum(demografieUlm2023$Wohnbevölkerung[demografieUlm2023$Alter.von >= 16 & demografieUlm2023$Alter.von < demografieUlm2023Median])` (`r round(( sum(demografieUlm2023$Wohnbevölkerung[demografieUlm2023$Alter.von >= 16 & demografieUlm2023$Alter.von < demografieUlm2023Median]) / gesamt )*100, 1)` % der Gesamtbevölkerung bzw. `r round(( sum(demografieUlm2023$Wohnbevölkerung[demografieUlm2023$Alter.von >= 16 & demografieUlm2023$Alter.von < demografieUlm2023Median]) / imWahlalter )*100, 1)` % der ab 16-jährigen).
    -   Anteil ab Median-Alter Gesamtbevölkerung (ab `r demografieUlm2023Median` Jahre): `r sum(demografieUlm2023$Wohnbevölkerung[demografieUlm2023$Alter.von >= demografieUlm2023Median])` (`r round(( sum(demografieUlm2023$Wohnbevölkerung[demografieUlm2023$Alter.von >= demografieUlm2023Median]) / gesamt )*100, 1)` % der Gesamtbevölkerung bzw. `r round(( sum(demografieUlm2023$Wohnbevölkerung[demografieUlm2023$Alter.von >= demografieUlm2023Median]) / imWahlalter )*100, 1)` % der ab 16-jährigen).
    -   Von 16 bis unter 18 Jahren: `r sum(demografieUlm2023$Wohnbevölkerung[demografieUlm2023$Alter.von >= 16 & demografieUlm2023$Alter.von < 18])` (`r round(( sum(demografieUlm2023$Wohnbevölkerung[demografieUlm2023$Alter.von >= 16 & demografieUlm2023$Alter.von < 18]) / imWahlalter )*100, 1)` %).
-   Zum Alter allgemein:
    -   unter 20 Jahren: `r sum( demografieUlm2023$Wohnbevölkerung[demografieUlm2023$Alter.von < 20] )` (`r round(( sum(demografieUlm2023$Wohnbevölkerung[demografieUlm2023$Alter.von < 20] ) / gesamt )*100, 1)` %)
    -   über 60 Jahren: `r sum( demografieUlm2023$Wohnbevölkerung[demografieUlm2023$Alter.von > 60] )` (`r round(( sum( demografieUlm2023$Wohnbevölkerung[demografieUlm2023$Alter.von > 60] ) / gesamt )*100, 1)` %)

Wahlberechtigte, nach SWP-Artikel [@swp:wahlunterlagen]:

-   Gesamt: `r wahlberechtigte`,\
    wodurch sich folgende Anteile ergeben:
    -   `r round(( wahlberechtigte/gesamt )*100, 1)` % der gesamten Wohnbevölkerung sind wahlberechtigt.
    -   `r round(( wahlberechtigte / imWahlalter )*100, 1)` % der Wohnbevölkerung ab dem Wahlalter von 16 Jahren sind wahlberechtigt.

Vergleich mit Baden-Württemberg, nach Schätzungen des Statistischen Landesamtes [@statlabw:kommwahlen2024]:

-   Gesamtbevölkerung: 11,3 Millionen [@statlabw:bevoelkerung_viertelj]
-   Wahlberechtigte: 8,6 Millionen (`r round(( 8.6 / 11.3 )*100, 1)` %; 7,8 Mio. Deutsche, 0,8 Mio. Unionsbürger_innen).
-   Wahlberechtigte unter 18 Jahren: 190.000 (2,3 % der Wahlberechtigten).
-   "Insgesamt sind ca. 10,9 % der wahlberechtigten Bevölkerung Baden-Württembergs zwischen 16 und 24 Jahren. In den Parlamenten ist diese Altersgruppe allerdings kaum vertreten, so sind derzeit im Landtag nur 0,6 % und im Bundestag nur 0,8 % der Abgeordneten unter 25 Jahren."
-   Informationen zur Bevölkerungsentwicklung in Baden-Württemberg finden sich z.B. im Demografieportal des Bundes und der Länder [@demogrportal:bw_demogr].

Erläuterungen zu den Daten:

-   Wohnbevölkerung: - Quelle: Ulmer Statistik 2023 [@ulm:statistik2023] - Stichtag: 31.12.2023. - Auflösung der Daten: Altersgruppen von je 1 Jahr, ab 0 Jahren. - Letzter Datenpunkt enthält alle Personen 90 Jahre und älter, also sieht man hier ein Ausreißer nach oben.
-   Anzahl Wahlberechtigte:
    -   Quelle: SWP [@swp:wahlunterlagen]
    -   Leider online soweit keine offizielle Quelle gefunden.

Grafische Darstellung der Altersstruktur der Ulmer Wohnbevölkerung als Histogramm mit einem Balken per Jahr:

```{r fig.width=7, fig.asp=0.33, fig.align = 'center'}

plotAgeUlm2023Distr <- ggplot(demografieUlm2023Distr, aes(Alter)) + 
  geom_histogram(binwidth = 1) +
  scale_x_continuous(breaks=seq(0, 90, by=10)) +
  ylab("Anzahl Personen")

plotAgeUlm2023Distr

# Zum Vergleich hier optional eine Darstellung der ursprünglichen Daten aus [@ulm:statistik2023]:
#plotAgeUlm2023 <- ggplot(demografieUlm2023, aes(Alter.von, Wohnbevölkerung)) + 
#  geom_col(width = 0.5)
#
#plotAgeUlm2023


```

#TODO besser DESTATIS von 2019 und 2022?! Und damit Vgl. zum Zeitpunkt der Wahl des aktuellen Rats von 2019.

Alternativ stellt das Statstische Bundesamt (DESTATIS) in der GENESIS-Datenbank für Ulm [@destatis:12411-0018_ulm] folgende Altersdaten mit aktuell letztem Stand vom 31.12.2022 zur Verfügung. Diese Daten sind also etwas älter und vor allem weniger fein aufgelöst. Alle Auswertungen in diesem Bericht basieren auf den Daten der Ulmer Statistik 2023, für Interessierte dennoch eine kurze Vorstellung:

Wohnbevölkerung DESTATIS:

-   Gesamtzahl: `r sum(demografieUlmZehner$Personen)`

Grafische Darstellung der Altersstruktur der Ulmer Wohnbevölkerung nach DESTATIS-Datensatz:

```{r fig.width=7, fig.asp=0.4, fig.align = 'center'}
plotAgeUlm2022DES <- ggplot(demografieUlmZehner, aes(AltersgruppeZehner, Personen)) + 
  geom_col(width = 0.9) +
  ylab("Anzahl Personen") +
  xlab("Alter")

plotAgeUlm2022DES


```

## Beruflicher Hintergrund

In der Bekanntmachung der Wahlvorschläge [@ulm:wahlvorschlaege_grat_2024] wird in einem Feld "Beruf oder Stand" angegeben. Wertet man diese Angabe aus, erhält man für die `r nrow(listen)` Kandidat_innen `r length(unique(listen$BerufAngabe))` verschiedene Berufsangaben. Nach einer ersten Bearbeitung erhalten wir immerhin nur noch `r length(unique(listen$Beruf))` verschiedene Angaben, die in der folgenden Tabelle zusammengefasst werden.

```{r}

# Tabelle mit redaktioneller Zusammenfassung:
berufe <- listen %>%
            group_by(Beruf) %>%
            summarise(Anzahl = n()) %>%
            arrange(desc(Anzahl))

berufe %>%
  datatable(style = 'bootstrap', filter = 'top',
            options = list(
              pageLength = 15,
              autoWidth = TRUE
            )
  )

```

Diese erste Bearbeitung sollte möglichst rein redaktionellen Charakter haben. Dazu wurden, wo nötig, Angaben entsprechend der folgenden Kategorien zusammengefasst/bereinigt:

-   geschlechtsspezifische Bezeichnungen (z.B. "Arzt", "Ärztin")

-   Angaben zu Ruhestand und ehem. Funktion (z.B. "i.R.", "a.D.")

-   Selbstständigkeit (z.B. "selbständidg", "selbst.")

-   Art der Anerkennung (z.B. "gepr.", "staatl. anerkannte")

-   teilw. Berufszweige (z.B. "Lehrer", "Gymnasiallehrerin", "Kunstlehrerin" zusammengefasst zu "Lehrer_in").

An den letzten Punkten dieser Aufzählung erkennt man, dass sich diese Bereinigung breits einen gewissen Interpretationsspielraum erlaubt. Die vollständige Liste, die alle angegebenen Berufe enthält, findet sich der [Datei kandidat_innen-2024-09-06.csv auf GitHub](https://github.com/semaphor/politische-demografie-ulm/blob/main/daten/kandidat_innen-2024-09-06.csv) die in der ersten Bearbeitung gemachten Zusammenfassungen findet man im Code im Abschnitt Auflistung Berufe. Eine Gegenüberstellung der in den Wahlvorschlägen im Feld "Beruf oder Stand" gemachten Angaben und der Berufsangaben nach der ersten Bearbeitung findet sich in dieser Tabelle:

```{r}

# Tabelle mit Gegenüberstellung Angabe versus redakt. Bearbeitung:
berufeBearbeitung <- listen %>%
            group_by(Beruf, "Angabe Beruf" = BerufAngabe) %>%
            summarise(Anzahl = n(), .groups = "keep")

berufeBearbeitung %>%
  datatable(style = 'bootstrap', filter = 'top',
            options = list(
              pageLength = 25,
              autoWidth = TRUE
              )
  )

```

# Vorgehensweise, Quellen und Autor_innen

Datenverarbeitung und Visualisierung mit der Statistiksoftware R. Automatisierte Erstellung des reproduzier- und nachvollziehbaren Berichts (diese Website) mit R Markdown. Veröffentlichung im Web mit GitHub (Actions). Tausend Dank an alle Autor_innen der unzähligen genutzten freien Softwarepakte!

Daten und im Code nachvollziehbare Datenverarbeitung auf GitHub, [https://github.com/semaphor/politische-demografie-ulm](#0){.uri}. Leider müssen die Daten (insbesonder der öffentlichen Stellen) immer noch weitgehend manuell bzw. maximal teilatomatisiert aus Quellen wie PDF-Dokumenten und übertrieben ungünstig formatierten Excel-Tabellen "exportiert" werden. Das in 2024 nun wirklich [nicht mehr zeitgemäß](https://okfn.de/blog/2024/05/opendataranking/) und einfach nervig!

Unsere Ansatzpunkte für weitere Arbeit mit den Daten wären:

-   Auswertung der Berufe nach Kategorien, wie bspw. nach den Lebensphasen (Ausbildung/Erwerbstätigkeitsphase/Ruhstand) und nach Sektoren (Dienstleistung/Industrie/Gesundheit/Bildung und Erziehung/etc.). Evtl. kann dieser Teil mit Hilfe der [O\*Net-Datenbank](https://www.onetonline.org/) automatisiert werden, die auch eine API bietet, zu der es eine [entsprechende R-Bibliothek](https://github.com/eknud/ONETr) gibt. Hierfür müssten die Berufsangaben allerdings vorher ins Englische übersetzt werden, was ggf. über die [DeepL-API](https://cran.r-project.org/web/packages/deeplr/index.html) automatitisert werden könnte.
-   Ausgangspunkte für eine Auswertung nach Stadtteilen:
    -   [Altes ulmAPI-Projekt Clickthathood](http://www.ulmapi.de/project/2013/03/23/clickthathood.html), mit leider totem Link auf die Stadtviertel-Shapefiles im Datenportal der Stadt (auch wenn man den [Link repariert](https://datenportal.ulm.de/client/daten/single/stadtviertel-generalisiert)); die Shapefiles müssten aber sicher irgendwo zu finden sein.
    -   [Statistik-App "Statistik to go"](https://www.ulm.de/rathaus/stadtverwaltung/statistiken-und-offene-daten/statistik-app) bzw. <https://www.statistikapp-kosis.de/>
-   Weitere Demografiedaten?
    -   Gibt es da was bei [Wegweise Kommune](https://www.wegweiser-kommune.de/)? Dort bekommt man zumindest schonmal eine [PDF mit interessanten Daten](https://www.wegweiser-kommune.de/data-api/rest/export/demografische-entwicklung+ulm+2012-2021+tabelle.pdf) und das anscheinend aus einer REST API.
    -   Evtl. direkt mit R vom Statistischen Bundesamt (DESTATIS) [abrufen](https://cran.r-project.org/web/packages/wiesbaden/vignettes/wiesbaden.html); diese Daten sind allerdings vermutlich schlechter aufgelöst, als die Daten aus der Ulmer Statistik.

Lizenz: [CC BY 4.0, Namensnennung und Verlinkung](https://creativecommons.org/licenses/by/4.0/)

Von: Simon Lüke, Jakob Pietron ([datalove/UlmAPI](http://www.ulmapi.de/) und sowieso [temporärhaus](https://temporaerhaus.de/), Augsburger Straße 25, 89231 Neu-Ulm)

Direkter Kontakt: datenanalyse-gemeinderat ÄTT resolution1.net

\
\
\

***

**Quellen und Fußnoten**

---
nocite: '@*'
---
