---
title: "ENTWURF | Datenanalyse zur Ulmer Gemeinderatswahl 2024"
subtitle: "Vergleich Altersstruktur von Bevölkerung, Wahllisten und Gemeinderat"
date: "30.5.2024"
author: "Simon Lüke, Jakob Pietron"
bibliography: quellen.bib
csl: eva-berlin-konferenz.csl
link-citations: true
lang: de-DE
output:
  html_document:
    toc: true
    code_folding: hide
    number_sections: true
  pdf_document:
    toc: true
    number_sections: true
header-includes:
  - \renewcommand{\abstractname}{xxx}
  - \usepackage{icomma}
---

```{r message=FALSE}

# DIE SCHULTERN VIELER ANDERER, DANKE
# ===================================

library(ggridges)
library(ggplot2)
library(knitr)
library(viridis)
library(hrbrthemes)
library(dplyr)
library(DT)
library(forcats)
library(ggpubr)
library(ragg)
library(wiesbaden)
library(stringr)


# OPTIONEN
# ========

# R:
# https://stat.ethz.ch/R-manual/R-devel/library/base/html/options.html
options(
  OutDec = ",",
  #warn = 10, # Auf negativen Wert setzen, um alle Warnungen zu unterdrücken.
  #TODO in den R chunks Einstellung für warn, error, message prüfen und sauber setzen.
  useFancyQuotes = "UTF-8"
  )

# Knittr:
# https://yihui.org/knitr/options/
# https://yihui.org/knitr/hooks/
knit_hooks$set(inline = function(x) {
  prettyNum(x, big.mark=".")
})
#TODO Funktioniert das auch global für den output der R chunks?


# DATEN EINLESEN UND AUFBEREITEN
# ==============================

# Lokal wird/wurde zur Datenminimierung einmalig clean.R auf unseren Ausgangsdaten ausgeführt.


# KANDIDAT_INNEN/LISTEN:
#TODO Lfd.-Nr. wieder reinnehmen?
listen <- read.csv('daten/kandidat_innen-2024-09-06.csv')
colnames(listen) <- c('Beruf', 'Geburtsjahr', 'Stadtteil', 'Liste')
listen$Stadtteil <- as.factor(listen$Stadtteil)
listen$Liste <- as.factor(listen$Liste)
# Alter aus Geburtsjahr errechnen:
listen <- listen %>% mutate(Alter = 2024 - Geburtsjahr)
# Urspr. Berufsangabe in neue Spalte sichern:
listenHelper <- cbind(NA, listen$Beruf, listen)
names(listenHelper) <- c("Tätigkeit", "BerufAngabe", names(listen))
listen <- listenHelper
rm(listenHelper)
# Nach Median aufsteigend sortieren (schonmal hier, wird in den meisten Plots so gemacht):
listen <- listen %>% 
  mutate(Liste = fct_reorder(Liste, Alter, .fun='median'))
# n zählen:
listenLabels <- listen %>%
  group_by(Liste) %>%
  summarise(n = n()) %>%
  mutate(text = paste0(Liste, ' (n=', n, ')'))


# WAHLBERECHTIGTE:
#TODO offizielle Quelle finden/anfragen
wahlberechtigte=92000 # SWP-Artikel [@swp:wahlunterlagen]


#AKTUELLER GEMEINDERAT:
aktRat <- read.csv('daten/aktueller_gemeinderat_2024-03.csv')
aktRat <- aktRat %>% mutate(Alter = 2024 - Geburtsjahr)


# ALTER ULM, Ulmer Statisitik 2023:
demografieUlm2023 <- read.csv('daten/demografie_ulm-2023-12-31-ulmer_statistik.csv')
names(demografieUlm2023)[11] <- "Wohnbevölkerung"
# Upsampling, so irgendwie (das geht sicher besser?)
demografieUlm2023Distr <- vector()
for (i in seq_along(demografieUlm2023$Wohnbevölkerung)) {
  demografieUlm2023Distr <- c(demografieUlm2023Distr, rep(demografieUlm2023$Alter.von[i], round(demografieUlm2023$Wohnbevölkerung[i])))
}
demografieUlm2023Distr <- as.data.frame(demografieUlm2023Distr)
demografieUlm2023Distr <- cbind(demografieUlm2023Distr,'Ulm')
names(demografieUlm2023Distr) <- c('Alter', 'Liste')
demografieUlm2023Distr <- cbind(NA, NA, NA, NA, NA, demografieUlm2023Distr)
names(demografieUlm2023Distr) <- c('Tätigkeit', 'BerufAngabe', 'Beruf', 'Geburtsjahr', 'Stadtteil', 'Alter', 'Liste')

# Extra data.frame: listen + demografieUlmDistr:
listenMitDemografieUlm2023 <- rbind(demografieUlm2023Distr, listen)

# Median:
demografieUlm2023Median = median(demografieUlm2023Distr$Alter)


# ALTER ULM, 2018, RDB (Regionaldatenbank Deutschland, regionalstatistik.de):

demografieUlm2018regio <- read.csv(file="daten/demografie_ulm-2018-12-31-rdb.csv")



# ALTER ULM, 2022, DESTATIS:
demografieUlm2022deGenderBi <- read.csv('daten/demografie_ulm-2022-12-31-statistisches_bundesamt.csv')
demografieUlm2022deGenderBi$Geschlecht <- as.factor(demografieUlm2022deGenderBi$Geschlecht)
# Nur zwei Geschlechter? Raus damit:
demografieUlmAnzAltersgruppen <- length(unique(demografieUlm2022deGenderBi$Altersgruppe))
demografieUlmMtx <- matrix(nrow = demografieUlmAnzAltersgruppen, ncol = 2)
demografieUlmMtx[,1] <- sort(unique(demografieUlm2022deGenderBi$Altersgruppe))
for (pos in seq(demografieUlmAnzAltersgruppen)) {
  demografieUlmMtx[pos,2] <- sum(demografieUlm2022deGenderBi$Personen[demografieUlm2022deGenderBi$Altersgruppe == demografieUlmMtx[pos,1]])
}
demografieUlm2022de <- data.frame(demografieUlmMtx)
names(demografieUlm2022de) <- names(demografieUlm2022deGenderBi)[2:3]
# Altersgruppen in Schritten von zehn Jahren:
demografieUlm2022de <- demografieUlm2022de %>% mutate(AltersgruppeZehner = cut(Altersgruppe, breaks = seq(from = 0, to = 80, by = 10), right = FALSE))
levels(demografieUlm2022de$AltersgruppeZehner)[levels(demografieUlm2022de$AltersgruppeZehner) == "[70,80)"]  <- "[70,...)" 
demografieUlm2022deZehner <- demografieUlm2022de %>% select(any_of(c("AltersgruppeZehner", "Personen"))) %>%
  group_by(AltersgruppeZehner) %>% 
  summarise(across(everything(), sum))
rm(pos, demografieUlmMtx, demografieUlmAnzAltersgruppen)
# Upsampling, so irgendwie (das geht sicher besser?)
demografieUlm2022deDistr <- vector()
for (i in seq_along(demografieUlm2022de$Personen)) {
  mittleresAlter <- demografieUlm2022de$Altersgruppe[i] + (demografieUlm2022de$Altersgruppe[i+1] - demografieUlm2022de$Altersgruppe[i]) / 2
  if (is.na(mittleresAlter)) mittleresAlter <- 75
  demografieUlm2022deDistr <- c(demografieUlm2022deDistr, rep(mittleresAlter ,round(demografieUlm2022de$Personen[i])))
}
demografieUlm2022deDistr <- as.data.frame(demografieUlm2022deDistr)
demografieUlm2022deDistr <- cbind(NA, NA, NA, NA, 'Ulm', demografieUlm2022deDistr)
names(demografieUlm2022deDistr) <- c('BerufAngabe', 'Beruf', 'Geburtsjahr', 'Stadtteil', 'Liste', 'Alter')

```

```{r echo=FALSE}

# NOTIZ Fabenblindenfreundliche Farbpaletten:

#http://www.cookbook-r.com/Graphs/Colors_(ggplot2)/#a-colorblind-friendly-palette
# The palette with grey:
cbPalette <- c("#999999", "#E69F00", "#56B4E9", "#009E73", "#F0E442", "#0072B2", "#D55E00", "#CC79A7")

# The palette with black:
cbbPalette <- c("#000000", "#E69F00", "#56B4E9", "#009E73", "#F0E442", "#0072B2", "#D55E00", "#CC79A7")

#https://www.datanovia.com/en/blog/ggplot-colors-best-tricks-you-will-love/#set-custom-color-palettes
anotherPalette <- c("#FFDB6D", "#C4961A", "#F4EDCA", "#D16103", "#C3D7A4", "#52854C", "#4E84C4", "#293352")

```

Zur anstehenden Wahl haben wir uns gefragt, wie gut der Gemeinderat die Ulmer Bevölkerung repräsentiert bzw. inwiefern die zur Wahl stehenden Listen der Bevölkerung statistisch ähnlich sehen. Dazu haben wir vor allem die Altersstruktur aller Kanditat:innen sowie der einzelnen Listen mit der gesamten Ulmer Bevölkerung und dem aktuellen Gemeinderat verglichen. Außerdem bietet der Bericht einen kurzen Einblick in die auf den Wahlzetteln angegebenen Berufe der Kandidat:innen.

Diese Analyse soll neben den Inhalten und Personen der verschiedenen Listen ergänzende Informationen bieten. Außerdem möchten wir mit diesem Projekt auch zum selber Machen einladen. Für Interessierte stehen die Datensätze für eigene Auswertungen zur Verfügung, z.B. nach Geschlecht oder Stadtteilen. Die Daten können auch Ausgangspunkt für die Analyse zurückliegender Wahlen dienen.

# Überblick Altersstruktur

Zum zahlenmäßigen Vergleich der Altersstruktur der zur Wahl stehenden Listen und Kandidat_innen wird in diesem Bericht hauptsächlich der Median als Alters-Mittelwert verwendet (den umgangssprachlich mit Mittelwert oft gemeinten Durchschnitt[^1] findet man zum Vergleich unten im Abschnitt "Ausführlicher Bericht"). Diesen Median erhält man, wenn man alle Personen der gewünschten Gruppe dem Alter nach in einer Reihe aufstellt und die Person in der Mitte der Reihe nach ihrem Alter fragt. **Die mittlere Ulmerin ist damit aktuell `r demografieUlm2023Median` Jahre alt**. Die eine Hälfte der Ulmer:innen ist also jünger, die andere Hälfte älter als `r demografieUlm2023Median`. Ein weiterer wichtiger Wert ist natürlich das **Wahlalter von 16 Jahren**, ab dem man bei dieser Wahl in Baden-Württemberg wählen gehen darf und gewählt werden kann[^2].

[^1]: Also die Summe der jeweiligen Werte geteilt durch ihre Anzahl; siehe [arithmetischer Mittelwert](#0).

[^2]: Baden-Württemberg nimmt mit diesem niedrigen Wahlalter übrigens bundesweit eine Vorreiterrolle ein [@statlabw:kommwahlen2024].

Die **`r nrow(listen)` am 9. Juni zur Wahl stehenden Kandidat_innen sind im Mittel `r median(listen$Alter)` Jahre alt** bzw. `r abs(demografieUlm2023Median - median(listen$Alter))` Jahre älter als die Ulmer Wohnbevölkerung. Die jüngste Kandidatin ist `r min(listen$Alter)`, der älteste `r max(listen$Alter)`.

Zum Vergleich: Die 41 Mitglieder des aktuellen Gemeinderats (Wahlperiode 2019-2024) sind zwischen `r min(aktRat$Alter)` und `r max(aktRat$Alter)` Jahre alt und der Alters-Median liegt bei `r median(aktRat$Alter)`. Also ist **der aktuelle Gemeinderat im Mittel um `r abs(demografieUlm2023Median - median(aktRat$Alter))` Jahre älter als die Ulmer:innen**. Das gilt für dieses Jahr, in dem der nächste Rat gewählt wird. Bei seiner Wahl 2019 war der aktuelle Gemeinderat natürlich 5 Jahre jünger, wobei die Ulmer Bevölkerung annäherungsweise (TODO unten im ausführlichen Bericht noch belegen) dieselbe Altersstruktur wie heute hatte. <!-- ... und damit wäre er immer noch `r abs(demografieUlm2023Median - median(aktRat$Alter)) - 5` Jahre älter die aktuelle Ulmer Bevölkerung. --> Der Anfang Dezember neu gewählte Oberbürgermeister und das qua Amt 41. Ratsmitglied ist übrigens `r aktRat$Alter[aktRat$Fraktion == "OB"]` Jahre alt.

Die folgenden Grafik zeigt die Altersverteilung der zur Wahl stehenden Kandidat_innen (in der Mitte) im Vergleich mit der Ulmer Bevölkerung (oben) und dem aktuellen Gemeinderat (unten). Dazu enthalten diese und alle weiteren Grafiken die folgenden Informationen:

-   Die *schwarzen Punkte* auf der x-Achse markieren das Alter jeder einzelnen Person der jeweiligen Gruppe. Allerdings nicht für die Ulmer Bevölkerung, denn die Darstellung von `r length(demografieUlm2023Distr$Alter)` Punkten würde nur eine dicke schwarze Linie ergeben, die wenig aussagt.
-   Die *schwarzen Kurven* stellen annäherungsweise die jeweilige Altersverteilung dar, fassen also sozusagen die Punkte auf der x-Achse zusammen.
-   Die etwas *dickeren blauen Linien* zeigen das Median-Alter der jeweiligen Personengruppe an.
-   Die *gestrichelte blaue Linie* markiert durchgehend das Median-Alter der Ulmer Bevölkerung (`r demografieUlm2023Median` Jahre).
-   Die *orange Linie* markiert das Wahlalter 16.

```{r fig.width=10, fig.asp=0.8, message=FALSE, warning=FALSE, results='hide', fig.keep='all', fig.align = 'center'}

# PLOT ULMER BEVÖLKERUNG
# ======================

#TODO Hohen leeren Bereich unterhalb x-Achse verkleinern.

plotDemografieUlmDistr <- demografieUlm2023Distr %>%
  mutate(Liste = paste0('Ulm\n(n = ', length(demografieUlm2023Distr$Alter), ')')) %>%
  ggplot(aes(x = Alter, y = Liste)) +
  geom_density_ridges_gradient(
    bandwidth = 1.5,
    scale = 45,
    rel_min_height = 0.01,
    quantile_lines = TRUE,
    vline_color = c("#56B4E9"),
    vline_width = 1.5,
    quantile_fun = median
    ) +
  geom_vline(xintercept = 16, colour="#E69F00", linewidth = 0.8) +
  geom_vline(xintercept = demografieUlm2023Median, colour="#56B4E9", linetype = "longdash", linewidth = 0.8) +
  #scale_fill_viridis() +
  #scale_y_discrete(limits=rev, labels=rev(listenLabels$text)) +
  scale_x_continuous(limits=c(0, 100), breaks=seq(0, 90, by=5)) +
  #labs(title = 'Altersverteilung Ulmer Bevölkerung') +
  theme_ipsum() +
  theme(
    legend.position="none",
    panel.spacing = unit(0.1, "lines"),
    strip.text.x = element_text(size = 8),
    axis.title.y=element_blank(),
    axis.title.x=element_blank()
  )
#plotDemografieUlmDistr


# PLOT ALLE KANDIDAT_INNEN
# ========================

plotAgeListenAlle <- listen %>%
  mutate(Liste = paste0('Alle Kandidat_innen\n(n = ', length(listen$Alter), ')')) %>%
  ggplot(aes(x = Alter, y = Liste)) +
  geom_density_ridges_gradient(
    scale = 45, 
    rel_min_height = 0.01, 
    bandwidth = 1.5,
    quantile_lines = TRUE,
    vline_color = c("#56B4E9"),
    vline_width = 1.5,
    quantile_fun = median,
    jittered_points = TRUE, #https://cran.r-project.org/web/packages/ggridges/vignettes/introduction.html
    position = position_points_jitter(width = 0.7, height = 0),
    point_shape = 20, #https://ggplot2.tidyverse.org/reference/aes_linetype_size_shape.html
    point_size = 2, point_alpha = .5, alpha = 0.7#,
    ) +
  geom_vline(xintercept = 16, colour="#E69F00", linewidth = 0.8, show.legend = TRUE) +
  geom_vline(xintercept = demografieUlm2023Median, colour="#56B4E9", linetype = "longdash", linewidth = 0.8, show.legend = TRUE) +
  scale_fill_viridis() +
  #scale_y_discrete(limits=rev, labels=rev(listenLabels$text)) +
  scale_x_continuous(limits=c(0, 100), breaks=seq(0, 90, by=5)) +
  theme_ipsum() +
  theme(
    legend.position="none",
    panel.spacing = unit(0.1, "lines"),
    strip.text.x = element_text(size = 8),
    axis.title.y=element_blank(),
    axis.title.x=element_blank()
  )
#plotAgeListenAlle


# PLOT AKTUELLER GEMEINDERAT
# ==========================

plotAktRat <- aktRat %>%
  mutate(Fraktion = paste0('Gemeinderat\n2019-2024\n(n = ', length(Alter), ')')) %>%
  # ',\nMedian = ', median(Alter),
  ggplot(aes(x = Alter, y = Fraktion)) + #, fill = after_stat(x))) +
  geom_density_ridges_gradient(
    scale = 45,
    rel_min_height = 0.01,
    bandwidth = 1.5,
    quantile_lines = TRUE,
    vline_color = c("#56B4E9"),
    vline_width = 1.5,
    quantile_fun = median,
    jittered_points = TRUE, #https://cran.r-project.org/web/packages/ggridges/vignettes/introduction.html
    position = position_points_jitter(width = 0.7, height = 0),
    point_shape = 20, #https://ggplot2.tidyverse.org/reference/aes_linetype_size_shape.html
    point_size = 2, point_alpha = .5, alpha = 0.7
    ) +
  geom_vline(xintercept = 16, colour="#E69F00", linewidth = 0.8) +
  geom_vline(xintercept = demografieUlm2023Median, colour="#56B4E9", linetype = "longdash", linewidth = 0.8) +
  #scale_fill_viridis() +
  #scale_y_discrete(limits=rev, labels=rev(listenLabels$text)) +
  scale_x_continuous(limits=c(0,100), breaks=seq(0, 90, by=5)) +
  #labs(title = 'Altersverteilung Ulmer Bevölkerung') +
  theme_ipsum() +
  theme(
    legend.position="none",
    panel.spacing = unit(0.1, "lines"),
    strip.text.x = element_text(size = 8),
    axis.title.y = element_blank(),
    axis.title.x = element_blank()
  )
#plotAktRat


# Darstellung aller drei Plos in einer Grafik:

plotOben <- ggarrange(
  NA, plotDemografieUlmDistr,
  labels = c(NA, NA),
  nrow = 1, ncol = 2,
  widths = c(0.062, 1)
  )

plotMitte <- ggarrange(
  NA, plotAgeListenAlle,
  labels = c(NA, NA),
  nrow = 1, ncol = 2,
  widths = c(0, 1)
  )

plotUnten <- ggarrange(
  NA, plotAktRat,
  labels = c(NA, NA),
  widths = c(0.071, 1),
  nrow = 1, ncol = 2
  )

suppressWarnings(
ggarrange(
  plotOben,
  plotMitte,
  plotUnten,
  nrow = 3, ncol = 1,
  vjust = 0,
  heights = c(1,1,1)
  )
)

```

Ergänzend zur grafischen Darstellung kann man die Altersverteilungen auch noch zahlenmäßig detaillierter betrachten und dazu beispielsweise die jeweilige Gruppe in gleich große Untergruppen aufteilen. Der Median teilt wie oben schon beschrieben die jeweilige Gruppe altersmäßig in der Mitte in zwei gleich große Hälften auf. Er entspricht also der Altersgrenze, die die jüngeren 50 % von den älteren 50 % einer Gruppe teilt. Neben den Medianwerten enthält die folgende Tabelle auch die Altersgrenzen zum unteren (25 %) bzw. oberen Viertel (75 %) der drei betrachten Gruppen. Die Werte in der Zeile 0% entsprechen dem jüngsten Alter in der jeweiligen Gruppe. Die Werte in der Zeile 100 % der ältesten Altersangabe. (Das maximale Alter von 90 Jahren für "Ulm" bedeutet nicht dass die ältesten Ulmer:innen nur 90 Jahre alt sind. Der Datensatz aus der Ulmer Statistik enthält für alle mit 90 Jahren darüber nur eine einzige Gruppe "90 und älter".)

```{r}
cbind(
  quantile(demografieUlm2023Distr$Alter),
  quantile(listen$Alter),
  quantile(aktRat$Alter)
  )[1:5,] %>%
  kable(
    style = 'bootstrap',
    col.names = c("Ulm", "Alle Kandidat_innen", "Gemeinderat 2019-2024")
    )

cbind(
  quantile(demografieUlm2023Distr$Alter[demografieUlm2023Distr$Alter >= 16]),
  quantile(listen$Alter),
  quantile(aktRat$Alter)
  )[1:5,] %>%
  kable(
    style = 'bootstrap',
    col.names = c("Ulm, ab 16 Jahren", "Alle Kandidat_innen", "Gemeinderat 2019-2024")
    )
```

```{r fig.width=10, fig.asp=0.8, message=FALSE, warning=FALSE, results='hide', fig.keep='all', fig.align = 'center'}

# PLOT ULMER BEVÖLKERUNG
# ======================

#TODO Hohen leeren Bereich unterhalb x-Achse verkleinern.

plotDemografieUlmDistrAbWahlalter <- demografieUlm2023Distr[demografieUlm2023Distr$Alter >= 16,] %>%
  mutate(Liste = paste0('Ulm\n(n = ', length(demografieUlm2023Distr$Alter), ')')) %>%
  ggplot(aes(x = Alter, y = Liste)) +
  geom_density_ridges_gradient(
    bandwidth = 1.5,
    scale = 45,
    rel_min_height = 0.01,
    quantile_lines = TRUE,
    vline_color = c("#56B4E9"),
    vline_width = 1.5,
    quantile_fun = median
    ) +
  geom_vline(xintercept = 16, colour="#E69F00", linewidth = 0.8) +
  geom_vline(xintercept = demografieUlm2023Median, colour="#56B4E9", linetype = "longdash", linewidth = 0.8) +
  #scale_fill_viridis() +
  #scale_y_discrete(limits=rev, labels=rev(listenLabels$text)) +
  scale_x_continuous(limits=c(0, 100), breaks=seq(0, 90, by=5)) +
  #labs(title = 'Altersverteilung Ulmer Bevölkerung') +
  theme_ipsum() +
  theme(
    legend.position="none",
    panel.spacing = unit(0.1, "lines"),
    strip.text.x = element_text(size = 8),
    axis.title.y=element_blank(),
    axis.title.x=element_blank()
  )
#plotDemografieUlmDistrAbWahlalter




# Darstellung aller drei Plos in einer Grafik:

plotOben <- ggarrange(
  NA, plotDemografieUlmDistrAbWahlalter,
  labels = c(NA, NA),
  nrow = 1, ncol = 2,
  widths = c(0.062, 1)
  )

plotMitte <- ggarrange(
  NA, plotAgeListenAlle,
  labels = c(NA, NA),
  nrow = 1, ncol = 2,
  widths = c(0, 1)
  )

plotUnten <- ggarrange(
  NA, plotAktRat,
  labels = c(NA, NA),
  widths = c(0.071, 1),
  nrow = 1, ncol = 2
  )

suppressWarnings(
ggarrange(
  plotOben,
  plotMitte,
  plotUnten,
  nrow = 3, ncol = 1,
  vjust = 0,
  heights = c(1,1,1)
  )
)

```

Schaut man sich die obigen Kurven der Altersverteilungen an erkennt man direkt, wo bei der Ulmer Bevölkerung, den Kandidat:innen und dem aktuellen Gemeinderat die altersmäßigen Schwerpunkte liegen und wie stark verschiedene Altersgruppen ungefähr vertreten sind. Betrachtet man die Zahlenwerte in der Tabelle, erkennt man die "stärksten" Viertel bzw. Untergruppen, an den am nähesten beieinander liegenden Altersgrenzen: Das in der Ulmer Bevölkerung am stärksten vertretene Viertel ist zwischen 24 und 40 Jahre alt, bei den Kandidat:innen ist dieses Viertel zwischen 51 und 61 Jahre alt und beim aktuellen Gemeinderat zwischen 61 und 69 (bzw. wieder um fünf Jahre nach unten korrigiert zwischen 56 und 64).

Für die anstehende Wahl und die Frage wie der Gemeinderat die Bevölkerung altersmäßig repräsentiert wäre interessant zu ermitteln, ob von den zur Wahl stehenden Kandidat:innen in Ulm üblicher Weise überproportional viele der älteren gewählt werden? Dafür liegen öffentlich auffindbar zwar die Wahlvorschläge von 2019 vor, allerdings leider ohne Angabe der Geburtsjahre. Damit kann zur Beantwortung dieser Fragestellung hier leider kein konkreter Vergleich anhand der letzten Wahl präsentiert werden und es stehen der Leser:in nur die oben stehenden Darstellungen zur Verfügung.

Welches Bild ergibt sich nun, wenn man auf die Alterststruktur der `r length(levels(listen$Liste))` Listen schaut? **Im Median sind nur 2 der 16 Listen jünger als die Ulmer Bevölkerung**: Die Junge Ulmer Liste (JUL) mit `r median(listen$Alter[listen$Liste == "JUL"])` und die Partei für Mensch Umwelt Tierschutz (Tierschutzpartei) mit `r median(listen$Alter[listen$Liste == "Tierschutzpartei"])` Jahren (relativ zur Bevölkerung sind sie `r abs(demografieUlm2023Median - median(listen$Alter[listen$Liste == "JUL"]))` bzw. `r abs(demografieUlm2023Median - median(listen$Alter[listen$Liste == "Tierschutzpartei"]))` Jahre jünger). Die 14 anderen Listen sind sozusagen älter als die Ulmer:innen. Die Median-Werte liegen zwischen `r median(listen$Alter[listen$Liste == "BLO"])` und `r median(listen$Alter[listen$Liste == "UfA"])` Jahren (relativ zur Bevölkerung also zwischen `r abs(demografieUlm2023Median - median(listen$Alter[listen$Liste == "BLO"]))` und `r abs(demografieUlm2023Median - median(listen$Alter[listen$Liste == "UfA"]))`). Aufsteigend nach Median-Alter sortiert sind das die Listen Bündnis für Lebenswerte Ortschaften (BLO), Bündnis 90/Die Grünen (GRÜNE), Freie Demokratische Partei (FDP), Freie Wählergemeinschaft Ulm e.V. (FWG), Kimaliste Baden-Württemberg (KlimalisteBW), PiratenPartei Deutschland (PIRATEN), Christlich Demokratische Union Deutschlands (CDU), Alternative für Deutschland (AfD), Unabhängige Wählervereinigung Ulm-Söflingen e.V. (UWS), Ulmer Vorortliste Jungingen-Lehr-Mähringen (UVL), Die Linke (LINKE), Sozialdemokraitsche Partei Deutschlands (SPD), Wieblinger Wählergemeinschaft e.V. (WWG), Ulm für Alle (UfA). Auch mit einem um fünf Jahr nach unten korrigierten Median-Alter von `r abs(demografieUlm2023Median - median(aktRat$Alter)) - 5` Jahren liegt der aktuelle Gemeinderat über dem Median-Alter der "ältesten" Liste Ulm für Alle (UfA).

Um sich ein besseres Bild machen zu können, sollte man neben den Mittelwerten, auch beim Vergleich der Listen die Altersverteilungen[^3] betrachten. Diese sind in der folgenden Grafik dargestellt, aufsteigend nach Median sortiert und im Vergleich mit der Ulmer Bevölkerung (oben).

[^3]: Zur Veranschaulichung der Wichtigkeit von Verteilungen eine beispielhafte Analyse: Sortiert man die Listen zuerst nach dem Alter der jeweils jüngsten Listen-Kandidat\*in von jung nach alt und dann umgekehrt nach dem Alter der jeweils ältesten Kandidat:in von alt nach jung, stellt man fest, dass Bündnis 90/Die Günen (GRÜNE) und Ulm für Alle (UfA) beides mal in den ersten fünf Plätzen mit dabei sind. Schaut man auf das Median-Alter sieht man dass GRÜNE mit `r median(listen$Alter[listen$Liste == "GRÜNE"])` Jahren (relativ `r abs(demografieUlm2023Median - median(listen$Alter[listen$Liste == "GRÜNE"]))` Jahre älter) sehr "mittig" sind, UfA aber die "älteste" Liste im Feld darstellt (`r median(listen$Alter[listen$Liste == "UfA"])`; relativ `r abs(demografieUlm2023Median - median(listen$Alter[listen$Liste == "UfA"]))`). Beide Listen haben also eine sehr große Bandbreite beim Alter ihrer Kandidat:innen, aber jeweils einen ganz unterschiedlichen Mittelwert. Über das Alter der anderen Kandidat:innen zwischen jüngstem, mittlerer und ältester hat man mit dieser Betrachtung aber noch nichts erfahren. Eine grafische Darstellung der Altersverteilung enthält aber auch diese Informationen, sozusagen auf einen Blick und hängt weniger davon ab, welche statistischen Kennzahlen die Autor:in auswählt und präsentiert.

```{r fig.width=10, fig.asp=1.6, message=FALSE, warning=FALSE, results='hide', fig.keep='all', fig.align = 'center'}

# PLOT LISTEN EINZELN
# ===================

plotAgeListen <- listen %>%
  ggplot(aes(x = Alter, y = Liste)) +
  geom_density_ridges_gradient(
    scale = 2.1, 
    rel_min_height = 0.01, 
    bandwidth = 1.5,
    quantile_lines = TRUE,
    vline_color = c("#56B4E9"),
    vline_width = 1.5,
    quantile_fun = median,
    jittered_points = TRUE, #https://cran.r-project.org/web/packages/ggridges/vignettes/introduction.html
    position = position_points_jitter(width = 0.7, height = 0),
    point_shape = 20, #https://ggplot2.tidyverse.org/reference/aes_linetype_size_shape.html
    point_size = 2, point_alpha = .5, alpha = 0.7#,
    ) +
  #scale_colour_manual(values = c("#999999", "#E69F00", "#56B4E9", "#E69F00", "#F0E442", "#0072B2", "#D55E00", "#CC79A7", "#999999", "#E69F00", "#56B4E9", "#E69F00", "#F0E442", "#0072B2", "#D55E00", "#CC79A7", "#999999")) +
  geom_vline(xintercept = 16, colour="#E69F00", linewidth = 1, show.legend = TRUE) +
  geom_vline(xintercept = demografieUlm2023Median, colour="#56B4E9", linetype = "longdash", linewidth = 1, show.legend = TRUE) +
  scale_fill_viridis() +
  scale_y_discrete(limits=rev, labels=rev(listenLabels$text)) +
  scale_x_continuous(limits=c(0, 100), breaks=seq(0, 90, by=5)) +
  #labs(title = 'Altersverteilungen') +
  theme_ipsum() +
  theme(
    legend.position="none",
    panel.spacing = unit(0.1, "lines"),
    strip.text.x = element_text(size = 8),
    axis.title.y=element_blank(),
    axis.title.x=element_blank()
  )
#plotAgeListen


# Darstellung aller drei Plos in einer Grafik:

plotOben <- ggarrange(
  NA, plotDemografieUlmDistr,
  labels = c(NA, NA),
  widths = c(0.1, 1),
  nrow = 1, ncol = 2
  )

plotUnten <- ggarrange(
  NA, plotAgeListen,
  labels = c(NA, NA),
  widths = c(0, 1),
  nrow = 1, ncol = 2
  )

suppressWarnings( 
ggarrange(
  plotOben, plotUnten,
  vjust = 0, #TODO Wird das noch benötigt?
  heights = c(2,12),
  nrow = 2, ncol = 1
  )
)

```

# Auflistung Berufe

Die folgende Tabelle erlaubt einen kurzen Blick auf die von den Kandidat\*innen in den Wahlvorschlägen angegebenen Berufe. Sie ist nach Häufigkeit sortiert. Eine tiefer gehende Auswertung der Berufsangaben wurde soweit aus Zeitgründen (noch) nicht vorgenommen, scheint aber machbar und könnte weitere Einblicke ermöglichen.

```{r}

# BERUFSANGABEN REDAKTIONELL BEREINIGEN:
#  * gegenderte Bezeichnungen
#  * rausschmeißen "i.R." etc.
#  * rausschmeißen "selbständidg", "selbst." etc.
#  * rausschmeißen "gepr.". "staatl. anerkannte" etc.

listen <- listen %>%
  mutate(Beruf = replace(Beruf, Beruf == "Student" | Beruf == 'Studentin', "Student_in")) %>%
  mutate(Beruf = replace(Beruf, Beruf == "Schüler" | Beruf == 'Schülerin', "Schüler_in")) %>%
  mutate(Beruf = replace(Beruf, Beruf == "Auszubildender" | Beruf == 'Auszubildende', "Auszubildende_r")) %>%
  mutate(Beruf = replace(Beruf, Beruf == "Arzt" | Beruf == 'Ärztin' | Beruf == 'Ärztin i.R.', "Ärzt_in")) %>%
  mutate(Beruf = replace(Beruf, Beruf == "Kinderarzt" | Beruf == 'Kinderarzt i.R.' | Beruf == 'Kinderärztin i.R.', "Kinderärzt_in")) %>%
  mutate(Beruf = replace(Beruf, Beruf == "Architekt" | Beruf == 'Architektin' | Beruf == "Freie Architektin", "Architekt_in")) %>%
  mutate(Beruf = replace(Beruf, Beruf == "Fraktionsgeschäftsführer" | Beruf == 'Fraktionsgeschäftsführerin', "Fraktionsgeschäftsführer_in")) %>%
  mutate(Beruf = replace(Beruf, Beruf == "Lehrer" | Beruf == 'Lehrerin' | Beruf == "Lehrer i.R." | Beruf == "Gymnasiallehrer" | Beruf == "Gymnasiallehrerin" | Beruf == "Kunstlehrerin", "Lehrer_in")) %>%
    mutate(Beruf = replace(Beruf,Beruf == "techn. Oberlehrer i.R." | Beruf == "techn. Oberlehrerin", "Berufsschullehrer_in")) %>%
  mutate(Beruf = replace(Beruf, Beruf == "Dipl. Betriebswirt (BA)" | Beruf == 'Dipl.- Betriebswirt (BA)' | Beruf == "Dipl.-Betriebswirt (BA)", "Dipl.-Betriebswirt_in (BA)")) %>%
  mutate(Beruf = replace(Beruf, Beruf == "Betriebswirt" | Beruf == "Betriebswirtin", "Betriebswirt_in")) %>%
  mutate(Beruf = replace(Beruf, Beruf == "selbst. Dipl.-Informatiker" | Beruf == 'Dipl.-Informatikerin', "Dipl.-Informatiker_in")) %>%
  mutate(Beruf = replace(Beruf, Beruf == "selbständig", "selbstständig")) %>%
  mutate(Beruf = replace(Beruf, Beruf == "Unternehmer" | Beruf == "Einzelunternehmer" | Beruf == "selbst. Unternehmer" | Beruf == "selbst. Unternehmerin" | Beruf == "Unternehmer IT-Services", "Unternehmer_in")) %>%
  mutate(Beruf = replace(Beruf, Beruf == "Geschäftsführer" | Beruf == "Geschäftsführerin", "Geschäftsführer_in")) %>%
  mutate(Beruf = replace(Beruf, Beruf == "Bankkaufmann" | Beruf == "Bankkauffrau", "Bankkaufleute")) %>%
  mutate(Beruf = replace(Beruf, Beruf == "Rechtsanwalt" | Beruf == "Rechtsanwältin" | Beruf == "Rechtsanwältin i.R.", "Rechtsanwält_in")) %>%
  mutate(Beruf = replace(Beruf, Beruf == "Rechtsanwaltsfach- angestellte", "Rechtsanwaltsfachangestellte")) %>%
  mutate(Beruf = replace(Beruf, Beruf == "kaufm. Angestellter", "kaufm. Angestellte_r")) %>%
  mutate(Beruf = replace(Beruf, Beruf == "Kaufmann" | Beruf == "IT-Systemkaufmann" | Beruf == "Speditionskaufmann" | Beruf == "selbst. Kaufmann", "Kaufleute")) %>%
  mutate(Beruf = replace(Beruf, Beruf == "Zimmermeister", "Zimmerermeister")) %>%
  mutate(Beruf = replace(Beruf, Beruf == "Friseur" | Beruf == "Friseurin", "Friseur_in")) %>%
  mutate(Beruf = replace(Beruf, Beruf == "selbst. Web- und AppProgrammierer", "selbst. Web- und App-Programmierer")) %>%
  mutate(Beruf = replace(Beruf, Beruf == "Erzieherin" | Beruf == "Erzieherin i.R." | Beruf == "gepr. Erzieherin" | Beruf == "staatl. anerkannte Erzieherin", "Erzieherin_in")) %>%
  mutate(Beruf = replace(Beruf, Beruf == "Rentner" | Beruf == "Rentnerin" | Beruf == "Pensionär", "Rentner_in/Pensionär_in")) %>%
  mutate(Beruf = replace(Beruf, Beruf == "Steuerberater" | Beruf == "Steuerberaterin", "Steuerberater_in")) %>%
  mutate(Beruf = replace(Beruf, Beruf == "Schulleiter" | Beruf == "Schulleiter i.R." | Beruf == "Schulleiterin" | Beruf == "Schulleiterin i.R.", "Schulleiter_in")) %>%
  mutate(Beruf = replace(Beruf, Beruf == "Hochschullehrerin" | Beruf == "Hochschulprofessor" | Beruf == "Hochschulprofessor a.D." | Beruf == "	Professor", "Hochschullehrer_in")) %>%
  mutate(Beruf = replace(Beruf, Beruf == "Kriminalbeamter" | Beruf == "Kriminalbeamter i.R.", "Kriminalbeamte_r")) %>%
  mutate(Beruf = replace(Beruf, Beruf == "Politikwissenschaftler" | Beruf == "Politologin", "Politikwissenschaftler_in")) %>%
  mutate(Beruf = replace(Beruf, Beruf == "Arbeiter" | Beruf == "Arbeiterin", "Arbeiter_in")) %>%
  mutate(Beruf = replace(Beruf, Beruf == "Chemiker" | Beruf == "Chemikerin", "Chemiker_in")) %>%
  mutate(Beruf = replace(Beruf, Beruf == "Krankenschwester" | Beruf == "Krankenschwester i.R." | Beruf == "Gesundheits- und Krankenpflegerin" | Beruf == "Gesundheits-und Krankheitspflegerin", "Gesundheits- und Krankenpfleger_in")) %>%
  mutate(Beruf = replace(Beruf, Beruf == "Systemadministrator" | Beruf == "IT-Systemadministrator", "IT-Systemadministrator_in")) %>%
  mutate(Beruf = replace(Beruf, Beruf == "Key-Account-Manager" | Beruf == "Key-Account-Managerin", "Key-Account-Manager_in")) %>%
  mutate(Beruf = replace(Beruf, Beruf == "Physiker" | Beruf == "Physikerin", "Physiker_in")) %>%
  mutate(Beruf = replace(Beruf, Beruf == "Lagerist" | Beruf == "Lagerist i.R.", "Lagerist_in")) %>%
  mutate(Beruf = replace(Beruf, Beruf == "Qulitätsmanagerin" | Beruf == "Qualitätsmanagerin", "Qualitätsmanager_in")) %>%
  mutate(Beruf = replace(Beruf, Beruf == "Sozialwissenschaftlerin" | Beruf == "Soziologe", "Soziolog_in")) %>%
  mutate(Beruf = replace(Beruf, Beruf == "Psychologe" | Beruf == 'Psychologin' | Beruf == "Sportpsychologe" | Beruf == "Psychologin (B.sc.)", "Psycholog_in"))

# Tabelle mit redaktioneller Zusammenfassung:
berufe <- listen %>%
            group_by(Beruf) %>%
            summarise(Anzahl = n()) %>%
            arrange(desc(Anzahl))

berufe %>%
  datatable(style = 'bootstrap', filter = 'top')
```

# Motivation

Für die eigene Wahlentscheidung können ganz verschiedene Faktoren herangezogen werden. Oft sind es die Inhalte und Ziele der antretenden Listen bzw. Parteien[^4]. Gerade bei Kommunalwahlen werden die zur Wahl antretenden Personen (Bekanntheit, bisherige Standpunkte, Aktivitäten etc.) als ein weiterer sehr wichtiger Faktor genannt. Nicht zuletzt werden die Entscheidungen und die Arbeit unserer Politiker:innen aber auch durch ihre jeweiligen persönlichen Perspektiven und Lebenserfahrungen geprägt.\
Mit diesem Bericht versuchen wir diesen letzten Faktor mit öffentlich verfügbaren Daten zu analysieren. Dabei ist jeder einzelne Mensch natürlich erst einmal sehr individuell und wir sollten uns davor hüten ausgehend von Statistiken Einzelne zu beurteilen[^5]. Bei einer größeren Gruppe, wie den 40 am 9. Juni zu wählenden Gemeinderät:innen, werden statistische Faktoren wie Alter, Geschlecht, Beruf oder Herkunft aber zu einem Teil die Meinungsbildung bestimmen. Damit kann eine solche Statistik auch *einen* Beitrag zur persönlichen Wahlentscheidung leisten.

[^4]: Für die Gemeinderatswahl gibt es [dieses Jahr](https://www.ulmapi.de/mobil-o-mat/) zwar leider keinen Wahl-o-Maten, über die Inhalte des Wahlkampfs kann man sich aber auf den Websites der Listen, bei Diskussionsveranstaltungen und in der Presse informieren.

[^5]: Beispiele dass es keine gute Idee ist von Statistiken auf Einzelne zu schließen gibt leider sehr viele. Ein sehr bekanntes Beispiel ist das [Scoring der Schufa](https://netzpolitik.org/2023/schufa-der-score-allein-darf-nicht-entscheidend-sein/).

Die Leitfrage lautet also: Wie ähnlich sind sich Ulmer Bevölkerung und Gemeinderat statistisch gesehen? Bzw. wie ähnlich werden sie im nächsten Gemeinderat sein? Zur Beantwortung dieser Frage haben wir in diesem Bericht den Schwerpunkt soweit nur auf die Altersstruktur gelegt. Diese Entscheidung hat einerseits einen rein praktischen Hintergrund (direkte Verfügbarkeit bzw. Qualität der entsprechenden Daten sowie Zeitaufwand für die Aufarbeitung und Analyse).\
Viel wesentlicher erscheinen uns jedoch die wechselseitigen Beziehungen zwischen unserem Wohlergehen, der Altersstruktur unserer Gesellschaft und den längerfristigen globalen wie lokalen Entwicklungen durch den Klimawandel. Auch wenn Ulm vor dem Hintergrund der [Überalterung unserer Gesellschaft](#0) eine vergleichsweise junge Stadt bleibt [@demogrportal:bw_demogr], wird der Gemeinderat immer wieder Entscheidungen treffen müssen, die unsere Stadt für jung *und* alt lebenswert machen. <!-- Hier evtl. Grafik Demographie Ulm oder DE ca. 2040 --> Dabei wird der Klimawandel auch uns in Süddeutschland vor weitere (Anpassungs-)Herausforderungen stellen. <!-- Hier evtl. noch Bild/Grafik zum Thema Klimawandelanpassung. --> Allein durch durch diese beiden übergroßen Trends und ihr Zusammenspiel werden sich in den nächsten Jahrzehnten viele der Randbedingungen beschleunigt verändern, die für eine nachhaltig funktionierende Stadt notwendig sind -- egal ob einfach nur bei der Freizeitgestaltung, für ein soziales (hoffentlich globales) Zusammenleben oder im Hinblick auf eine nachhaltig funktionierende wirtschaftliche Basis.\
Ein Gemeinderat, der bei seiner Meinungsfindung die Perspektiven und Lebenssituationen möglichst aller Ulmer:innen in sich vereint, wird uns mit seinen Entscheidungen für eine lebenswerte Zukunft besser vertreten. Dabei deuten einige Anzeichen darauf hin, dass viele richtungsweisende Entscheidungen in der nächsten Wahlperiode getroffen werden müssen.

# Hintergrund

Für diesen Bericht haben wir nur Daten aus öffentlich zugänglichen Quellen verwendet. Im Kern waren dies:

-   die bekannt gemachten Wahlvorschläge [@ulm:wahlvorschlaege_grat_2024],
-   die Zusammensetzung des aktuellen Gemeinderats [@ulm:aktrat; @ulm:aktrat_gebjahr] und
-   zum Vergleich die aktuelle Ulmer Statistik 2023 [@ulm:statistik2023], mit Daten zu den `r length(demografieUlm2023Distr$Alter)` Ulmer:innen.

Neben der Auswertung bzgl. der Altersstruktur haben wir auf die in den Wahlvorschlägen gemachten Berufsangaben bisher nur einen sehr kurzen Blick geworfen. Eine tiefer gehende Analyse der beruflichen Hintergründe und evtl. auch der aktuellen Tätigkeiten der Kandidat:innen scheint uns möglich und potentiell lohnenswert. Ebenso könnte eine Auswertung nach Geschlechtern weitere Einblicke liefern. Möglich ist mit dem vorliegenden Datensatz in Verbindung mit einer weiteren Auswertung der Quellen auch eine Analyse nach Stadtteilen.

Dabei sind wir keine bezahlten Profis aus beispielsweise Journalismus, Verwaltung oder Wissenschaft, sondern im sogenannten [digitalen](https://temporaerhaus.de/gruppen/ulmapi/) [Ehrenamt](https://temporaerhaus.de/offene-wahldaten-mit-wikidata/) [engagierte](https://temporaerhaus.de/geschichte/) [Bürger:innen](https://codefor.de/blog/fuenf-jahre-code-for-germany/). Wir möchten mit diesem Bericht alle zur politischen Debatte einladen. Und dazu immer selber an den Stellen tiefer reinzuschauen, die für Dich relevant sind. [Im Projekt auf GitHub](#0) findest Du dazu die aus den Quellen aufbereiteten Datensätze. In die Tabellen im Unterordner [`/daten`](https://github.com/semaphor/politische-demografie-ulm/tree/main/daten) kann man sich direkt im Webbrowser reinklicken.

Bist Du noch tiefer an der Technik, die unseren Alltag so sehr prägt und an der Arbeit mit Daten interessiert, kannst du auch ein Blick in den vollständigen Programmcode zur Auswertungen der Daten und Erstellung dieses Berichts/dieser Website werfen (Startpunkt `overview.Rmd`).\
Möchtest hierzu (oder zu anderen Technik-Themen) direkt mit Gleichgesinnten in Kontakt kommen könnte sich ein [Besuch im temporärhaus](https://temporaerhaus.de/termine-und-oeffnungszeiten/) lohnen – egal ob einfach mal so oder ob Du bereits Programmierkenntnisse besitzt oder vielleicht den Wunsch hast [Programmieren zu lernen](#0). Wenn du direkt einsteigen willst (und dich mit der Statistik-Programmiersprache R ein bisschen auskennst) findest Du ganz unten Ansatzpunkte, über die wir bisher nachgedacht haben. Wir freuen uns über pull requests.\
Wir möchten also nicht nur zum Reinschauen, sondern auch immer zum Mitmachen einladen – ob nun mit der Kandidatur für ein politisches Amt oder auch einfach als aktive Bürger:in!

In diesem Sinne möchten wir an dieser Stelle auch kurz aber herzlichst allen Kandidat_innen danken, die unsere repräsentative Demokratie und die Menschenrechte hoch halten! Allein schon die Bereitschaft, sich politisch zu engagieren und den Mut aufzubringen, sich damit auch in die Öffentlichkeit zu stellen, stellt einen enormen Wert dar. Den Wahlsiegern wünschen wir schon jetzt das nötige Durchhaltevermögen, aber hoffentlich auch viel Freude an den herausfordernden und verantwortungsvollen Aufgaben im nächsten Gemeinderat.

# Ausführlicher Bericht

<!-- TODO Legende zu den Plots (Wdh.?): orange = Wahlalter 16; blau = Medianalter `r demografieUlm2023Median`, ... -->

## Altersstruktur

<!-- TODO, evtl.: graue Fläche unter der Kurve ist immer gleich -->

Zur Fragestellung der altersmäßigen Repräsentation der Ulmer Bevölkerung im Gemeinderat dienen die Bevölkerungsdaten aus der Ulmer Statistik 2023 [@ulm:statistik2023] als Vergleichsgrundlage. Diese Statistik enthält Daten mit dem Stichtag 31.12.2023, die bspw. die folgenden Kennzahlen ergeben:

-   Personen insgesamt: `r length(demografieUlm2023Distr$Alter)`
-   Median-Alter: `r demografieUlm2023Median`
-   Mehr im Abschnitt "Ulmer Bevölkerung und Wahlberechtigte".

Grafisch dargestellt ergibt sich folgendes Bild für die Altersverteilung:

```{r fig.width=10, fig.height=4, fig.align = 'center'}

plotDemografieUlmDistr

```

### Kandidat:innen zur Ulmer Gemeinderatswahl

Insgesamt kandidieren für die Wahl am 9. Juni `r nrow(listen)` Kandidat_innen auf `r length(levels(listen$Liste))` Listen für den nächsten Ulmer Gemeinderat (Wahlperiode 2024-2029) [@ulm:wahlvorschlaege_grat_2024].

<!-- TODO Pontentieller Fehler off by one kurz erklären, da keine Geburtstage, sondern nur -jahre vorliegen. -->

Tabelle mit statistischen Altersangaben **über alle Kandidat_innen**:

```{r}

# TABELLE ALTERSSTATISTIK ALLE KANDIDAT_INNEN
# ===========================================

listen %>%
 summarise(
    "Kandidat_innen" = n(),
    "min. Alter" = min(Alter),
    "max. Alter" = max(Alter),
    "Alter, Median" = median(Alter),
    "Alter, Durchschnitt" = round(mean(Alter),1),
    "Alter, Standardabw." = round(sd(Alter))
    ) %>%
  kable(style = 'bootstrap')

```

#### Vergleich Bevölkerung und alle Kanditat_innen

Grafische Darstellung der Altersstruktur aller Kandidat:innen zusammengefasst (unten) im Vergleich mit der Ulmer Bevölkerung (oben):

```{r fig.width=10, fig.asp=0.5, message=FALSE, warning=FALSE, results='hide', fig.keep='all', fig.align = 'center'}

# PLOT ULMER BEVÖLKERUNG versus ALLE KANDIDAT_INNEN (Variante: einzelne Diagramme)

plotOben <- ggarrange(
  NA, plotDemografieUlmDistr,
  labels = c(NA, NA),
  nrow = 1, ncol = 2,
  widths = c(0.062, 1) #TODO (nice to have) Verhältnis berechnen.
  )

plotUnten <- ggarrange(
  NA, plotAgeListenAlle,
  labels = c(NA, NA),
  nrow = 1, ncol = 2,
  widths = c(0, 1)
  )

suppressWarnings(
ggarrange(
  plotOben,
  plotUnten,
  nrow = 2, ncol = 1,
  heights = c(1,1),
  vjust = 0
  )
)

```

#### Vergleich der Listen

Tabelle mit Anzahl der Kandidatin_innen und statistischen Altersangaben **je Liste**:

```{r}

# TABELLE ALTERSSTATISTIK LISTEN
# ==============================

listen %>%
  group_by(Liste) %>%
  #TODO (nice to have) Nicht nach Median, z.B. alphabetisch sortieren? mutate(Liste = fct_reorder(Liste, Liste, .fun='sort(unique())')) %>%
  summarise(
    "Kandidat_innen" = n(),
    "min. Alter" = min(Alter),
    "max. Alter" = max(Alter),
    "Alter, Median" = median(Alter),
    "Alter, Durchschnitt" = round(mean(Alter),1),
    "Alter, Standardabw." = round(sd(Alter))
    ) %>%
  #TODO (nice to have) Statt hart gecodetem pageLength = 16 wäre eine Funktion schöner, https://stackoverflow.com/questions/64684661/can-you-change-the-r-default-table-length-when-outputting-with-the-dt-package
  datatable(style = 'bootstrap', options = list(pageLength = 16))


```

Grafische Darstellung je Liste (untere `r length(levels(listen$Liste))` Kurven) im Vergleich mit der Ulmer Bevölkerung (oben). Da es sich bei den Kurzen um eine Annäherung und nicht um eine exakte Repräsentation der Alterswerte handelt, verlaufen die Kurven z.B. teilweise in den Bereiche unterhalb des Wahlalters von 16 Jahren.

```{r fig.width=10, fig.asp=1.6, message=FALSE, warning=FALSE, results='hide', fig.keep='all', fig.align = 'center'}

plotOben <- ggarrange(
  NA, plotDemografieUlmDistr,
  labels = c(NA, NA),
  widths = c(0.1, 1),
  nrow = 1, ncol = 2
  )

plotUnten <- ggarrange(
  NA, plotAgeListen,
  labels = c(NA, NA),
  widths = c(0, 1),
  nrow = 1, ncol = 2
  )

suppressWarnings( #TODO Wird das noch benötigt?
ggarrange(
  plotOben, plotUnten,
  vjust = 0,
  heights = c(2,12),
  nrow = 2, ncol = 1
  )
)

```

### Aktueller Gemeinderat

Der aktuelle Gemeinderat (Wahlperiode 2019-2024) setzt sich aus `r length(aktRat$Alter)` Mitgliedern zusammen (40 + 1 Oberbürgermeister).

Tabelle mit statistischen Altersangaben **zum aktuellen Gemeinderat**:

```{r}

# TABELLE ALTERSSTATISTIK ALLE KANDIDAT_INNEN
# ===========================================

aktRat %>%
  summarise(
    "Mitglieder" = n(),
    "min. Alter" = min(Alter),
    "max. Alter" = max(Alter),
    "Alter, Median" = median(Alter),
    "Alter, Durchschnitt" = round(mean(Alter),1),
    "Alter, Standardabw." = round(sd(Alter))
    ) %>%
  kable(style = 'bootstrap')

```

Grafische Darstellung im Vergleich mit der Ulmer Bevölkerung (oben) der Altersstruktur des aktuellen Gemeinderats (Mitte) und des aktuellen Gemeinderats, wenn er dieses Jahr gewählt werden würde ("-5 Jahre", unten):

```{r fig.width=10, fig.asp=1, fig.align = 'center'}

plotAktRatMinus5 <- aktRat %>%
  mutate(Alter = Alter - 5) %>%
  mutate(Fraktion = paste0('Gemeinderat\n2019-2024\n-5 Jahre\n(n = ', length(Alter), ',\nMedian = ', median(Alter), ')')) %>%
  ggplot(aes(x = Alter, y = Fraktion)) + #, fill = after_stat(x))) +
  geom_density_ridges_gradient(
    scale = 45,
    rel_min_height = 0.01,
    bandwidth = 1.5,
    quantile_lines = TRUE,
    vline_color = c("#56B4E9"),
    vline_width = 1.5,
    quantile_fun = median,
    jittered_points = TRUE, #https://cran.r-project.org/web/packages/ggridges/vignettes/introduction.html
    position = position_points_jitter(width = 0.7, height = 0),
    point_shape = 20, #https://ggplot2.tidyverse.org/reference/aes_linetype_size_shape.html
    point_size = 2, point_alpha = .5, alpha = 0.7
    ) +
  geom_vline(xintercept = 16, colour="#E69F00", linewidth = 0.8) +
  geom_vline(xintercept = demografieUlm2023Median, colour="#56B4E9", linetype = "longdash", linewidth = 0.8) +
  #scale_fill_viridis() +
  #scale_y_discrete(limits=rev, labels=rev(listenLabels$text)) +
  scale_x_continuous(limits=c(0,100), breaks=seq(0, 90, by=5)) +
  #labs(title = 'Altersverteilung Ulmer Bevölkerung') +
  theme_ipsum() +
  theme(
    legend.position="none",
    panel.spacing = unit(0.1, "lines"),
    strip.text.x = element_text(size = 8),
    axis.title.y=element_blank(),
    #axis.title.x=element_blank()
  )
#plotAktRatMinus5
```

```{r fig.width=10, fig.asp=0.8, message=FALSE, warning=FALSE, results='hide', fig.keep='all', fig.align = 'center'}

plotOben <- ggarrange(
  NA, plotDemografieUlmDistr,
  labels = c(NA, NA),
  nrow = 1, ncol = 2,
  widths = c(0, 1)
  )

plotUnten <- ggarrange(
  NA, plotAktRat,
  labels = c(NA, NA),
  widths = c(0, 1),
  nrow = 1, ncol = 2
  )

plotGanzUnten <- ggarrange(
  NA, plotAktRatMinus5,
  labels = c(NA, NA),
  widths = c(0, 1),
  nrow = 1, ncol = 2
  )

suppressWarnings(
ggarrange(
  plotOben,
  plotUnten,
  plotGanzUnten,
  nrow = 3, ncol = 1,
  vjust = 0,
  heights = c(1,1,1)
  )
)

```

### Ulmer Bevölkerung (Alter und Wahlberechtigte)

```{=html}
<!--
#TODO Altersgruppen/Quantile, evtl. als Tabelle.
-->
```
Wohnbevölkerung, nach Ulmer Statistik 2023 [@ulm:statistik2023]:

-   Gesamt: `r if (sum(demografieUlm2023$Wohnbevölkerung) == length(demografieUlm2023Distr$Alter)) {gesamt = sum(demografieUlm2023$Wohnbevölkerung); gesamt} else print("FEHLER: Ups, da ist was schief gegangen.")`
-   unter 16 Jahren (Wahlalter) : `r { unterWahlalter = sum(demografieUlm2023$Wohnbevölkerung[demografieUlm2023$Alter.von <= 15]); unterWahlalter }` (`r round(( unterWahlalter / gesamt )*100, 1)` %)
-   über 16 Jahre: `r { imWahlalter = gesamt - unterWahlalter; imWahlalter }` (`r round(( imWahlalter/gesamt )*100, 1)` %),\
    davon wiederum:
    -   Anteil bis unter Median-Alter der Gesamtbevölkerung (16 bis unter `r demografieUlm2023Median` Jahre): `r sum(demografieUlm2023$Wohnbevölkerung[demografieUlm2023$Alter.von >= 16 & demografieUlm2023$Alter.von < demografieUlm2023Median])` (`r round(( sum(demografieUlm2023$Wohnbevölkerung[demografieUlm2023$Alter.von >= 16 & demografieUlm2023$Alter.von < demografieUlm2023Median]) / gesamt )*100, 1)` % der Gesamtbevölkerung bzw. `r round(( sum(demografieUlm2023$Wohnbevölkerung[demografieUlm2023$Alter.von >= 16 & demografieUlm2023$Alter.von < demografieUlm2023Median]) / imWahlalter )*100, 1)` % der ab 16-jährigen).
    -   Anteil ab Median-Alter Gesamtbevölkerung (ab `r demografieUlm2023Median` Jahre): `r sum(demografieUlm2023$Wohnbevölkerung[demografieUlm2023$Alter.von >= demografieUlm2023Median])` (`r round(( sum(demografieUlm2023$Wohnbevölkerung[demografieUlm2023$Alter.von >= demografieUlm2023Median]) / gesamt )*100, 1)` % der Gesamtbevölkerung bzw. `r round(( sum(demografieUlm2023$Wohnbevölkerung[demografieUlm2023$Alter.von >= demografieUlm2023Median]) / imWahlalter )*100, 1)` % der ab 16-jährigen).
    -   Von 16 bis unter 18 Jahren: `r sum(demografieUlm2023$Wohnbevölkerung[demografieUlm2023$Alter.von >= 16 & demografieUlm2023$Alter.von < 18])` (`r round(( sum(demografieUlm2023$Wohnbevölkerung[demografieUlm2023$Alter.von >= 16 & demografieUlm2023$Alter.von < 18]) / imWahlalter )*100, 1)` %).
-   Zum Alter allgemein:
    -   unter 20 Jahren: `r sum( demografieUlm2023$Wohnbevölkerung[demografieUlm2023$Alter.von < 20] )` (`r round(( sum(demografieUlm2023$Wohnbevölkerung[demografieUlm2023$Alter.von < 20] ) / gesamt )*100, 1)` %)
    -   über 60 Jahren: `r sum( demografieUlm2023$Wohnbevölkerung[demografieUlm2023$Alter.von > 60] )` (`r round(( sum( demografieUlm2023$Wohnbevölkerung[demografieUlm2023$Alter.von > 60] ) / gesamt )*100, 1)` %)

Wahlberechtigte, nach SWP-Artikel [@swp:wahlunterlagen]:

-   Gesamt: `r wahlberechtigte`,\
    wodurch sich folgende Anteile ergeben:
    -   `r round(( wahlberechtigte/gesamt )*100, 1)` % der gesamten Wohnbevölkerung sind wahlberechtigt.
    -   `r round(( wahlberechtigte / imWahlalter )*100, 1)` % der Wohnbevölkerung ab dem Wahlalter von 16 Jahren sind wahlberechtigt.

Vergleich mit Baden-Württemberg, nach Schätzungen des Statistischen Landesamtes [@statlabw:kommwahlen2024]:

-   Gesamtbevölkerung: 11,3 Millionen [@statlabw:bevoelkerung_viertelj]
-   Wahlberechtigte: 8,6 Millionen (`r round(( 8.6 / 11.3 )*100, 1)` %; 7,8 Mio. Deutsche, 0,8 Mio. Unionsbürger_innen).
-   Wahlberechtigte unter 18 Jahren: 190.000 (2,3 % der Wahlberechtigten).
-   "Insgesamt sind ca. 10,9 % der wahlberechtigten Bevölkerung Baden-Württembergs zwischen 16 und 24 Jahren. In den Parlamenten ist diese Altersgruppe allerdings kaum vertreten, so sind derzeit im Landtag nur 0,6 % und im Bundestag nur 0,8 % der Abgeordneten unter 25 Jahren."
-   Informationen zur Bevölkerungsentwicklung in Baden-Württemberg finden sich z.B. im Demografieportal des Bundes und der Länder [@demogrportal:bw_demogr].

Erläuterungen zu den Daten:

-   Wohnbevölkerung: - Quelle: Ulmer Statistik 2023 [@ulm:statistik2023] - Stichtag: 31.12.2023. - Auflösung der Daten: Altersgruppen von je 1 Jahr, ab 0 Jahren. - Letzter Datenpunkt enthält alle Personen 90 Jahre und älter, also sieht man hier ein Ausreißer nach oben.
-   Anzahl Wahlberechtigte:
    -   Quelle: SWP [@swp:wahlunterlagen]
    -   Leider online soweit keine offizielle Quelle gefunden.

Grafische Darstellung der Altersstruktur der Ulmer Wohnbevölkerung als Histogramm mit einem Balken per Jahr:

```{r fig.width=7, fig.asp=0.33, fig.align = 'center'}

plotAgeUlm2023Distr <- ggplot(demografieUlm2023Distr, aes(Alter)) + 
  geom_histogram(binwidth = 1) +
  scale_x_continuous(breaks=seq(0, 95, by=10)) +
  ylab("Anzahl Personen")

plotAgeUlm2023Distr

# Zum Vergleich hier optional eine Darstellung der ursprünglichen Daten aus [@ulm:statistik2023]:
#plotAgeUlm2023 <- ggplot(demografieUlm2023, aes(Alter.von, Wohnbevölkerung)) + 
#  geom_col(width = 0.5)
#
#plotAgeUlm2023


```

Zum Vergleich hier noch eine Darstellung der Ulmer Altersstruktur per 31.12.2028, also ungefähr zur. Kommunalwahl 2019. Die Daten stammen aus der Regionaldatenbank der Statistischen Ämter des Bundes und der Länder [@rdb:bevoelkerung_ulm_2028-21-31].

Wohnbevölkerung 31.12.2018:

-   Gesamtzahl: `r sum(demografieUlm2018regio$Wohnbevölkerung)`
-   Median: TODO `r median(demografieUlm2018regio$Wohnbevölkerung)`

Grafische Darstellung:

```{r fig.width=7, fig.asp=0.4, fig.align = 'center'}

demografieUlm2018regioPlot <- ggplot(demografieUlm2018regio, aes(Alter.von, Wohnbevölkerung)) + 
  geom_col(width = 1) +
  scale_x_continuous(breaks=seq(0, 95, by=10)) +
  ylab("Anzahl Personen") +
  xlab("Alter")

demografieUlm2018regioPlot

```

## Beruflicher Hintergrund/Tätigkeit

In der Bekanntmachung der Wahlvorschläge [@ulm:wahlvorschlaege_grat_2024] wird in einem Feld "Beruf oder Stand" angegeben. Wertet man diese Angabe aus, erhält man für die `r nrow(listen)` Kandidat_innen `r length(unique(listen$BerufAngabe))` verschiedene Berufsangaben. Nach einer ersten Bearbeitung erhalten wir immerhin nur noch `r length(unique(listen$Beruf))` verschiedene Angaben, die in der folgenden Tabelle zusammengefasst werden.

```{r}

# Tabelle mit redaktioneller Zusammenfassung:
berufe <- listen %>%
            group_by(Beruf) %>%
            summarise(Anzahl = n()) %>%
            arrange(desc(Anzahl))

berufe %>%
  datatable(style = 'bootstrap', filter = 'top',
            options = list(
              pageLength = 15,
              autoWidth = TRUE
            )
  )

```

Diese erste Bearbeitung sollte möglichst rein redaktionellen Charakter haben. Dazu wurden, wo nötig, Angaben entsprechend der folgenden Kategorien zusammengefasst/bereinigt:

-   geschlechtsspezifische Bezeichnungen (z.B. "Arzt", "Ärztin")

-   Angaben zu Ruhestand und ehem. Funktion (z.B. "i.R.", "a.D.")

-   Selbstständigkeit (z.B. "selbständig", "selbst.")

-   Art der Anerkennung (z.B. "gepr.", "staatl. anerkannte")

-   teilw. Berufszweige (z.B. "Lehrer", "Gymnasiallehrerin", "Kunstlehrerin" zusammengefasst zu "Lehrer_in").

An den letzten Punkten dieser Aufzählung erkennt man, dass sich diese Bereinigung bereits einen gewissen Interpretationsspielraum erlaubt. Die vollständige Liste, die alle angegebenen Berufe enthält, findet sich der [Datei kandidat_innen-2024-09-06.csv auf GitHub](https://github.com/semaphor/politische-demografie-ulm/blob/main/daten/kandidat_innen-2024-09-06.csv) die in der ersten Bearbeitung gemachten Zusammenfassungen findet man im Code im Abschnitt Auflistung Berufe. Eine Gegenüberstellung der in den Wahlvorschlägen im Feld "Beruf oder Stand" gemachten Angaben und der Berufsangaben nach der ersten Bearbeitung findet sich in dieser Tabelle:

```{r}

# Tabelle mit Gegenüberstellung Angabe versus redakt. Bearbeitung:
berufeBearbeitung <- listen %>%
            group_by(Beruf, "Angabe Beruf" = BerufAngabe) %>%
            summarise(Anzahl = n(), .groups = "keep")

berufeBearbeitung %>%
  datatable(style = 'bootstrap', filter = 'top',
            options = list(
              pageLength = 25,
              autoWidth = TRUE
              )
  )

```

# Vorgehensweise, Quellen und Autor_innen

Datenverarbeitung und Visualisierung mit der Statistiksoftware R. Automatisierte Erstellung des reproduzier- und nachvollziehbaren Berichts (diese Website) mit R Markdown. Veröffentlichung im Web mit GitHub (Actions). Tausend Dank an alle Autor_innen der unzähligen genutzten freien Softwarepakte!

Daten und im Code nachvollziehbare Datenverarbeitung auf GitHub, [https://github.com/semaphor/politische-demografie-ulm](#0){.uri}. Leider müssen die Daten (insbesondere der öffentlichen Stellen) immer noch weitgehend manuell bzw. maximal teilautomatisiert aus Quellen wie PDF-Dokumenten und übertrieben ungünstig formatierten Excel-Tabellen "exportiert" werden. Das in 2024 nun wirklich [nicht mehr zeitgemäß](https://okfn.de/blog/2024/05/opendataranking/) und einfach nervig!

Unsere Ansatzpunkte für weitere Arbeit mit den Daten wären:

-   Auswertung der Berufe nach Kategorien, wie bspw. nach den Lebensphasen (Ausbildung/Erwerbstätigkeitsphase/Ruhestand) und nach Sektoren (Dienstleistung/Industrie/Gesundheit/Bildung und Erziehung/etc.). Evtl. kann dieser Teil mit Hilfe der [O\*Net-Datenbank](https://www.onetonline.org/) automatisiert werden, die auch eine API bietet, zu der es eine [entsprechende R-Bibliothek](https://github.com/eknud/ONETr) gibt. Hierfür müssten die Berufsangaben allerdings vorher ins Englische übersetzt werden, was ggf. über die [DeepL-API](https://cran.r-project.org/web/packages/deeplr/index.html) automatisiert werden könnte.
-   Ausgangspunkte für eine Auswertung nach Stadtteilen:
    -   [Altes ulmAPI-Projekt Clickthathood](http://www.ulmapi.de/project/2013/03/23/clickthathood.html), mit leider totem Link auf die Stadtviertel-Shapefiles im Datenportal der Stadt (auch wenn man den [Link repariert](https://datenportal.ulm.de/client/daten/single/stadtviertel-generalisiert)); die Shapefiles müssten aber sicher irgendwo zu finden sein.
    -   [Statistik-App "Statistik to go"](https://www.ulm.de/rathaus/stadtverwaltung/statistiken-und-offene-daten/statistik-app) bzw. <https://www.statistikapp-kosis.de/>
-   Weitere Demografiedaten?
    -   Gibt es da was bei [Wegweise Kommune](https://www.wegweiser-kommune.de/)? Dort bekommt man zumindest schon mal eine [PDF mit interessanten Daten](https://www.wegweiser-kommune.de/data-api/rest/export/demografische-entwicklung+ulm+2012-2021+tabelle.pdf) und das anscheinend aus einer REST API.
    -   Evtl. direkt mit R vom Statistischen Bundesamt (DESTATIS) [abrufen](https://cran.r-project.org/web/packages/wiesbaden/vignettes/wiesbaden.html); diese Daten sind allerdings vermutlich schlechter aufgelöst, als die Daten aus der Ulmer Statistik.

Lizenz: [CC BY 4.0, Namensnennung und Verlinkung](https://creativecommons.org/licenses/by/4.0/)

Von: Simon Lüke, Jakob Pietron ([datalove/UlmAPI](http://www.ulmapi.de/) und sowieso [temporärhaus](https://temporaerhaus.de/), Augsburger Straße 25, 89231 Neu-Ulm)

Direkter Kontakt: datenanalyse-gemeinderat ÄTT resolution1.net

\
\
\

------------------------------------------------------------------------

**Quellen und Fußnoten**

---
<!---
nocite: '@*'
--->
---
