---
title: "Wie alt ist unser neuer Gemeinderat? Kurzer Blick auf die Altersstruktur nach der Wahl am 9.6.2024"
date: 2024-06-10
slug: neuer-gemeinderat-2024
draft: false
author: "Simon Lüke, Jakob Pietron"
bibliography: ../../titelei-anhang/quellen.bib
csl: ../../titelei-anhang/eva-berlin-konferenz.csl
link-citations: true
lang: de-DE
output:
  bookdown::html_document2:
    toc: true
    code_folding: hide
    number_sections: true
    mathjax: null
header-includes:
  - \renewcommand{\abstractname}{xxx}
  - \usepackage{icomma}
---

```{r source-header, message=FALSE, echo=FALSE}

suppressWarnings(
setwd("../2024-05-30-vergleich-alter-bevoelkerung-wahllisten-gemeinderat")
# setwd gilt nur für diesen code chunk, https://bookdown.org/yihui/rmarkdown-cookbook/working-directory.html
)

source("headerGemeinderat2024.R")

#AKTUELLER GEMEINDERAT:
ratNeu <- read.csv('../../daten/gemeinderat_2024-06-09-neuer.csv')
ratNeu <- ratNeu %>% mutate(Alter = 2024 - Geburtsjahr)

```

Die Wahlergebnisse der Ulmer Gemeinderatswahl vom gestrigen Sonntag, den 9.6.2014, sind da. Auf Basis der (aktuell noch) vorläufigen Ergebnisse stellen wir hier in Abbildung \@ref(fig:plot-vgl-neuer-rat) die Altersstruktur des neuen Gemeinderats (Mitte) im Vergleich mit der Ulmer Bevölkerung (oben) und dem letzten Gemeinderat (Wahlperiode 2019-2024, unten) dar. Für den Vergleich des neuen und letzten Gemeinderates haben wir das Alter der Mitglieder des letzten Gemeinderates um fünf Jahre nach unten korrigiert. Wir stellen die Altersstruktur des letzten Gemeinderats also sozusagen zum Zeitpunkt seiner Wahl 2019 dar. Damals hatte dieser Rat ein Mittleres Alter (Median) von `r median(aktRat$Alter)` Jahren. Der neue Gemeinderat ist mit einem mittleren Alter von `r median(ratNeu$Alter)` Jahren sozusagen um `r abs(median(aktRat$Alter)-median(ratNeu$Alter))` Jahr älter als der bisherige Rat. Die Ulmer Bevölkerung ist aktuell im Mittel `r demografieUlm2023Median` Jahre alt.

Aus der grafischen Abbildung der Altersstrukru kann man ablesen, dass in den neuen Rat mehr Mitglieder unterhalb des mittleren Ulmer Alters gewählt wurden als vor fünf Jahren. Insgesamt hat die Verteilung des Alters im neuen Rat weiterhin seinen Schwerpunkt im Bereich ab ca. 55 Jahren, im Vergleich mit der Ulmer Bevölkerung. Dieser Schwerpunkt hat sich im Vergleich zum letzten Rat nach oben verschoben.


```{r plot-vgl-neuer-rat, fig.cap='Vergleich Altersverteilung Ulmer Bevölkerung (oben), am 9.6.2024 neu gewählter Gemeinderat (Mitte) und letzter Gemeinderat (unten). Jeweils Wahlalter (orange), Altersmedian (blau durchgehend) und Alters-Median Ulmer Bevölkerung (blau gestrichelt)', fig.width=10, fig.asp=0.8, message=FALSE, warning=FALSE, results='hide', fig.keep='all', fig.align = 'center', out.extra='style="display: block; margin: 40px;"', echo=FALSE}



plotDemografieUlmDistr <- demografieUlm2023Distr %>%
  mutate(Liste = paste0('Ulm\n\nn = ', length(demografieUlm2023Distr$Alter), '\nMD=', median(Alter))) %>%
  ggplot(aes(x = Alter, y = Liste)) +
  geom_density_ridges_gradient(
    bandwidth = 1.5,
    scale = 45,
    rel_min_height = 0.01,
    quantile_lines = TRUE,
    vline_color = c("#56B4E9"),
    vline_width = 1.5,
    quantile_fun = median
    ) +
  geom_vline(xintercept = 16, colour="#E69F00", linewidth = 0.8) +
  geom_vline(xintercept = demografieUlm2023Median, colour="#56B4E9", linetype = "longdash", linewidth = 0.8) +
  #scale_fill_viridis() +
  #scale_y_discrete(limits=rev, labels=rev(listenLabels$text)) +
  scale_x_continuous(limits=c(0, 100), breaks=seq(0, 90, by=5)) +
  #labs(title = 'Altersverteilung Ulmer Bevölkerung') +
  theme_ipsum() +
  theme(
    legend.position="none",
    panel.spacing = unit(0.1, "lines"),
    strip.text.x = element_text(size = 8),
    axis.title.y = element_blank(),
    axis.title.x = element_blank(),
    axis.text.x = element_blank(),
    plot.margin = unit(c(0,0,0,0), 'points') #unit(c(top, right, bottom, left), units)
  )
#plotDemografieUlmDistr

plotDemografieUlmDistr <- plotDemografieUlmDistr +
  xlab("Alter") +
  theme_ipsum() +
  theme(
    legend.position="none",
    panel.spacing = unit(0.1, "lines"),
    strip.text.x = element_text(size = 8),
    axis.title.y=element_blank(),
    axis.title.x=element_text(),
    #axis.text.x = element_blank(),
    plot.margin = unit(c(0,0,0,0), 'points') #unit(c(top, right, bottom, left), units)
  )

plotDemografieUlmDistr <- plotDemografieUlmDistr +
  #theme_ipsum() +
  theme(
    axis.title.x = element_blank(),
    axis.text.x = element_blank(),
    plot.margin = unit(c(0,0,-95,0), 'points')
  )


plotRatNeu <- ratNeu %>%
  mutate(Liste = paste0('Gemeinderat\n2024-2029\n\nn = ', length(Alter), '\nMD=', median(Alter))) %>%
  # ',\nMedian = ', median(Alter),
  ggplot(aes(x = Alter, y = Liste)) + #, fill = after_stat(x))) +
  geom_density_ridges_gradient(
    scale = 45,
    rel_min_height = 0.01,
    bandwidth = 1.5,
    quantile_lines = TRUE,
    vline_color = c("#56B4E9"),
    vline_width = 1.5,
    quantile_fun = median,
    jittered_points = TRUE, #https://cran.r-project.org/web/packages/ggridges/vignettes/introduction.html
    position = position_points_jitter(width = 0.5, height = 0, seed = 42),
    point_shape = 20, #https://ggplot2.tidyverse.org/reference/aes_linetype_size_shape.html
    point_size = 2, point_alpha = .5, alpha = 0.7
    ) +
  geom_vline(xintercept = 16, colour="#E69F00", linewidth = 0.8) +
  geom_vline(xintercept = demografieUlm2023Median, colour="#56B4E9", linetype = "longdash", linewidth = 0.8) +
  #scale_fill_viridis() +
  #scale_y_discrete(limits=rev, labels=rev(listenLabels$text)) +
  scale_x_continuous(limits=c(0,100), breaks=seq(0, 90, by=5)) +
  #labs(title = 'Altersverteilung Ulmer Bevölkerung') +
  xlab("Alter") +
  theme_ipsum() +
  theme(
    legend.position="none",
    panel.spacing = unit(0.1, "lines"),
    strip.text.x = element_text(size = 8),
    axis.title.y = element_blank(),
    #axis.title.x = element_blank(),
    #axis.text.x = element_blank(),
    plot.margin = unit(c(0,0,0,0), 'points') #unit(c(top, right, bottom, left), units)
  )
#plotNeuerRat

plotRatNeu <- plotRatNeu +
  #theme_ipsum() +
  theme(
    axis.title.x = element_blank(),
    axis.text.x = element_blank(),
    plot.margin = unit(c(0,0,-20,0), 'points') #unit(c(top, right, bottom, left), units)
  )


plotAktRatMinus5 <- aktRat %>%
  mutate(Alter = Alter - 5) %>%
  mutate(Fraktion = paste0('Gemeinderat\n2019-2024\n-5 Jahre\n\nn = ', length(Alter), '\nMD = ', median(Alter))) %>%
  ggplot(aes(x = Alter, y = Fraktion)) + #, fill = after_stat(x))) +
  geom_density_ridges_gradient(
    scale = 45,
    rel_min_height = 0.01,
    bandwidth = 1.5,
    quantile_lines = TRUE,
    vline_color = c("#56B4E9"),
    vline_width = 1.5,
    quantile_fun = median,
    jittered_points = TRUE, #https://cran.r-project.org/web/packages/ggridges/vignettes/introduction.html
    position = position_points_jitter(width = 0.5, height = 0, seed = 42),
    point_shape = 20, #https://ggplot2.tidyverse.org/reference/aes_linetype_size_shape.html
    point_size = 2, point_alpha = .5, alpha = 0.7
    ) +
  geom_vline(xintercept = 16, colour="#E69F00", linewidth = 0.8) +
  geom_vline(xintercept = demografieUlm2023Median, colour="#56B4E9", linetype = "longdash", linewidth = 0.8) +
  #scale_fill_viridis() +
  #scale_y_discrete(limits=rev, labels=rev(listenLabels$text)) +
  scale_x_continuous(limits=c(0,100), breaks=seq(0, 90, by=5)) +
  #labs(title = 'Altersverteilung Ulmer Bevölkerung') +
  theme_ipsum() +
  theme(
    legend.position="none",
    panel.spacing = unit(0.1, "lines"),
    strip.text.x = element_text(size = 8),
    axis.title.y=element_blank(),
    #axis.title.x = element_blank(),
    #axis.text.x = element_blank(),
    plot.margin = unit(c(0,0,-10,0), 'points') #unit(c(top, right, bottom, left), units)
  )
#plotAktRatMinus5


plotOben <- ggarrange(
  NA, plotDemografieUlmDistr,
  labels = c(NA, NA),
  nrow = 1, ncol = 2,
  widths = c(0.00835, 1)
  )

plotUnten <- ggarrange(
  NA, plotRatNeu,
  labels = c(NA, NA),
  widths = c(0, 1),
  nrow = 1, ncol = 2
  )

plotGanzUnten <- ggarrange(
  NA, plotAktRatMinus5,
  labels = c(NA, NA),
  widths = c(0, 1),
  nrow = 1, ncol = 2
  )

suppressWarnings(
ggarrange(
  plotOben,
  plotUnten,
  plotGanzUnten,
  nrow = 3, ncol = 1,
  vjust = 0,
  heights = c(1,1,1)
  )
)

```


Weitere Statistiken, die verwendeten Quellen und ein paar Hintergrundinformationen finden sich in [unserer Analyse der Kandidat:innen von vor der Wahl](/2024/05/30/vergleich-alter-bevoelkerung-wahllisten-gemeinderat/).
