---
title: "Wie alt wird unser neuer Gemeinderat? Kurzer Blick auf die Altersstruktur nach der Wahl"
date: 2024-06-12
slug: neuer-gemeinderat-2024
author: "Simon Lüke, Jakob Pietron"
bibliography: ../../titelei-anhang/quellen.bib
csl: ../../titelei-anhang/eva-berlin-konferenz.csl
link-citations: true
lang: de-DE
output:
  bookdown::html_document2:
    toc: true
    code_folding: hide
    number_sections: true
    mathjax: null
header-includes:
  - \renewcommand{\abstractname}{xxx}
  - \usepackage{icomma}
---

```{r source-header, message=FALSE, echo=FALSE}

suppressWarnings(
setwd("../2024-05-30-vergleich-alter-bevoelkerung-wahllisten-gemeinderat")
# setwd gilt nur für diesen code chunk, https://bookdown.org/yihui/rmarkdown-cookbook/working-directory.html
)

source("headerGemeinderat2024.R")

#AKTUELLER GEMEINDERAT:
ratNeu <- read.csv('../../daten/gemeinderat_2024-06-09-neuer.csv')
ratNeu <- ratNeu %>% mutate(Alter = 2024 - Geburtsjahr)

```

Die Wahlergebnisse der Ulmer Gemeinderatswahl vom 9.6.2024 sind da und wir haben auf Basis der [vorläufigen amtlichen Ergebnisse](https://wahlergebnisse.komm.one/lb/produktion/wahltermin-20240609/08421000/praesentation/ergebnis.html?wahl_id=2496&stimmentyp=0&id=ebene_-8900_id_14330) eine kleine Analyse zur Altersstruktur erstellt.

> *Weitere Statistiken, die verwendeten Quellen und ein paar Erläuterungen und Hintergrundinformationen findest Du in [unserer Analyse der Kandidat:innen vor der Wahl](https://semaphor.github.io/politische-demografie-ulm/2024/05/30/vergleich-alter-bevoelkerung-wahllisten-gemeinderat/).*

Abbildung \@ref(fig:plot-vgl-neuer-rat) stellt die Altersstruktur des neuen Gemeinderats (Mitte), der am Schwörmontag sein Amt antreten soll, im Vergleich mit der Ulmer Bevölkerung (oben) und mit dem noch aktuellen Gemeinderats (Wahlperiode 2019-2024, unten) dar[^1]. Für diesen Vergleich verschieben wir die Altersstruktur des aktuellen Gemeinderats auf den Zeitpunkt seiner Wahl 2019. Damit hatte dieser Rat zu seinem Start theoretisches ein mittleres Alter ([Median](https://semaphor.github.io/politische-demografie-ulm/2024/05/30/vergleich-alter-bevoelkerung-wahllisten-gemeinderat#Bev%C3%B6lkerung%20und%20Kandidat:innen)) von `r median(aktRat$Alter) - 5` Jahren. **Der neue Gemeinderat ist mit einem mittleren Alter von `r median(ratNeu$Alter)` Jahren um `r abs(median(aktRat$Alter)-median(ratNeu$Alter) - 5)` Jahre älter als der aktuelle Rat bei seinem Amtsantritt 2019.** Zum Vergleich: Die Ulmer Bevölkerung ist aktuell im Mittel `r demografieUlm2023Median` Jahre alt.

[^1]: Um den Vergleich zu erleichtern haben wir für die schwarzen Kurven der Altersverteilungen eine stärkere Glättung als bei den Kurven im [letzten Artikel](https://semaphor.github.io/politische-demografie-ulm/2024/05/30/vergleich-alter-bevoelkerung-wahllisten-gemeinderat/) gewählt.

**Das jüngste Ratsmitglied ist nun `r min(ratNeu$Alter)` Jahre alt** und damit [eine der ersten 16-jährigen Gemeinderrät:innen](https://www.stuttgarter-nachrichten.de/inhalt.gewaehlt-mit-16-jahren-teenager-erobern-die-gemeinderaete.da4f161c-e974-47bd-bfcd-09b73b2a6ce9.html) in Baden-Württemberg. Im noch aktuellen Rat ist die jüngste Rät:in momentan `r min(aktRat$Alter)`. **Das älteste Mitglied im neuen Rat ist `r max (ratNeu$Alter)` Jahre alt**; `r max(aktRat$Alter)` Jahre momentan im aktuellen Rat.

```{r plot-vgl-neuer-rat, fig.cap='Vergleich Altersverteilung Ulmer Bevölkerung (oben), am 9.6.2024 neu gewählter Gemeinderat (Mitte) und bisheriger/aktueller Gemeinderat (unten). Jeweils Wahlalter (orange), jeweiliger Alters-Median (blau durchgehend) und Alters-Median der Ulmer Bevölkerung (blau gestrichelt)', fig.width=10, fig.asp=0.8, message=FALSE, warning=FALSE, results='hide', fig.keep='all', fig.align = 'center', out.extra='style="display: block; margin: 40px;"', echo=FALSE}



plotDemografieUlmDistr <- demografieUlm2023Distr %>%
  mutate(Liste = paste0('Ulm\n\nn = ', length(demografieUlm2023Distr$Alter), '\nMD=', median(Alter))) %>%
  ggplot(aes(x = Alter, y = Liste)) +
  geom_density_ridges_gradient(
    bandwidth = 1.5,
    scale = 45,
    rel_min_height = 0.01,
    quantile_lines = TRUE,
    vline_color = c("#56B4E9"),
    vline_width = 1.5,
    quantile_fun = median
    ) +
  geom_vline(xintercept = 16, colour="#E69F00", linewidth = 0.8) +
  geom_vline(xintercept = demografieUlm2023Median, colour="#56B4E9", linetype = "longdash", linewidth = 0.8) +
  #scale_fill_viridis() +
  #scale_y_discrete(limits=rev, labels=rev(listenLabels$text)) +
  scale_x_continuous(limits=c(0, 100), breaks=seq(0, 90, by=5)) +
  #labs(title = 'Altersverteilung Ulmer Bevölkerung') +
  theme_ipsum() +
  theme(
    legend.position="none",
    panel.spacing = unit(0.1, "lines"),
    strip.text.x = element_text(size = 8),
    axis.title.y = element_blank(),
    axis.title.x = element_blank(),
    axis.text.x = element_blank(),
    plot.margin = unit(c(0,0,-95,0), 'points') #unit(c(top, right, bottom, left), units)
  )
#plotDemografieUlmDistr


plotRatNeu <- ratNeu %>%
  mutate(Liste = paste0('Gemeinderat\n2024-2029\n\nn = ', length(Alter), '\nMD=', median(Alter))) %>%
  # ',\nMedian = ', median(Alter),
  ggplot(aes(x = Alter, y = Liste)) + #, fill = after_stat(x))) +
  geom_density_ridges_gradient(
    scale = 45,
    rel_min_height = 0.01,
    bandwidth = 3,
    quantile_lines = TRUE,
    vline_color = c("#56B4E9"),
    vline_width = 1.5,
    quantile_fun = median,
    jittered_points = TRUE, #https://cran.r-project.org/web/packages/ggridges/vignettes/introduction.html
    position = position_points_jitter(width = 0.5, height = 0, seed = 42),
    point_shape = 20, #https://ggplot2.tidyverse.org/reference/aes_linetype_size_shape.html
    point_size = 2, point_alpha = .5, alpha = 0.7
    ) +
  geom_vline(xintercept = 16, colour="#E69F00", linewidth = 0.8) +
  geom_vline(xintercept = demografieUlm2023Median, colour="#56B4E9", linetype = "longdash", linewidth = 0.8) +
  #scale_fill_viridis() +
  #scale_y_discrete(limits=rev, labels=rev(listenLabels$text)) +
  scale_x_continuous(limits=c(0,100), breaks=seq(0, 90, by=5)) +
  #labs(title = 'Altersverteilung Ulmer Bevölkerung') +
  #xlab("Alter") +
  theme_ipsum() +
  theme(
    legend.position="none",
    panel.spacing = unit(0.1, "lines"),
    strip.text.x = element_text(size = 8),
    axis.title.y = element_blank(),
    axis.title.x = element_blank(),
    axis.text.x = element_blank(),
    plot.margin = unit(c(-10,0,-30,0), 'points') #unit(c(top, right, bottom, left), units)
  )
#plotNeuerRat


plotAktRatMinus5 <- aktRat %>%
  mutate(Alter = Alter - 5) %>%
  mutate(Fraktion = paste0('Gemeinderat\n2019-2024\n-5 Jahre\n\nn = ', length(Alter), '\nMD = ', median(Alter))) %>%
  ggplot(aes(x = Alter, y = Fraktion)) + #, fill = after_stat(x))) +
  geom_density_ridges_gradient(
    scale = 45,
    rel_min_height = 0.01,
    bandwidth = 3,
    quantile_lines = TRUE,
    vline_color = c("#56B4E9"),
    vline_width = 1.5,
    quantile_fun = median,
    jittered_points = TRUE, #https://cran.r-project.org/web/packages/ggridges/vignettes/introduction.html
    position = position_points_jitter(width = 0.5, height = 0, seed = 42),
    point_shape = 20, #https://ggplot2.tidyverse.org/reference/aes_linetype_size_shape.html
    point_size = 2, point_alpha = .5, alpha = 0.7
    ) +
  geom_vline(xintercept = 16, colour="#E69F00", linewidth = 0.8) +
  geom_vline(xintercept = demografieUlm2023Median, colour="#56B4E9", linetype = "longdash", linewidth = 0.8) +
  #scale_fill_viridis() +
  #scale_y_discrete(limits=rev, labels=rev(listenLabels$text)) +
  scale_x_continuous(limits=c(0,100), breaks=seq(0, 90, by=5)) +
  #labs(title = 'Altersverteilung Ulmer Bevölkerung') +
  xlab("Alter") +
  theme_ipsum() +
  theme(
    legend.position="none",
    panel.spacing = unit(0.1, "lines"),
    strip.text.x = element_text(size = 8),
    axis.title.y=element_blank(),
    #axis.title.x = element_blank(),
    #axis.text.x = element_blank(),
    plot.margin = unit(c(0,0,0,0), 'points') #unit(c(top, right, bottom, left), units)
  )
#plotAktRatMinus5


plotOben <- ggarrange(
  NA, plotDemografieUlmDistr,
  labels = c(NA, NA),
  nrow = 1, ncol = 2,
  widths = c(0.00835, 1)
  )

plotUnten <- ggarrange(
  NA, plotRatNeu,
  labels = c(NA, NA),
  widths = c(0, 1),
  nrow = 1, ncol = 2
  )

plotGanzUnten <- ggarrange(
  NA, plotAktRatMinus5,
  labels = c(NA, NA),
  widths = c(0, 1),
  nrow = 1, ncol = 2
  )

suppressWarnings(
ggarrange(
  plotOben,
  plotUnten,
  plotGanzUnten,
  nrow = 3, ncol = 1,
  vjust = 0,
  heights = c(1,1,1)
  )
)

```

Wie man in der obigen Grafik erkennen kann hat sich durch die Wahl die Altersstruktur etwas verändert: Der **Altersschwerpunkt liegt beim neuen Rat im Bereich zwischen 60 und 66 Jahren**. In dieser relativ kleinen Altersgruppe mit einer Spanne von nur 6 Jahren findet man ein Viertel der `r nrow(ratNeu)` Ratsmtiglieder. Dieser Schwerpunkt hat sich im Vergleich mit dem letzten Rat um zwei bis drei Jahre nach oben verschoben. Am anderen Ende des Altersspektrums stellt man fest: **Das jüngste Viertel des neuen Rates repräsentiert altersmäßig die jüngere Hälfte der Ulmer Bevölkerung** – `r count(ratNeu[ratNeu$Alter < median(demografieUlm2023Median), ])` Ratsmitglieder sind jünger als `r demografieUlm2023Median` und dieses jüngste Viertel ist die Altersgruppe mit der größten Spanne von 24 Jahren[^2].

[^2]: Genau genommen liegt mit den insgesamt `r nrow(ratNeu$Alter)` Ratsmitgliedern, also inklusive des Oberbürgermeisters, der qua Amt das 41. Ratsmitglied ist, die Altersgrenze des jüngsten Viertels bei 44 Jahren; siehe Tabelle.

In der folgenden Tabelle (Abbildung \@ref(fig:quartile-neuer-rat)) findet man für weitere Vergleich die unterschiedlichen Gruppen in jeweils gleich große Viertel aufgeteilt. Neben dem mittleren Alter (Median, 50 %) sind auch die Grenzen zum unteren (25 %) und oberen Viertel (75 %) sowie das jüngste (0 %) und älteste (100 %) Alter in je einer Zeile angegeben. In den Spalten a, b und c sind die Spannbreiten der jeweiligen Viertel angegeben.

```{r quartile-neuer-rat, fig.cap='Aufteilung in gleich große Viertel (sogenannte Quartile) nach Alter. Die Zeile 0 % enthält das jeweils jüngste Alter, die Zeile 100 % das älteste (Anmerkung: 90 Jahre bei "Ulm, ab 16" resultiert aus der Darstellung im vorliegenden Datensätzen, es gibt ältere Ulmer:innen). Die Zeilen 25, 50 und 75 % enthalten die Altersgrenzen zwischen den Vierteln. Die Spalte a enthält die Spannbreiten der Viertel für "Ulm, ab 16", b die Spannbreiten für "Neuer Gemeinderat" und c die Spannbreiten für "Gemeinderat 2019-2024 (-5 Jahre)".', fig.align = 'center', echo=FALSE}

# TABELLE QUARTILE
# ================

tab <- cbind(
  quantile(demografieUlm2023Distr$Alter),
  c(
    "0%" = '',
    quantile(demografieUlm2023Distr$Alter)[2] - quantile(demografieUlm2023Distr$Alter)[1],
    + quantile(demografieUlm2023Distr$Alter)[3] - quantile(demografieUlm2023Distr$Alter)[2],
    + quantile(demografieUlm2023Distr$Alter)[4] - quantile(demografieUlm2023Distr$Alter)[3],
    quantile(demografieUlm2023Distr$Alter)[5] - quantile(demografieUlm2023Distr$Alter)[4]
  ),
  quantile(ratNeu$Alter),
    c(
    "0%" = '',
    quantile(ratNeu$Alter)[2] - quantile(ratNeu$Alter)[1],
    + quantile(ratNeu$Alter)[3] - quantile(ratNeu$Alter)[2],
    + quantile(ratNeu$Alter)[4] - quantile(ratNeu$Alter)[3],
    quantile(ratNeu$Alter)[5] - quantile(ratNeu$Alter)[4]
  ),
  quantile(aktRat$Alter - 5),
  c(
    "0%" = '',
    quantile(aktRat$Alter)[2] - quantile(aktRat$Alter)[1],
    + quantile(aktRat$Alter)[3] - quantile(aktRat$Alter)[2],
    + quantile(aktRat$Alter)[4] - quantile(aktRat$Alter)[3],
    quantile(aktRat$Alter)[5] - quantile(aktRat$Alter)[4]
  )
  ) %>%
  as.data.frame() %>%
  rename("Ulm, ab 16" = "V1", "a" = "V2", "Neuer Gemeinderat" = "V3", "b" = "V4", "Gemeinderat 2019-2024 (-5 Jahre)" = "V5", "c" = "V6")

tab %>%
  datatable(
    options = list(
      dom = 't',
      autoWidth = FALSE,
      columnDefs = list(list(width = '10%', targets = "_all"))
      ),
    style = 'bootstrap'
    ) %>%
  formatStyle(columns = c(2, 4, 6), fontSize = '70%')

```

Abschließend in Abbildung \@ref(fig:altersVergleichKandidatinnenRat) noch eine Gegenüberstellung der Altersverteilung der zur Wahl stehenden Kandidat:innen mit den nun gewählten nächsten Gemeinderät:innen.

```{r altersVergleichKandidatinnenRat, echo=FALSE, fig.cap='Vergleich Altersverteilung zur Wahl stehende Kandidat_innen (oben) und am 9.6.2024 gewählte Gemeinderatsmitglieder (unten). Jeweils Wahlalter (orange), Altersmedian (blau durchgehend) und Alters-Median Ulmer Bevölkerung (blau gestrichelt)', fig.width=10, fig.asp=0.8, message=FALSE, warning=FALSE, results='hide', fig.keep='all', fig.align = 'center', out.extra='style="display: block;"', echo=FALSE}


# PLOT ALLE KANDIDAT_INNEN
# ========================

plotAgeListenAlle <- listen %>%
  mutate(Liste = paste0('Alle Kandidat_innen\n(n = ', length(listen$Alter), ', MD=', median(Alter), ')')) %>%
  ggplot(aes(x = Alter, y = Liste)) +
  geom_density_ridges_gradient(
    scale = 25,
    rel_min_height = 0.01, 
    bandwidth = 3,
    quantile_lines = TRUE,
    vline_color = c("#56B4E9"),
    vline_width = 1.5,
    quantile_fun = median,
    jittered_points = TRUE, #https://cran.r-project.org/web/packages/ggridges/vignettes/introduction.html
    position = position_points_jitter(width = 0.5, height = 0, seed = 42),
    point_shape = 20, #https://ggplot2.tidyverse.org/reference/aes_linetype_size_shape.html
    point_size = 2, point_alpha = .5, alpha = 0.7#,
    ) +
  geom_vline(xintercept = 16, colour="#E69F00", linewidth = 0.8, show.legend = TRUE) +
  geom_vline(xintercept = demografieUlm2023Median, colour="#56B4E9", linetype = "longdash", linewidth = 0.8, show.legend = TRUE) +
  scale_fill_viridis() +
  #scale_y_discrete(limits=rev, labels=rev(listenLabels$text)) +
  scale_x_continuous(limits=c(0, 100), breaks=seq(0, 90, by=5)) +
  theme_ipsum() +
  theme(
    legend.position="none",
    panel.spacing = unit(0.1, "lines"),
    strip.text.x = element_text(size = 8),
    axis.title.y=element_blank(),
    axis.title.x=element_blank(),
    axis.text.x = element_blank(),
    plot.margin = unit(c(10,0,-40,0), 'points') #unit(c(top, right, bottom, left), units)
  )
#plotAgeListenAlle


plotRatNeuGlatt <- ratNeu %>%
  mutate(Liste = paste0('Gemeinderat\n2024-2029\n\nn = ', length(Alter), '\nMD=', median(Alter))) %>%
  # ',\nMedian = ', median(Alter),
  ggplot(aes(x = Alter, y = Liste)) + #, fill = after_stat(x))) +
  geom_density_ridges_gradient(
    scale = 25,
    rel_min_height = 0.01,
    bandwidth = 3,
    quantile_lines = TRUE,
    vline_color = c("#56B4E9"),
    vline_width = 1.5,
    quantile_fun = median,
    jittered_points = TRUE, #https://cran.r-project.org/web/packages/ggridges/vignettes/introduction.html
    position = position_points_jitter(width = 0.5, height = 0, seed = 42),
    point_shape = 20, #https://ggplot2.tidyverse.org/reference/aes_linetype_size_shape.html
    point_size = 2, point_alpha = .5, alpha = 0.7
    ) +
  geom_vline(xintercept = 16, colour="#E69F00", linewidth = 0.8) +
  geom_vline(xintercept = demografieUlm2023Median, colour="#56B4E9", linetype = "longdash", linewidth = 0.8) +
  #scale_fill_viridis() +
  #scale_y_discrete(limits=rev, labels=rev(listenLabels$text)) +
  scale_x_continuous(limits=c(0,100), breaks=seq(0, 90, by=5)) +
  #labs(title = 'Altersverteilung Ulmer Bevölkerung') +
  xlab("Alter") +
  theme_ipsum() +
  theme(
    legend.position="none",
    panel.spacing = unit(0.1, "lines"),
    strip.text.x = element_text(size = 8),
    axis.title.y = element_blank(),
    #axis.title.x = element_blank(),
    #axis.text.x = element_blank(),
    plot.margin = unit(c(-80,0,0,0), 'points') #unit(c(top, right, bottom, left), units)
  )
#plotNeuerRat


# Darstellung aller zwei Plots in einer Grafik:

plotMitte <- ggarrange(
  NA, plotAgeListenAlle,
  labels = c(NA, NA),
  nrow = 1, ncol = 2,
  widths = c(0, 1)
  )

plotUnten <- ggarrange(
  NA, plotRatNeuGlatt,
  labels = c(NA, NA),
  widths = c(0.071, 1),
  nrow = 1, ncol = 2
  )

suppressWarnings(
ggarrange(
  plotMitte,
  plotUnten,
  nrow = 2, ncol = 1,
  vjust = 0,
  heights = c(1,1)
  )
)
```

**Unser Fazit:** Mit der Wahl hat sich der nächste Ulmer Gemeinderat im Mittel nur um zwei Jahre verjüngt. Das genügt angesichts einer Wahlperiode von fünf Jahren nicht, um das Alter sozsuagen zu halten – **statistisch gesehen startet der neue Rat als älteres Gremium**. Aus der jüngeren Hälfte der Bevölkerung **unter 40 sind nur relativ wenige zur Wahl angetreten**. Aus diesem also bereits älteren Feld der Kandidat:innen wurden **eher die Älteren gewählt**.

------------------------------------------------------------------------

Unsere Ansatzpunkte für weitere Analsen/Recherchen wären:

-   Vergleich Altersverteilung Kandidat:innen 2019 mit damals gewähltem Rat.
-   Wo in Baden-Württemberg wurden auch 16-jährige gewählt?

------------------------------------------------------------------------

Für Interessierte noch ein Vergleich von Median und Durchschnitt:

```{r, statwerte-neuer-rat, echo=FALSE}

rbind(
  ratNeu %>%
  summarise(
    "Gemeinderat" = "2024-2029",
    "Mitglieder" = n(),
    "min. Alter" = min(Alter),
    "max. Alter" = max(Alter),
    "Alter, Median" = median(Alter),
    "Alter, Durchschnitt" = round(mean(Alter),1),
    "Alter, Standardabw." = round(sd(Alter))
    ),
  aktRat %>%
  summarise(
    "Gemeinderat" = "2019-2024 (-5 Jahre)",
    "Mitglieder" = n(),
    "min. Alter" = min(Alter) - 5,
    "max. Alter" = max(Alter) - 5,
    "Alter, Median" = median(Alter) - 5,
    "Alter, Durchschnitt" = round(mean(Alter),1) - 5,
    "Alter, Standardabw." = round(sd(Alter))
    )
  ) %>%
kable(style = 'bootstrap')
```


\
\
\

------------------------------------------------------------------------

**Quellen und Fußnoten**


```{css, echo=FALSE}
.caption {
  padding: .5em;
  font-size: 0.8em;
  font-weight: bold;
}
```
